ACORDAO-COMPLETO-2535103

ACÓRDÃO 1171/2022 ATA 19/2022 - PLENÁRIO

VISTOS, relatados e discutidos estes autos de auditoria realizada no Departamento Nacional de Infraestrutura de Transportes (DNIT) sobre os serviços de revitalização (recuperação, restauração e manutenção - Crema 2ª Etapa) junto às rodovias na BR-259/MG e BR-474/MG em face do Contrato 00 01111/2012 no bojo do FISCOBRAS-2017;
ACORDAM os Ministros do Tribunal de Contas da União, reunidos em Sessão Plenária, ante as razões expostas pelo Relator, em:
9.1. manter a efetiva conversão do originário processo de auditoria em tomada de contas especial por intermédio da SeinfraRodovia-Aviação, em sintonia com o Acórdão 453/2022-TCU-Plenário, para, a partir do parecer do auditor federal à Peça 89, entre outras peças processuais, apurar os indícios de dano ao erário no bojo do Contrato 00 01111/2012, ficando a unidade técnica autorizada a promover as citações e audiências dos responsáveis, com a adoção das demais medidas saneadoras, nos termos do art. 47 da Lei n.º 8.443, de 1992, e do art. 252 do RITCU; 
9.2. enviar a cópia deste Acórdão, com o Relatório e a Proposta de Deliberação, ao Ministro de Estado da Infraestrutura e ao Departamento Nacional de Infraestrutura de Transportes, para ciência;
9.3. manter o apensamento do originário processo de auditoria à referida tomada de contas especial autuada em função do item 1.7.1 do Acórdão 453/2022-TCU-Plenário e do item 9.1 deste Acórdão; e
9.4. restituir o presente processo à unidade técnica para o célere prosseguimento do feito.

Auditoria realizada, no âmbito do Fiscobras 2017, com vistas a avaliar os serviços de revitalização (recuperação, restauração e manutenção Crema 2ª Etapa) junto às rodovias na BR-259/MG e BR-474/MG.

Departamento Nacional de Infraestrutura de Transportes.

3. Responsáveis: Consórcio Alta - ECP (CNPJ 18.265.324/0001-17); Dynatest Engenharia Ltda. (CNPJ 32.116.154/0001-30); Hermes Wiliam Bressanin (CPF XXX.928.158-XX); Nilton de Britto (CPF XXX.470.121-XX); Ricardo Luiz de Freitas (CPF XXX.607.576-XX); Roberto Borges Furtado da Silva (CPF XXX.589.751-XX); Thame de Castro Ribeiro Mello (CPF XXX.177.403-XX).

13.1. Ministros presentes: Ana Arraes (Presidente), Walton Alencar Rodrigues, Benjamin Zymler, Augusto Nardes, Aroldo Cedraz, Jorge Oliveira e Antonio Anastasia.
13.2. Ministro-Substituto convocado: Augusto Sherman Cavalcanti.
13.3. Ministro-Substituto presente: André Luís de Carvalho (Relator).

ANDRÉ DE CARVALHO

Trata-se de auditoria realizada no Departamento Nacional de Infraestrutura de Transportes (DNIT) sobre os serviços de revitalização (recuperação, restauração e manutenção - Crema 2ª Etapa) junto às rodovias na BR-259/MG e BR-474/MG em face do Contrato 00 01111/2012 no bojo do FISCOBRAS-2017.
2.	Após a análise final do feito, o Auditor Federal Valmir Carneiro de Souza teria lançado o seu parecer conclusivo à Peça 89, nos seguintes termos: 
" (...) HISTÓRICO
3	No Relatório de Fiscalização 106/2017 (Fiscobras 2017) foram apontados dois achados de maior relevância, os quais foram considerados suficientemente graves para se enquadrar no conceito de Indício de Irregularidade Grave com recomendação de Paralização - IGP, consoante inciso IV, alínea "a", do art. 121 da Lei 13.408, de 26 de dezembro de 2016 (LDO 2017) . São eles:
3.1	Achado III.1. Projeto executivo deficiente e/ou desatualizado, consubstanciado nas seguintes constatações:
licitação e execução das obras com base em projeto executivo desatualizado: sendo constatado que, após os levantamentos que balizaram o projeto do Crema 2, houve uma intervenção na rodovia (Crema 1) e não foram realizados novos estudos para avaliar as reais condições do trecho a ser atacado no Crema 2 (peça 37, p. 9) ;
adoção de solução no projeto executivo sem a correta fundamentação técnica: evidenciado que todos os dados do estudo geotécnico que acompanham o projeto executivo do Crema 2 apontaram para a existência de problemas estruturais, com necessidade de intervenção nas camadas de sustentação (base e sub-base) concluindo o pela necessidade de restauração/reconstrução em mais de 88% do trecho. No entanto, a solução foi abandonada, sem a adequada fundamentação técnica, adotando-se solução com Camada Porosa de Atrito - CPA, que tem caráter meramente funcional e, sabidamente, não teria condições de resolver os problemas estruturais da rodovia (peça 37, p. 10) ;
falha de projeto na seleção dos materiais pétreos para o serviço de CPA: apontada situação em que o material retirado da jazida constante do projeto executivo do Crema 2 não atendia às especificações técnicas exigidas para a execução da CPA, uma vez que o Índice de Abrasão Los Angeles ficou em 39,8%, enquanto a Especificação de Serviço DNER-ES 386/99 exige que esse parâmetro fique abaixo de 30% para execução da CPA (peça 37, p. 11) ; 
falha na fiscalização/gerenciamento das obras: evidências de que os responsáveis pela fiscalização/gerenciamento do contrato (DNIT e supervisora) permitiram/realizaram novas alterações do projeto, deixando de executar a CPA e autorizando a execução, medição e pagamento das demais camadas, liberando o trecho para o tráfego sem a camada final prevista em projeto (peça 37, p. 11-15) .
3.2	Achado III.2. Execução de serviços com qualidade deficiente: constatação de defeitos (trincas e fissuras) precoces no revestimento asfáltico aplicado há menos de seis meses antes da inspeção de campo da equipe de auditoria.
4	Além desses apontamentos, foi identificado um terceiro indício de irregularidade de menor gravidade, detalhado no "Achado III.3. Ausência de termo aditivo para formalizar alterações e/ou para corrigir fatos novos e irregularidades no objeto a ser executado". Nesse achado apontaram-se alterações promovidas na realidade fática das obras que não haviam sido formalizadas por meio de termos aditivos.
5	Ao final, a equipe de auditoria concluiu pela classificação dos dois primeiros indícios de irregularidades como IGP, propondo que fosse realizada a manifestação preliminar do Departamento Nacional de Infraestrutura de Transportes - DNIT (art. 14 da Resolução-TCU 280/2016) quanto a esses achados (peça 37, p. 26) .
6	Também foi proposta a realização de oitiva prévia (art. 276, §2º do RITCU c/c art. 15 da Resolução-TCU 280/2016) do DNIT, da empresa que elaborou o projeto executivo da obra (Dynatest Engenharia) , da empresa responsável pela supervisão do Contrato 00 01111/2012 (Consórcio Alta/ECP) e da empresa executora do empreendimento (Pavia Brasil Pavimentos e Vias S/A) quanto à presença dos pressupostos para a adoção de medida cautelar relacionada às irregularidades apontadas nos Achados III.1 e III.2.
7	A medida cautelar propunha a suspensão da execução dos serviços de restauração da BR259/MG e BR-474/MG, no bojo do Contrato 00 01111/2012, até que fossem realizados estudos que identificassem as razões da ocorrência das trincas precoces no pavimento e se definisse a solução para a camada final de revestimento, diante da inadequação dos materiais pétreos para execução da CPA (peça 37, p. 27) .
8	Tal entendimento contou com a anuência do supervisor da auditoria, consoante Despacho à peça 38. No entanto, o Dirigente da Unidade Técnica deixou de acolher a proposta de oitiva prévia, por entender não estar presente o requisito do perigo na demora, pressuposto essencial para adoção da medida cautelar. O Secretário da unidade técnica optou somente pela manifestação preliminar dos gestores quanto à proposta de IGP, nos termos do Despacho à peça 39.
9	Para a missão de colher as manifestações preliminares dos responsáveis, foi expedido o Ofício 0432/2017-TCU/SeinfraRodoviaAviação, de 5/9/2017 (peça 40) , tendo ocorrido sua confirmação de recebimento em 6/9/2017, conforme recibo em cópia do próprio documento (peça 41) .
10	Em resposta, o DNIT fez chegar ao Tribunal o Ofício 5724/2017/ACE/DG/DNIT SEDE-DNIT, datado de 22/9/2017 (peça 42, p. 1) e seus anexos, além de mídia digital CDROM que acompanhou a comunicação ao Tribunal (peças 43-45) .
11	Ao analisar os argumentos e documentos apresentados pelo DNIT, a unidade técnica, em instrução datada de 13/10/2017 (peça 47) , entendeu que, além de não afastarem as irregularidades, as declarações e documentos trazidos aos autos agravaram a situação relatada nos achados III.1 e III.2. Diante disso, propôs-se a adoção de medida cautelar (art. 276 do RI/TCU) de suspensão de execução, medição e pagamento dos serviços de restauração no âmbito do Contrato 1111/2012 e nova oitiva (art. 276, §3º do RITCU) do DNIT e das empresas envolvidas na ocorrência das irregularidades apontadas nos achados III.1 e III.2 (projetista, construtora e supervisora) .
12	Propôs, ainda, a reclassificação dos achados III.1 e III.2 como irregularidades graves que não prejudicam a continuidade da obra (IGC) , uma vez que a medida de suspensão de pagamentos faria com que os achados não mais se enquadrassem na previsão do art. 121, § 1º, inciso IV da Lei 13.408/2016 (LDO 2017) .
13	Tal entendimento contou com a anuência do Diretor da Subunidade (peça 48) e do Dirigente da Unidade Técnica (peça 49) .
14	Com análise sucinta e alinhada com a Instrução citada no parágrafo 10, acima, o Ministro-Substituto André Luís de Carvalho, por meio de Despacho à peça 50, assim decidiu:
0. determinar cautelarmente, nos termos do art. 276, caput, do RITCU, que o Departamento Nacional de Infraestrutura de Transporte (DNIT) suspenda os atos de pagamento dos serviços de restauração nas rodovias sob a BR-259/MG e a BR-474/MG, no âmbito do Contrato nº 00-1111/2012, até que o DNIT defina a adequada solução técnica para os problemas de cunho estrutural nos respectivos trechos rodoviários, contando preferencialmente, para tanto, com a consulta junto à empresa Dynatest Engenharia (responsável pela elaboração do projeto executivo) , sem prejuízo de, sob a inteira responsabilidade do executor da obra ou do agente causador da falha, se promover a continuidade dos correspondentes serviços de execução das imprescindíveis restaurações nos pontos críticos das aludidas rodovias, em homenagem aos princípios da continuidade do serviço público e da inadiável segurança do usuário;
15	O Ministro Relator também determinou a realização das oitivas propostas pela Unidade Técnica.
16	As comunicações utilizadas para promover as oitivas determinadas pelo Ilustre Relator estão listadas na tabela abaixo:
Tabela 1 - Ofícios enviados para promover oitivas de responsáveis
	Nome
	Documento
	Data
	Referência
	Data Ciência
	 Referência 

	DNIT - Diretoria-Geral
	576/2017-TCU/SeinfraRodoviaAviação
	20/10/2017
	peça 51
	23/10/2017
	 peça 52 

	Pavia Brasil Pavimentos
	577/2017-TCU/SeinfraRodoviaAviação
	20/10/2017
	peça 53
	17/11/2017
	 peça 69 

	Consórcio Alta - ECP
	578/2017-TCU/SeinfraRodoviaAviação
	20/10/2017
	peça 54
	30/10/2017
	 peça 58 

	Dynatest Engenharia Ltda
	579/2017-TCU/SeinfraRodoviaAviação
	20/10/2017
	peça 55
	27/10/2017
	 peça 57 

Fonte: Elaboração própria
17	Para atender ao chamamento do Tribunal foram utilizados os seguintes documentos:
Tabela 2 - Documentos recebidos em atendimento às oitivas determinadas pelo Relator
	Nome do responsável
	Documento
	Data
	Conteúdo
	 Referência 

	DNIT - Sede
	Ofício 8936/2017/ACE/DG/DNIT
	06/11/2017
	Prorrogação de prazo
	 peça 61 

	DNIT - Sede
	Ofício 10590/2017/ACE/DG/DNIT
	23/11/2017
	Esclarecimentos
	 peça 65-68 

	Pavia Brasil Pavimentos
	Dic-016/17
	17/11/2017
	Esclarecimentos
	 peça 69 

	Consórcio Alta - ECP
	Petição
	13/11/2017
	Esclarecimentos
	 peça 64 

	Dynatest Engenharia Ltda
	Petição
	07/11/2017
	Esclarecimentos
	 peça 63 

Fonte: Elaboração própria
18	Para análise das informações trazidas pelos jurisdicionados acima, foi utilizada a instrução datada de 30/1/2018 (peça 71) a qual refutou os argumentos apresentados e sugeriu a manutenção da medida cautelar já concedida pelo Relator (peça 50) , condicionando a continuidade da obra à apresentação de estudos e documentos com solução aderente às necessidades da obra, bem como à comprovação de formalização de alterações nas condições pactuadas, até então consolidadas no mundo fático, mas consignadas apenas em atas de reuniões entre as partes.
19	Tal entendimento contou com a anuência dos dirigentes da unidade técnica (peças 72 e 73) e resultou nas determinações contidas no Acórdão 318/2018-TCU-Plenário (peça 74) com o seguinte conteúdo:
ACORDAM os Ministros do Tribunal de Contas da União, reunidos em Sessão do Plenário, ante as razões expostas pelo Relator, em: 
9.1. manter a cautelar suspensiva proferida em 20/10/2017, sem prejuízo de esclarecer ao Departamento Nacional de Infraestrutura e Transporte que a revogação dessa medida deve ficar condicionada ao cumprimento das providências necessárias ao efetivo resguardo do erário, a exemplo do efetivo cumprimento das seguintes medidas: 
9.1.1. apresentação de estudos e de documentos, no prazo de 60 (sessenta) dias, com o intuito de demonstrar o afastamento do risco de dano ao erário, a partir das análises sobre as reais necessidades do pavimento com a apresentação de solução aderente aos resultados dos estudos, aí incluídas a disponibilidade e as características dos materiais e equipamentos necessários para colocar em prática a solução proposta; 
9.1.2. disponibilização, no prazo de 30 (trinta) dias, de documentos com o intuito de demonstrar a formalização das decisões tomadas na Ata de Reunião de 27/10/2017 (Peça 65, fl. 10) , aí incluída a cópia dos termos aditivos, além dos demais documentos e análises fundamentadores da referida decisão; 
9.2. determinar que, por intermédio de prévio parecer submetido ao Ministro-Relator, a unidade técnica promova a audiência dos correspondentes gestores públicos e a oitiva das empresas contratadas para que apresentem as suas razões de justificativa em relação a todas as falhas detectadas no presente feito; e 
9.3. determinar que a unidade técnica envie a cópia deste Acórdão, acompanhado do Relatório e do Voto que o fundamenta, além de cópia da Peça 71 destes autos, ao Departamento Nacional de Infraestrutura e Transporte para facilitar a sua manifestação nestes autos.
20	Para a missão de chamar o DNIT aos autos foi utilizado o Ofício 0115/2018-TCU/SeinfraRodoviaAviação, de 7/3/2018 (peça 77) com confirmação de seu recebimento em 15/3/2018 (peça 79) .
21	Em atendimento ao Tribunal, a Autarquia encaminhou o Ofício 15295/2018/ACE/DG/DNIT SEDE-DNIT, de 11/5/2018 e anexos (peça 80) ; o Ofício 17266/2018/ACE/DG/DNIT SEDE-DNIT, de 24/5/2018 e anexos (peça 81) complementados pelo Ofício 41266/2018/ACE/DG/DNIT SEDE-DNIT, de 1/11/2018 e anexos (peça 82) .
22	Esta instrução terá a finalidade de analisar as informações trazidas aos autos pelo DNIT, de forma a avaliar sua aderência às determinações exaradas do Acórdão 318/2018-TCU-Plenário e a suficiência dos esclarecimentos prestados.
	EXAME TÉCNICO
23	Este exame leva em consideração as normas de auditoria do Tribunal, em especial a Resolução-TCU 315/2020, a legislação e a jurisprudência aplicadas ao caso, o histórico já apresentado, as peças existentes no processo e as providências, adotadas e porventura a adotar, a cargo dos responsáveis e demais agentes envolvidos com a matéria em apreço.
24	Neste exame técnico avalia-se o atendimento, por parte do DNIT, aos comandos exarados no Acórdão 318/2018-TCU-Plenário (peça 74) , a partir da análise dos elementos apresentados pela Autarquia em resposta ao Ofício 0115/2018-TCU/SeinfraRodoviaAviação, de 7/3/2018 (peça 77) .
25	Nesse sentido, verifica-se o potencial dos esclarecimentos prestados pela autarquia para afastar os indícios de irregularidades apontados nos serviços de revitalização nas rodovias BR259/MG e BR-474/MG, no âmbito do Contrato 00 01111/2012 (peça 50) . Ademais, avalia-se a permanência dos pressupostos da plausibilidade jurídica do direito (fumus boni iuris) , bem como do perigo na demora (periculum in mora) para efeito de manutenção, ou não, da medida cautelar já adotada nos presentes autos.
26	Para facilitar a organização e o entendimento das questões aqui tratadas, será realizada análise apartada para cada condicionante estabelecida no Acórdão 318/2018-TCU-Plenário (peça 74) como elemento necessário para afastar a medida cautelar ora vigente.
	I - Item 9.1.1. do Acórdão 318/2018 - apresentação de estudos e de documentos, no prazo de 60 (sessenta) dias, com o intuito de demonstrar o afastamento do risco de dano ao erário, a partir das análises sobre as reais necessidades do pavimento com a apresentação de solução aderente aos resultados dos estudos, aí incluídas a disponibilidade e as características dos materiais e equipamentos necessários para colocar em prática a solução proposta;
	I.1 - Contextualização 
27	O item contempla situações relatadas no Relatório de Fiscalização 106/2017 (peça 37) listadas nos Achados "III.1. Projeto executivo deficiente e/ou desatualizado" e "III.2. Execução de serviços com qualidade deficiente".
28	Tais Achados já foram detalhados no item 3.1 e subitens desta, tendo como desdobramento os seguintes tópicos:
a) licitação e execução das obras com base em projeto executivo desatualizado (peça 37, p. 9) ;
b) adoção de solução no projeto executivo sem a correta fundamentação técnica (peça 37, p. 10) ;
c) falha de projeto na seleção dos materiais pétreos para o serviço de CPA e falha na fiscalização pela não adoção das providências cabíveis (peça 37, p. 11) ;
III.2. execução de serviços com qualidade deficiente (peça 37, p. 15) .
	I.2 - Esclarecimentos do DNIT
29	Em resposta à oitiva, a Autarquia fez chegar ao Tribunal quatro documentos contendo informações relativas ao item 9.1.1 do Acórdão 318/2018-TCU-Plenário, são eles: Memorando 54256/2018/COPTER/CGDESP/DPP/DNIT SEDE, de 8/8/2018 (peça 82, p. 27-28) ; Nota Técnica 3695/2018/COPTER/CGDESP/DPP/DNIT SEDE, de 8/8/2018 (peça 82, p. 16-26) ; Memorando 55921/2018/CGDESP/DPP/DNIT SEDE, de 14/8/2018 (peça 82, p. 14) e o Memorando 73070/2018/CGMRR/DIRMNIT SEDE, de 22/10/2018.
30	Nota-se que as informações se repetem entre um documento e outro, sendo a Nota Técnica 3695/2018/COPTER/CGDESP/DPP/DNIT SEDE (peça 82, p. 16-26) a que traz mais informações, razão pela qual utiliza-se sobretudo este documento como fundamento para a análise que se segue.
31	Em sua contextualização (peça 82, p. 16-17) , o DNIT relembra fatos já apontados pela equipe de fiscalização, ou seja, que o projeto original previa uma solução de intervenção nas camadas estruturantes da rodovia (base e sub-base) com valor de R$ 1.170.000/km, salientando que o valor referencial da época para intervenções do Programa Crema 2ª Etapa era de R$ 550.000/km.
32	Na sequência, o DNIT afirma que, considerando essa diferença de valores, teria sido realizada uma vistoria de campo, na qual a equipe técnica da Autarquia (DNIT-Sede) por meio de um levantamento visual, teria constatado que "o pavimento das rodovias BR-259/474/MG apresentava boas condições funcionais, indicando a necessidade de se ajustar as soluções de restauração propostas". 
33	Diante disso, ocorreram reuniões entre os engenheiros do DNIT-Sede, SR-DNIT/MG, Unidade Local - UL de Governador Valadares (MG) e empresa projetista (Dynatest) , nas quais decidiu-se substituir a solução estrutural por uma alternativa mais barata, que consistia em "fresagem, Cape Seal (microrrevestimento a frio) , reperfilagem e camada porosa de atrito (CPA) ". Com isso, substituiu-se uma intervenção de cunho estrutural por solução de caráter meramente funcional, mantendo-se o horizonte de vida útil do projeto, que era de 10 anos.
34	Afirma, ainda, que apenas durante a execução do Contrato 00-1111/2012 é que se detectou que os materiais pétreos da região não apresentavam características adequadas para execução da CPA, por não atenderem às exigências da Norma DNER-ES 386/99 (peça 82, p. 17) .
35	Segundo a Autarquia, a Nota Técnica 80/2014, considerou o fato como sendo indicativo de erro cometido pela projetista (Dynatest) , pois o emprego de tal pedreira havia sido previsto em projeto.
36	Diante disso, foi emitida orientação para que fosse buscada nova fonte de material pétreo que atendesse aos normativos para produção de CPA. Apesar disso, conforme o próprio DNIT, tais estudos não teriam sido apresentados (peça 82, p. 17) .
37	Fazendo referência ao processo administrativo SEI 50600.005595/2018-36, informa que foram realizados novos levantamentos para diagnóstico da situação atual da BR-259 e BR-474/MG, com as seguintes características:
- Levantamento Visual Continuo da Condição da Superfície;
- Inventário do Estado de Superfície do Pavimento (DNIT-PRO 06) ;
- Planilha de Cálculo de ICPF, IGGE e IES (apenas para a BR-259/MG) ,
- Levantamento de áreas trincadas (apenas para a BR-259/MG) ;
- Levantamento Deflectométrico;
- Relatório Fotográfico; 
	I.2.1 - BR-259/MG
38	Citando especificamente a BR-259/MG, a análise afirma que a condição funcional do pavimento é "boa". Para tanto, assegura que, no geral, as trincas encontradas seriam caracterizadas como "Classe 1". Em contrapartida, reconhece a ocorrência de bombeamento de finos das camadas inferiores.
39	Complementa essa informação com o seguinte trecho: "O levantamento de áreas trincadas foi realizado no mês abril/2018. Conforme os dados apresentados, há segmentos com percentuais de áreas trincadas entre 20% a 30% e segmentos sem nenhum trincamento, obtendo-se em média 6,44% de área trincada ao longo de todo o segmento" (peça 82, p. 18) .
40	Ainda com foco nas condições funcionais do trecho, informa sobre outros parâmetros avaliados e apresenta percentuais (peça 82, p. 18-19) , vale leitura do texto original:
Em relação aos índices ICPF (Índice de Condição do Pavimento Flexível) , IGGE (Índice de Gravidade Global Expedito) e IES (Índice do Estado de Superfície) preconizados na Norma DNIT 008/2003-PRO, os resultados apresentados permitem concluir que:
- 84,38% do segmento apresenta conceito "Ótimo";
- 3,09% do segmento apresenta conceito "Bom";
- 10,83% do segmento apresenta conceito "Regular";
- 2,02% do segmento apresenta conceito "Péssimo".
41	Quanto às questões estruturais, busca evidenciar que houve uma " (...) melhoria em relação à condição avaliada na época da elaboração do Projeto Crema 2ª Etapa (ano de 2009) " e apresenta gráficos com valores confrontando deflexões de 2009 e 2018 (peça 82, p. 19) .
42	Embora apresente gráficos comparativos das deflexões medidas em 2009 e 2018, o próprio DNIT reconhece que há limitações nas informações obtidas para efeito de comparação, conforme se segue:
Cabe ressaltar que a análise da condição estrutural restou um pouco prejudicada em razão do novo levantamento ter medido a deflexão somente no ponto de aplicação da carga, não apresentando o valor da deflexão medida a 25 cm deste, impossibilitando o cálculo do valor do Raio de Curvatura (RC) (grifo nosso) .
Outro ponto a ser destacado refere-se ao fato das deflexões medidas em 2009 terem sido levantadas com o FWD, enquanto que no levantamento realizado em 2018 foi empregada a Viga Benkelman. (peça 82, p. 19) .
43	Com base nas novas deflexões, a Autarquia apresenta tabela com cálculos de espessura de reforço necessário para o pavimento, com base na norma DER-PRO 011/79, informando os parâmetros utilizados para atendimento ao item 9.1.1 do Acórdão 318/2018-TCU-Plenário (peça 82, p. 19) , segue texto original:
Com o objetivo de verificar as reais necessidades do pavimento considerando os resultados dos novos levantamentos realizados, visando atender o item 9.1.1 do Acórdão, foi empregada a seguinte metodologia:
- Cálculo das deflexões características para os segmentos homogêneos considerando as medidas de deflexões realizadas em 2018 e a mesma segmentação definida no Projeto Executivo Crema 2ª Etapa. No cálculo das deflexões características foi empregada a norma DNER PRO-011/79;
- Comparação das deflexões características obtidas em 2009 no Projeto Executivo Crema 2ª Etapa com as obtidas a partir do levantamento deflectométrico realizado em 2018;
- Cálculo da espessura de reforço necessária para o atendimento do número "N" de projeto, calculado para o período de 10 anos, segundo a norma DNER PRO-011/79. Vale ressaltar que as informações disponíveis não permitiram a análise a partir da metodologia da norma DNER-PRO 269/94, pois esta requer a classificação do tipo de solo de subleito em função do CBR e do percentual de silte na fração do solo passante na peneira de 0,075 mm. Como não se dispõe de ensaios de granulometria por sedimentação dos solos do subleito, a análise pela norma DNER-PRO 269/94 não pôde ser realizada.
- Comparação das espessuras de reforço obtidas a partir dos novos levantamentos deflectométricos com as calculadas no Projeto Executivo Crema 2ª Etapa em 2009;
- Classificação dos segmentos homogêneos indicando as possíveis soluções, em função da espessura de reforço obtida. (grifos nossos) 
44	Mais uma vez, o documento aponta as fragilidades dos estudos e as dificuldades da comparação direta com os dados obtidos em 2009, vale leitura:
Este procedimento foi realizado em razão de não se dispor dos novos valores de raio de curvatura, necessários na matriz de decisão da norma DNER PRO-011/79 (página 13) entre a necessidade de reforço ou reconstrução. Outra informação necessária não disponível é o resultado dos ensaios geotécnicos de caracterização, CBR, expansão e densidade in situ das camadas de base e sub-base, que também auxiliariam na tomada de decisão entre reforço, reciclagem e reconstrução. Assim, considerou-se como viável a execução de camadas de reforço em concreto asfáltico com espessuras de até 8,0 cm. Para os segmentos homogêneos cuja espessura de reforço calculada foi maior do que 8,0 cm, considerou-se como solução mais indicada a reciclagem ou reconstrução. (peça 82, p. 19; grifo nosso) .
45	Apesar de discorrer sobre as diferenças nas formas de obtenção dos dados nos levantamentos de 2009 e 2018 e destacar que variáveis essenciais foram desprezadas nos estudos atuais, o documento apresenta gráfico comparativo, afirmando que os valores das deflexões obtidas em 2018 seriam menores que aqueles obtidos em 2009 para os mesmos segmentos homogêneos (peça 82, p. 21) .
46	Mais uma vez buscando a comparação entre os dados de 2009 e 2018, apresenta tabela comparativa dos trechos onde haveria a indicação de reconstrução no passado e o resultado da avaliação atual indicando solução diferente (peça 82, p. 22) .
47	Nos termos da tabela citada no parágrafo retro, as células foram preenchidas em três cores diferentes, com as seguintes afirmações:
azul: representariam segmentos com camada de reforço abaixo de 5 cm, entendendo ser viável a correção com a CPA (21,15% do trecho) ;
verde: segmentos com espessura de reforço entre 5 e 8 cm, indicado o reforço com camada de concreto asfáltico (30,94% do trecho) ; e
vermelho: segmentos com espessura de reforço acima de 8 cm, indicado reciclagem ou reconstrução total (47,91% do trecho) . Alega que os estudos iniciais (2009) apontavam para uma necessidade de reciclagem/reconstrução de 88,35% do trecho.
48	Em suas conclusões, afirma que os problemas estruturais do pavimento da BR-259/MG não seriam resolvidos com a aplicação da CPA (mesmo que encontrado material pétreo adequado) devido às características próprias do trecho, vale leitura:
Entretanto, os resultados demonstram que no horizonte de projeto de 10 anos o pavimento ainda necessita de intervenções estruturais nas camadas inferiores, visto que as deflexões características são bastante elevadas em boa parte do trecho. Cabe observar que, conforme demonstrado na Tabela 1 e evidenciado nos boletins de sondagens do pavimento existente da BR-259/MG constantes no Projeto Executivo Crema 2ª Etapa, o pavimento existente não possui camada de sub-base na maior parte da extensão do segmento, o que contribui para a obtenção de valores elevados de deflexões e denota insuficiência de camadas estruturais para atender o tráfego estimado para o horizonte de projeto de 10 anos.
Da análise realizada também conclui-se que, à luz da norma de avaliação estrutural de pavimentos flexíveis DNER-PRO 011/79 e considerando tráfego de projeto de 10 anos, não é possível o afastamento dos riscos em relação à solução de camada porosa de atrito (CPA) , visto que a metodologia utilizada indica a necessidade de soluções estruturais mais robustas na maior parte do segmento. (peça 82, p. 23, grifo nosso) .
	I.2.2 - BR-474/MG
49	No caso da BR-474/MG, a análise aponta características diferentes, tanto em termos funcionais, como relacionados a questões estruturais, indicando que a condição funcional do trecho é "ruim", e que as deflexões medidas em 2018 apontam para valores próximos daqueles medidos em 2009 (peça 82, p. 23-24) .
50	Também os levantamentos realizados na BR-474/MG foram mais completos que aqueles obtidos para a BR-259/MG, agora utilizando o FWD e obtendo o Raio de Curvatura (RC) e, portanto, permitindo cálculos mais precisos da real situação do trecho estudado (peça 82, p. 25) .
51	Em tabela comparativa (peça 82, p. 25) o documento busca demonstrar que apenas 4,85% do trecho apresenta necessidade de intervenção nas camadas inferiores (reciclagem/reconstrução) havendo indicação de reforço negativo em 61,59% do trecho analisado, podendo ser indicada a solução com fresagem, reposição CBUQ e microrrevestimento.
	I.2.3 - Conclusão (DNIT) 
52	Ao iniciar sua conclusão, o documento volta a evidenciar a fragilidade dos estudos apresentados e a possibilidade de se chegar a outras conclusões, assim dispondo:
No caso, em razão das informações disponíveis, foi utilizada apenas a norma DNER-PRO 011/79. O uso de outros métodos, capazes de considerar as características resilientes dos materiais das camadas, como a norma DNER-PRO 269/94 ou mesmo métodos mecanicistas utilizando retroanálise de bacias de deflexões poderia alterar um pouco estes indicativos. (peça 82, p. 25; grifo nosso) .
53	Para a BR-259/MG, a conclusão é no sentido de que a solução com CPA não seria viável para o segmento e que seriam necessárias soluções com intervenção nas camadas estruturais do pavimento, vale leitura:
Em relação à rodovia BR-259/MG, onde foram realizadas intervenções de fresagem e reposição de CBUQ, reperfilamento e microrrevestimento no âmbito do Programa Crema 2ª Etapa, o novo levantamento deflectométrico indica a melhoria da condição estrutural, visto que as deflexões obtidas em 2018 são inferiores às medidas em 2009, inclusive reduzindo a necessidade de soluções de reciclagem e reconstrução indicadas no Projeto Executivo Crema 2ª Etapa, de 88,35% para 47,91% da extensão do segmento. Entretanto, considerando o tráfego para o período de projeto de 10 anos, a análise realizada com base na norma DNER-PRO 011/79 indica a necessidade de intervenções de reciclagem ou reconstrução em 47,91% do segmento em razão das elevadas deflexões. Esta deficiência também está relacionada a insuficiência de camadas estruturais do pavimento, haja vista que em sua maior parte é dotado apenas de camada de revestimento e base, sem camada de sub-base. Assim, mesmo que se dispusesse de material pétreo compatível com a norma de camada porosa de atrito (CPA) , não é possível o afastamento dos riscos em relação à solução, visto que a metodologia utilizada para a avaliação (DNER-PRO 011/79) indica a necessidade de soluções estruturais mais robustas em grande parte do segmento. (peça 82, p. 25; grifamos) .
54	Em relação à BR-474/MG, há a indicação de que a solução com CPA seria aplicável a 87,05% do trecho, com o seguinte resumo:
Quanto à rodovia BR-474/MG, a análise das deflexões medidas em 2018 com base na norma DNER-PRO 011/79 indicou que 87,05% da extensão do segmento necessita de espessura de reforço em concreto asfáltico inferior a 5,0 cm para atender o tráfego estimado para o período de projeto de 10 anos, sendo que em 61,59% poderia ser indicada solução de fresagem e reposição em CBUQ e microrrevestimento. A necessidade de reconstrução ou reciclagem foi identificada em apenas 4,85% do segmento, enquanto que a necessidade de reforço com espessura superior a 5,0 cm foi identificada em 8,10% do segmento. Neste caso, a análise com base na norma DNER-PRO 011/79 permite inferir que a solução em camada porosa de atrito indicada no Projeto Executivo Crema 2ª Etapa seria suficiente em 87,05% da extensão do segmento, considerando o novo levantamento deflectométrico realizado. (peça 82, p. 25; grifamos) .
	I.3 - Análise
55	Inicialmente cabe relembrar que se trata dos Achados III.1 e III.2 do Relatório de Fiscalização 106/2017 (peça 37, p. 9-18) , resumidos nos seguintes indícios de irregularidade:
licitação e execução das obras com base em projeto executivo desatualizado (peça 37, p. 9) ;
adoção de solução no projeto executivo sem a correta fundamentação técnica (peça 37, p. 10) ;
falha de projeto na seleção dos materiais pétreos para o serviço de CPA e falha na fiscalização pela não adoção das providências cabíveis (peça 37, p. 11) ;
III.2. execução de serviços com qualidade deficiente (peça 37, p. 15) .
56	Informação fundamental para a análise que se pretende é a confiabilidade do levantamento levado a efeito pelo DNIT em 2018 para a BR-259/MG, uma vez que esse levantamento foi realizado com metodologia diferente daquela adotada nos estudos de campo realizados em 2009. Isso, o próprio DNIT reconhece.
57	O emprego dos valores levantados/apresentados recentemente (2018) para a BR-259/MG pode estar comprometido pela falta de parâmetros técnicos importantes, tais como: características geotécnicas do solo existente nas camadas de base e sub-base, raios de curvatura (R) das bacias de deformação do pavimento, módulo resiliente dos materiais empregados no pavimento, dentre outros.
58	Ademais, vale ressaltar que, no levantamento atual (2018) foi utilizado método/equipamento (Viga Benkelman) para avaliação da condição estrutural do pavimento que apresenta nível de precisão diferente do adotado em 2009, quando foi utilizado o FWD. 
59	Embora existam métodos para realizar a correlação entre valores obtidos com FWD e Viga Benkelman, vale registrar que o DNIT tinha à sua disposição o equipamento FWD, já que os levantamentos da BR-474/MG, para o período atual (2018) , utilizaram este equipamento, consoante afirmado pela própria Autarquia. Ademais, não restou demonstrado que o DNIT tenha adotado nenhum método de correlação entre os dois métodos de levantamento deflectométrico (peça 82, p. 25) .
60	Além disso, o fato de variáveis imprescindíveis para a maior precisão dos levantamentos (raio de curvatura e ensaios geotécnicos) terem sido desprezadas nos levantamentos atuais, compromete por completo a comparação direta entre os períodos, não permitindo uma conclusão de que houve melhoria, ou não, entre um período e outro.
61	Apenas a título de esclarecimento, o item "7 AVALIAÇÃO ESTRUTURAL" da Norma DNER-PRO 11/79 (peça 83, p. 12) estabelece os parâmetros para se chegar aos critérios de cálculo do reforço necessário para o pavimento e, nesse sentido, a "TABELA III" do mesmo documento (peça 83, p. 13) apresenta o raio de curvatura "R" como elemento imprescindível para obtenção dos referidos parâmetros de cálculo.
62	Como os estudos apresentados pelo DNIT deixaram de calcular o "R" para os dados levantados, não é possível afirmar que as informações prestadas representem, com a segurança que o caso requer, as reais condições estruturais do trecho.
63	Ao desprezar o cálculo do "R" e utilizar apenas o valor da deflexão no ponto de impacto, o estudo pode ter deixado de identificar pontos que necessitariam de reconstrução, caso também fosse considerado o valor para o raio de curvatura. 
64	A título de exemplo, um ponto não indicado para reconstrução no levantamento atual (2018) poderia ter essa classificação alterada caso as demais variáveis fossem levadas em conta nos estudos, bastando o "R" desse ponto apresentar valor menor que 100.
65	Além disso, nenhum resultado de ensaio foi apresentado quanto à constituição e estado das camadas inferiores (base, sub-base e subleito) , não sendo levantadas informações determinadas pelos itens "6 ENSAIOS DE LABORATÓRIO" (peça 84, p. 6) e "7 CÁLCULO DOS PARÂMETROS DO TRECHO" (peça 84, p. 6-7) da Norma DER-PRO 269/94. 
66	Para atender aos requisitos desse normativo, faz-se necessária a realização de ensaios de caracterização do solo das camadas inferiores do pavimento, como: Índice de Suporte Califórnia, granulometria, percentagem de silte, entre outros.
67	Além de desprezar as premissas de uma das principais normas para avaliação estrutural (DNER PRO-269/94) , os estudos de campo de 2018 deixaram de observar parâmetros essenciais da norma adotada como referência (DNER PRO-011/79) . Utilizou-se equipamento diferente (Viga Benkelman) dos estudos originais (FWD) e desconsiderou-se variável essencial na avaliação da condição estrutural do pavimento (Raio de Curvatura) .
68	Ainda na linha de demonstrar a possibilidade de encontrar deflexões maiores que as apresentadas nos estudos comentados acima, vale destacar as informações trazidas pela empresa supervisora (Alta Engenharia) que por meio do Ofício Digital 1656/2017, de 5/7/2017 (peça 25, p. 14) assim se manifestou: "Foi executado levantamento das deflexões através da viga Benkelman em determinados trechos, onde constatamos as mesmas deflexões já detectadas durante os estudos realizados para o projeto." (grifamos) .
69	Vale registrar que o levantamento afirmado ao final do parágrafo retro não consta dos autos e foi realizado após a visita da equipe de fiscalização e, portanto, após as obras do Crema 1 e do Crema 2, permanecendo as mesmas deflexões encontradas quando da elaboração do projeto (2009) o que demonstra que as duas obras realizadas não teriam adicionado qualquer reforço estrutural ao pavimento.
70	Dessa forma, considerando as diversas limitações técnicas do estudo apresentado em 2018 pelo DNIT para a BR259/MG, é razoável concluir que um levantamento realizado com maior nível de detalhes poderia indicar um acréscimo na área que ainda requeria intervenção nas camadas estruturais, após a visita da equipe de fiscalização do Tribunal.
71	Ademais, como já repisado ao longo de todo o processo, mesmo que encontrado material pétreo adequado para execução da CPA (o que não houve; peça 37, p. 12) ; mesmo que não houvesse a decisão por executar, medir e pagar o serviços sem a CPA (e foi decidido; peça 68, p. 54) ; mesmo que a CPA fosse executada (e não foi) , ainda assim não teriam sido enfrentados os problemas estruturais do pavimento da BR-259/MG.
72	Resta evidente que a demanda da BR-259/MG era estrutural, com necessidade de reconstrução das camadas de sustentação do pavimento (base e sub-base) para, só depois, se pensar na melhor solução para a pista de rolamento.
73	Dessa forma, não são válidos os argumentos dos responsáveis de que as intervenções promovidas no âmbito do Contrato 00 01111/2012 teriam proporcionado uma diminuição dos valores das deflexões apresentadas no trecho.
74	Adicionalmente, vale uma breve leitura das afirmações trazidas pela Coordenação Geral de Desenvolvimento de Projetos do DNIT (CGDESP) fazendo menção à Instrução de Serviços DG/DNIT nº 5 de 9/12/2005, no bojo da Nota Técnica 042/2017, datada de 21/9/2017 (peça 42, p. 7-14) .
Dessa forma, de acordo com a referida Instrução de Serviço, os serviços do Crema 1ª Etapa são de caráter funcional, de modo que dificilmente implicarão em ganho estrutural ao pavimento, a ponto de modificar as soluções do Crema 2ª Etapa, que são concebidas considerando período de projeto de 10 anos. A Coordenação de Projetos de Infraestrutura não conhece as soluções do Crema 1ª Etapa que foram executadas na BR-259/MG. Entretanto, se consistiram em soluções de caráter funcional, tais como fresagens + reposição de CBUQ, microrrevestimento, lama asfáltica, selagens de trincas, reperfilagens e outros, as soluções do Projeto Crema 2ª Etapa dificilmente seriam alteradas, a não ser em relação às áreas trincadas a serem fresadas. (peça 42, p. 7-14; grifamos) .
75	Assim, resta claro que os estudos apresentados pelo DNIT não são suficientes para demonstrar uma melhoria significativa na condição estrutural da BR-259/MG, proveniente das intervenções realizadas no âmbito do Contrato 00 01111/2012, já que as soluções executadas foram todas de caráter funcional e análogas àquelas adotadas nos projetos de Crema 1ª Etapa.
76	Com isso, confirma-se a ocorrência da irregularidade consubstanciada na substituição da solução apontada nos estudos geotécnicos do projeto Crema 2 (reciclagem/reconstrução, peça 20, p. 2432) por solução decidida mediante reunião entre os servidores do DNIT e a projetista (Dynatest, peça 34, p. 34-40) abandonando as soluções tecnicamente embasadas e adotando apenas intervenções de caráter funcional, decisão esta fundamentada apenas em questões de custo financeiro das obras.
77	Nesse ponto vale repisar o que já defendido na Instrução que analisou a oitiva prévia dos responsáveis (peça 71) com trecho repetido no Relatório que conduziu ao Acórdão 318/2018-TCU-Plenário (peça 76, p. 12) assim dispondo:
Admitindo que houve alterações substanciais no projeto, a Alta/ECP afirma, nos itens 'd' e 'g', que houve ganho de vida útil para o pavimento, de forma proporcional aos investimentos realizados, uma vez que esses investimentos foram 'muito razoáveis'.
A afirmação apresentada pela Supervisora não pode ser aceita como adequada para justificar uma supervisão responsável e com foco nos padrões de qualidade exigidos nas obras, sejam elas públicas ou não.
Aceitar esse argumento seria equivalente a dizer que nenhuma obra precisará obedecer ao projeto que foi desenvolvido especificamente para um problema identificado, bastaria ao responsável demonstrar que os benefícios são proporcionais aos valores gastos e estaria desobrigado de seguir as premissas estabelecidas em projeto.
Se há um projeto é porque há uma situação específica, que exige soluções próprias, pensadas para resolver aquela demanda, seja em termos estruturais, seja em termos funcionais.
78	A conclusão pela irregularidade mostra-se coerente, mesmo considerando a possível redução do valor da obra obtida com a alteração da solução indicada nos estudos fundamentadores do projeto. Isso porque, a nova solução de caráter essencialmente funcional não era adequada do ponto de vista técnico/estrutural. De outro modo, a obra realizada não atendeu às demandas estruturais do pavimento da BR-259/MG, embora possa ter consumindo um montante de recursos inferior ao incialmente previsto.
79	Resta avaliar se nos autos existem elementos suficientes para caracterizar indícios de dano ao erário e estimar o valor devido.
80	Nesse sentido cabe lembrar que o Regimento Interno do TCU estabelece que para a apuração do dano ao erário deverá ser feita, no mínimo, uma estimativa que, ao fim, apure quantia que seguramente não excederia o real valor devido.
Art. 210. Quando julgar as contas irregulares, havendo débito, o Tribunal condenará o responsável ao pagamento da dívida, atualizada monetariamente a partir da data da irregularidade, acrescida dos juros de mora devidos, podendo, ainda, aplicar-lhe a multa prevista no art. 267.
§ 1º A apuração do débito far-se-á mediante:
I - verificação, quando for possível quantificar com exatidão o real valor devido;
II - estimativa, quando, por meios confiáveis, apurar-se quantia que seguramente não excederia o real valor devido 
81	Tendo em mente a análise dos esclarecimentos do DNIT, promovida a partir do item I.3 (parágrafo 27 e seguintes) desta, é possível identificar o parâmetro fornecido pelas próprias informações prestadas pelos responsáveis em suas justificativas.
82	Tal parâmetro foi detalhado no item "I.2.3 - Conclusão (DNIT) " desta, onde a Autarquia afirma que 47,91% da rodovia ainda necessita de intervenção nas camadas inferiores.
83	Esta afirmação vem associada a um levantamento parcial, deixando de considerar variáveis importantes, como o raio de curvatura, e deixando de realizar as análises técnicas da constituição e características das demais camadas do pavimento, razão pela qual é possível afirmar, com razoável segurança, que levantamentos mais precisos levariam a um valor mais elevado que este a ser estimado com base nos esclarecimentos aqui analisados.
84	Nesse ponto, é possível concluir que o projeto deveria resolver os problemas estruturais de todo o trecho coberto pelo contrato em tela e garantir a vida útil de 10 anos, já que o DNIT deixou claro em várias das suas justificativas trazidas à peça 42, afirmando, reiteradamente, que o horizonte de projeto para o Crema 2 é de 10 anos. 
85	Diante dos resultados levantados pelo DNIT, informando que 47,91% desse trecho precisará passar por intervenção nas camadas de sustentação (base e sub-base) e considerando que essa intervenção implica desfazer todo o trabalho executado neste segmento, firma-nos o entendimento de que o débito deve ser equivalente, no mínimo, a 47,91% do valor pago/devido à empresa em razão dos serviços de pavimentação que continham a CPA, já realizados no âmbito do Contrato 111/2012, para restauração/recuperação da BR-259/MG.
86	Para melhor caracterizar a existência do débito sugerido no parágrafo retro, vale revisitar os apontamentos e os principais desdobramentos ocorridos até essa fase processual.
87	Tal procedimento visa entender a cadeia de erros, falhas e irregularidades que resultaram na caracterização do dano e tende a auxiliar na melhor compreensão das responsabilidades envolvidas com a matéria em análise. Vejamos o Quadro 1, com o resumo das principais ocorrências na vigência do termo contratual:
Quadro 1 - Cronologia dos fatos ocorridos no Contrato 1111/2012

Fonte: elaboração própria
88	Retomando os passos para caracterização do débito, a primeira deficiência do projeto executivo para as obras do Crema 2, na BR-259/MG, já está delimitada nos tópicos precedentes deste mesmo item de análise, demonstrando que os estudos geotécnicos apontavam para a necessidade de reciclagem/reconstrução de 88% do trecho analisado (peça 20, p. 2432) e que reunião entre os servidores do DNIT e a projetista Dynatest (peça 34, p. 3440 e peça 15, p. 61) resultou no abandono das soluções tecnicamente embasadas, para adotar apenas intervenções de caráter funcional (CPA) fundamentada apenas em questões relacionadas ao custo financeiro das obras.
89	A segunda deficiência do projeto está materializada nos ensaios de Abrasão Los Angeles do material pétreo a ser utilizado na solução proposta (CPA, peça 35) uma vez que a pedreira escolhida não apresentava a qualidade exigida pela norma aplicável, já nos estudos que fundamentaram o projeto.
90	O assunto introduzido no parágrafo retro foi detalhado no Relatório de Fiscalização 106/2017 (peça 37, p. 11-15) onde restou evidenciado que a Especificação de Serviço DNER-ES 386/99, norma que trata da utilização de CPA, determina que o Índice de Abrasão Los Angeles para o material pétreo a ser utilizado deve estar abaixo de 30%, enquanto o ensaio existente no projeto (peça 35) apresentou valor de 39,8%.
91	Evidenciando que não foram realizados estudos mais aprofundados para inserir a CPA no projeto, nenhuma das análises para aprovação do projeto faz menção à especificação técnica do material pétreo necessário para utilização nesse tipo de revestimento. Por consequência, não houve avaliação sobre a capacidade das pedreiras selecionadas no projeto fornecerem a matéria-prima dentro dos padrões exigidos pela solução com CPA.
92	Aqui vale relembrar o apontamento registrado no Relatório de Fiscalização 106/2017 (peça 37, p. 1920) quanto à alteração no cronograma físico-financeiro do empreendimento, alterando a lógica estabelecida pelo Crema 2 e expondo o contrato a riscos adicionais.
93	No Relatório citado no parágrafo retro evidenciou-se que a Instrução de Serviço DG 01, de 17 de fevereiro de 2012 (peça 27) que regulava a execução do Crema 2, à época, determinava que as atividades de restauração deveriam ser concluídas até o final do 36º mês, da data de início do contrato.
94	Também segundo os argumentos defendidos no mesmo Relatório, a lógica para esta previsão está no fato de que a empresa executora tenderia a se comprometer com a qualidade e adequação da solução prevista em projeto, uma vez que teria que executar a restaura e continuaria responsável pela manutenção daquilo que construiu. Desta forma haveria um incentivo para que a empresa se recusasse a executar um projeto inconsistente, visto que seria ela a arcar com as consequências, ainda na vigência de seu contrato.
95	No entanto, sob alegação de que o trecho teria passado por uma intervenção recente (Crema 1) o responsável pela Unidade Local de Governador Valadares/MG, Sr. Ricardo Luiz de Freitas, encaminhou à SREMG o Memorando 209/2013 - U.L.-GV (peça 9, p. 39) , solicitando a alteração no cronograma físico-financeiro da obra e invertendo a lógica do programa, ou seja, realizando obras de conservação nos primeiros dois anos do contrato e transferindo obras de restaura para o final da avença.
96	Embora não haja registro nos autos de análise pelas áreas técnicas da Autarquia e/ou aprovação de qualquer instância decisória, tal alteração foi colocada em prática pelo gestor local do DNIT e o cronograma das obras foi alterado.
97	Antes de dar início às obras de restaura, a construtora e a empresa supervisora comunicaram ao DNIT sobre problemas com as especificações técnicas do material pétreo disponível na região e, mediante reunião entre as partes em 24/4/2014, decidiu-se pela adulteração do projeto, suspendendo a execução da CPA e permitindo a execução, medição e pagamento por obra parcial, liberando o trecho para o tráfego, sem a execução da camada final do pavimento - CPA (peça 15, p. 3-32) .
98	Em complemento, vale registro sobre parecer emitido pelo Chefe do Serviço de Engenharia da Superintendência Regional do DNIT em Minas, Sr. Alexandre de Oliveira (peça 15, p. 33) tratando do que chamou de "não conformidade identificada nos projetos do CREMA 2ª Etapa" e sugerindo o encerramento do contrato, visto que os ajustes necessários para adequar o contrato à realidade da obra ultrapassariam os limites determinados na Lei 8.666/1993. Segue texto:
Para execução da CPA exige-se um agregado com abrasão máxima de 30%, qualidade esta inexistente em todas as pedreiras indicadas no projeto e ainda, na região do entorno das obras.
Em primeira análise, a solução do problema passaria pela substituição da camada de rolamento por outra com equivalente coeficiente estrutural ou mudança das jazidas, no entanto, as pedreiras que poderiam atender a especificação se localizam na região de Belo Horizonte, com distâncias médias ao empreendimento da ordem de 350km e o impacto na supressão do CPA na planilha contratual, segundo avaliação prévia do fiscal do contrato, ultrapassaria o limite de 25%.
Face o exposto, entendemos se tratar de situação extremamente grave com possibilidade de indicação do encerramento do contrato. Pelo fato dos projetos terem sido analisados pela Administração Central do DNIT em Brasília, sugerimos a evolução do processo à CGMRR para avaliação do problema e orientações quanto aos procedimentos decorrentes. (peça 15, p. 33; grifamos) .
99	A análise do caso na sede do DNIT foi realizada com uso da Nota Técnica 80/2014, datada de 11/8/2014 e assinada pela Coordenadora de Projeto de Infraestrutura/CGDESP/DPP, Sra. Luciana Michelle Dellabianca Araújo (peça 15, p. 62-66) .
100	No documento mencionado no parágrafo precedente, conclui-se por erro da projetista (Dynatest) confirmando que não havia documento hábil no projeto para validar a utilização de CPA, uma vez que o material pétreo não atendia às especificações exigidas.
101	Em suas conclusões, a Nota sugere a notificação da projetista e oferece uma série de possíveis locais para pesquisa de novas fontes de materiais pétreos que pudessem atender aos critérios técnicos exigidos pela CPA.
102	No entanto, não consta dos autos que a projetista tenha sido notificada nesta época, tendo a Nota sido encaminhada à supervisora (Alta Engenharia) que, por meio do Ofício Digital 663/2014, datado de 15/10/2014 (peça 15, p. 72) se limitou a afirmar:
Os resultados dos ensaios de abrasão "Los Angeles", são realmente os apresentados na Nota Técnica.
Conforme informações do DER/MG, através da 23ª CRg de Governador Valadares, toda pavimentação da região (CBUQ e TS) foram utilizados materiais com os abrasões apresentados e que são comuns nesta região. (peça 15, p. 72) .
103	Além de não demonstrar que tenha buscado novas fontes de material pétreo, conforme orientava a Nota Técnica já mencionada, a supervisora elaborou a 1ª Revisão de Projeto em Fase de Obras (peça 9, p. 29) contando com parecer favorável do Supervisor da U.L. Gov. Valadares/MG, Sr. Ricardo Luiz de Freitas (peça 9, p. 27) onde foi sugerida a retirada da CPA e a execução, medição e pagamento por obra parcial, liberando o tráfego sem a execução da camada final prevista em projeto.
104	O Parecer Técnico 002/2016 (CGMRR) , datado de 15/3/2016, assinado pelo então Coordenador/CGMRR/DIR, Sr. Roberto Borges Furtado da Silva (peça 9, p. 33) traz texto que pode ilustrar a abrangência da decisão tomada. Segue trecho: " (...) camada porosa de atrito (CPA) que teve os seus quantitativos retirados das soluções de projeto e agrupados a parte, no aguardo de uma definição do DNIT. Todos os setores envolvidos estão cientes que o CPA não deverá ser executado nem medido. (grifamos) .
105	Na data de 17/3/2016 (peça 9, p. 34) a 1ª RPFO foi aprovada pelo então Coordenador-Geral de Manutenção e Restauração Rodoviária/DIR, Sr. Fábio Pessoa da Silva Nunes, permitindo, então, a execução, medição e pagamento por obra parcial e possibilitando a liberação ao tráfego sem a camada final (CPA) .
106	Nesse ponto, vale repisar o registro feito no Relatório de Fiscalização 106/2017 (peça 37, p. 14) anotando o que estabelece a Instrução de Serviço/DG 01, de 17 de fevereiro de 2012 (peça 27) , emitida pelo DNIT para regular os procedimentos a serem adotados durante a execução dos serviços do Crema 2ª Etapa. Vale reler:
A aceitação de cada Obra será feita contra a verificação e aprovação, pela fiscalização do Contratante, do atendimento ao PROJETO DE RESTAURAÇÃO, às especificações de obras do DNIT, do atendimento aos Padrões de Desempenho (IRI e Deflexão) , na totalidade do trecho restaurado e à entrega e aprovação dos Relatórios Mensais de Atividades. (IS/DG 01, de 17/2/2012 - peça 27, p. 4) . 
Na mesma página, o Critério de Medição está assim definido: "Medição Mensal por quantidade de obras prevista, concluída e aceita, com base em km de faixa". (grifo nosso) .
107	Do trecho acima, se depreende que o DNIT somente poderia aceitar a medição e realizar o pagamento, caso a obra executada estivesse de acordo com o projeto, ou seja, fossem executadas todas as camadas previstas no projeto.
108	Com base na explanação até aqui apresentada e na cronologia demonstrada no Quadro 1, retro, já é possível se chegar a algumas conclusões sobre o caso:
 que o projeto executivo continha vícios desde sua origem, uma vez que os estudos geotécnicos demonstraram a necessidade de intervenção nas camadas de sustentação do pavimento e a solução foi abandonada sem respaldo técnico, apenas com foco na questão financeira;
a solução inserida no projeto (CPA) também nasceu com vício, já que não teria capacidade para resolver os problemas estruturais da rodovia e os ensaios de abrasão do projeto evidenciaram que o material pétreo da região não oferecia a qualidade necessária para execução da CPA;
ao tomarem ciência das irregularidades do projeto, inclusive com parecer sugerindo o encerramento do contrato, os responsáveis colocaram em prática uma alteração ainda mais grave no projeto, retirando a camada alardeada como sendo a solução para todos os problemas (CPA) e autorizando a execução parcial de um projeto que já não atenderia se fosse executado de forma integral, liberando o tráfego sem a camada final projetada para o pavimento;
ao iniciarem os trabalhos de restaura/recuperação da BR-259/MG, tanto o DNIT (sede, SREMG, U.L. Gov. Valadares) quanto a projetista (Dynatest) bem como a supervisora (Alta Engenharia) e a executora (Pavia Brasil) todos tinham ciência de que o problema da rodovia era estrutural, que a CPA não seria executada e que a obra não atenderia às premissas de qualidade e durabilidade, não se enquadrando no horizonte de vida útil do projeto (10 anos) ;
109	Portanto, o surgimento precoce de trincas no trecho não foi algo inesperado e/ou ocasionado por falta de qualidade dos materiais utilizados e/ou de processos produtivos empregados de forma incorreta, mas sim, resultado de uma sequência de erros, falhas e irregularidades, ocorridas desde a concepção do projeto até sua execução.
110	Também não é possível afirmar a boa-fé dos intervenientes do processo, visto que todos possuem, ou deveriam possuir, conhecimento técnico suficiente para identificar as falhas e inconsistências que, é bom dizer, são de fácil detecção, mesmo para quem não labuta diariamente com questões do gênero, o que não é o caso do intervenientes.
111	Era esperado que a solução adotada inicialmente estivesse aderente aos estudos e levantamentos que balizaram o projeto, que uma eventual substituição da solução originalmente projetada levasse em conta todos os parâmetros já existentes no projeto e estivesse demonstrada, por dados técnicos, que teria a mesma capacidade de resolver as mazelas identificadas no trecho.
112	Também era esperado que, ao eleger uma solução substituta, todos os requisitos desta solução fossem analisados com cautela e atenção, sobretudo as fontes de materiais e os padrões de qualidade exigidos para cada uma dessas fontes, o que não se viu no caso concreto.
113	Era esperada, também, a obediência à legislação sobre as fases e cronogramas das obras, de maneira a garantir maior comprometimento da empresa contratada e mitigar riscos de inexecução parcial do objeto contratado e/ou de término da vigência do contrato sem a completude das obras, o que ocorreu no caso concreto.
114	Ao identificar falhas insanáveis no contrato (impossibilidade de execução da CPA) esperava-se que o contrato fosse rescindido, como sugerido em parecer registrado nos autos, e não que o projeto (já insuficiente) fosse modificado novamente, autorizando executar parte dos serviços e liberando a pista para o tráfego sem a camada final prevista em projeto.
115	Portanto, o débito a ser imputado aos responsáveis deve ser equivalente, no mínimo, ao material, mão-de-obra e serviços utilizados para refazer as obras de fresagem+reperfilagem+cape seal (microrrevestimento a frio) +CPA em 47,91% do trecho executado ao amparo do Contrato 00 01111/2012, uma vez que o serviço de caráter funcional já havia sido realizado pelo Contrato 00 00525/2010 e terá que ser removido novamente para reconstituição das camadas inferiores, já que o próprio DNIT afirma que será necessária intervenção nas camadas de sustentação em 47,91% do trecho.
116	Assim, deve-se partir da última medição acumulada do Contrato 00 01111/2012, identificar os serviços com execução das soluções apontadas no início do parágrafo precedente e calcular 47,91% do valor pago, considerando como data base para o débito a data da última medição do contrato, de forma mais favorável aos responsáveis.
117	Dessa forma, tem-se que o valor imputado em débito seria estimado com base em números fornecidos pelo próprio DNIT, com razoável segurança de que não ultrapassaria o valor real do débito, caso fosse possível realizar um cálculo com 100% de certeza sobre os parâmetros utilizados, o que não é mais aplicável a esta altura, devido ao transcurso de tempo e outras modificações e intervenções que o trecho pode ter sofrido.
118	Concluindo, cabe a constituição de processo apartado de Tomada de Contas Especial - TCE, na forma do art. 47 da Lei 8.443 de 16 de julho de 1992 c/c art. 252 do Regimento Interno do TCU - RITCU, para a correta apuração dos fatos, identificação dos responsáveis e quantificação do dano, bem como para adoção de medidas tendentes ao ressarcimento ao erário, arrolando como responsáveis solidários aqueles listados no item III, desta, com responsabilidades e individualização de condutas detalhadas na Matriz de Responsabilização anexa.
Tabela 3 - Cálculo de débito para o Contrato 1111/2012
	Código
	Descrição do serviço
	Valor (PI) Acumulado
	Reajustamento Acumulado
	Debito (47,91%) 

	30
	CS+CPA (EXT=0,80KMF;P.U.=R$88.828,10) - PISTA
	19.945,11
	8.888,58
	13.814,22

	31
	REP+CS+CPA (EXT.=2,80KMF;P.U.=R$123.451,47) - PISTA
	166.753,24
	77.498,72
	117.021,11

	34
	FS5 (20%) +CS+CPA (EXT.=11,32KMF;P.U.=R$122.013,08) - PISTA
	292.195,65
	123.181,93
	199.007,40

	35
	FS5 (30%) +CS+CPA (EXT.=19,78KMF;P.U.=R$122.246,18) - PISTA
	666.575,89
	296.622,02
	461.468,12

	36
	FS5 (40%) +CS+CPA (EXT.=38,16KMF;P.U.=R$137.784,85) - PISTA
	1.669.270,77
	712.013,33
	1.140.873,21

	37
	FS5 (50%) +CS+CPA (EXT.=25,92KMF;P.U.=R$148.104,17) - PISTA
	1.946.177,29
	794.563,38
	1.313.088,85

	38
	FS5 (60%) +CS+CPA (EXT.=13,64KMF;P.U.=R$155.574,11) - PISTA
	3.973.686,06
	1.713.969,06
	2.724.955,57

	39
	FS5 (70%) +CS+CPA (EXT=1,24KMF;PU=R$147.735,08) 
	117.373,68
	52.194,28
	81.240,01

	40
	FS5 (80%) +CS+CPA (EXT.=13,16KMF;P.U.=R$172.437,51) - PISTA
	1.374.300,16
	569.376,38
	931.215,43

	41
	FS5 (90%) +CS+CPA (EXT.=8,60KMF;P.U.=R$187830,62) - PISTA
	871.458,39
	387.498,60
	603.166,29

	42
	FS5 (100%) +CS+CPA (EXT.=8,78KMF;P.U.=R$188.005,87) - PISTA
	912.207,62
	394.170,45
	625.885,73

	44
	FS5 (40%) +REP+CS+CPA (EXT.=6,64KMF;P.U.=R$177.052,59) - PISTA
	1.164.873,02
	533.113,37
	813.505,28

	45
	FS5 (30%) +REP+CS+CPA (EXT=19,20KMF;P.U.=R$188.705,20) - PISTA
	1.858.086,05
	847.736,77
	1.296.359,71

	46
	FS5 (60%) +REP+CS+CPA (EXT=4,48KMF;P.U.=R$198.322,63) - PISTA
	498.194,93
	226.892,74
	347.389,50

	47
	FS5 (70%) +REP+CS+CPA (EXT=19,08KMF;P.U.=R$51205.670,34) - PISTA
	2.280.963,57
	1.037.001,52
	1.589.637,07

	48
	FS5 (80%) +REP+CS+CPA (EXT=13,04KMF;P.U.=R$217.557,61) - PISTA
	1.641.990,34
	696.137,58
	1.120.197,09

	50
	FS5 (100%) +REP+CS+CPA (EXT=18,12KMF;P.U.=R$237.017,63) - PISTA
	2.615.997,76
	1.184.394,70
	1.820.768,03

	ESTORNOS (peça 86, p. 62) 
	-1.267.083,16 
	 
	-81.600,16 

		TOTAL
	20.802.966,37
	9.655.253,41
	15.117.992,48

Fonte: elaboração própria, com base em dados do Sistema de Administração de Contratos - SIAC.
119	Os demais apontamentos relativos aos Achados III.1 e III.2 do Relatório de Fiscalização 106/2017 (peça 37, p. 9-18) serão enfrentados no item III deste Exame Técnico.
	II. - Item 9.1.2. do Acórdão 318/2018 - disponibilização, no prazo de 30 (trinta) dias, de documentos com o intuito de demonstrar a formalização das decisões tomadas na Ata de Reunião de 27/10/2017 (Peça 65, fl. 10) , aí incluída a cópia dos termos aditivos, além dos demais documentos e análises fundamentadores da referida decisão;
	II.1 - Contextualização 
120	O item contempla situações relatadas no Relatório de Fiscalização 106/2017 (peça 37) listadas no Achado "III.3. Ausência de termo aditivo para formalizar alterações e/ou para corrigir fatos novos e irregularidades no objeto a ser executado".
121	Tais ocorrências foram, ainda, detalhadas em outros subitens, a saber: 
a) prorrogação do início das intervenções de restauração do pavimento, em desacordo com o contrato e com a Instrução de Serviço DG 01, de 17 de fevereiro de 2012 (peça 37, p. 18) ;
b) orçamento contemplando obras e equipamentos de sinalização horizontal e vertical em trechos já cobertos por contrato específico do Programa Nacional de Segurança e Sinalização Rodoviária - BR-Legal" (peça 37, p. 19) ;
c) incompatibilidade entre a prorrogação do início dos serviços de restauração e a previsão de pagamento por serviços sinalização provisória de obras, acarretando remuneração de itens ainda não realizados (peça 37, p. 20) ; e
d) inexistência de usina de solos e consequente realização, em campo, de misturas para materiais da camada de base, em desacordo com previsto originalmente em projeto (peça 37, p. 22) .
122	Em resumo, tratam-se de diversas modificações promovidas no projeto executivo aprovado para as obras de revitalização da BR-259/MG, ao amparo do Contrato 00 01111/2012, conforme Ata de Reunião datada de 24/4/2014 (peça 68, p. 5455) e Ata de Reunião de 27/10/2017 (peça 65, p. 10-12) , e que não foram formalizadas por meio de termos aditivos.
	II.2 - Esclarecimentos do DNIT
123	Entre os documentos carreados aos autos pela Autarquia, tratam do tema em tela os seguintes: Nota Técnica 1433/2018/UL - GOVERNADOR VALADARES - MG/SRE - MG (peça 80, p. 12-15) ; Memorando 19391/2018/CGMRR/DIR/DNIT SEDE (peça 80, p. 7-8) ; Memorando 26893/2018/CGMRR/DIR/DNIT SEDE (peça 80, p. 16-17) e Memorando 29137/2018/CGMRR/DIR/DNIT SEDE (peça 80, p. 5-6) .
124	As informações relevantes para a análise que se pretende estão concentradas, sobretudo, na Nota Técnica citada em primeiro lugar, no início do parágrafo retro, razão pela qual será utilizada como fonte das informações que se seguem, lançando-se mão dos demais documentos quando essencial ao correto entendimento do caso.
125	O documento é assinado pelo Sr. Ricardo Luiz de Freitas, Chefe de Serviços da Unidade Local de Governador Valadares/MG e fiscal do Contrato 00 01111/2012.
126	Ao citar expressamente o item 9.1.2 do Acórdão aqui analisado, o gestor busca evidenciar que a reunião para alterações no andamento das obras teria ocorrido no sentido de diagnosticar a situação do contrato, bem como, teria sido motivada em resposta a uma atuação anterior deste Tribunal, assim dispondo: "A referida reunião teve como premissa diagnosticar a situação do contrato em tela, à época, levando em consideração à auditoria realizada pelo TCU, o prazo de vigência contratual, a disponibilidade orçamentária e as inconsistências contidas no projeto, conforme transcrevo:" (peça 80, p. 12) .
127	Em sequência, afirma que as questões tratadas nas reuniões foram levadas ao conhecimento das instâncias superiores do DNIT, destacando a emissão da Nota Técnica 003/2017-ULGV/SREMG/DNIT (não localizada nos autos) com o conteúdo parcial assim transcrito:
4. Levando em consideração a reunião ocorrida no dia 08/11/2017 no DNIT-Sede com a presença do Coordenador da CGMRR e CGDESP, Superintendente e Chefe de Serviço de Manutenção da SREMG, Fiscal de Obra e demais servidores (Anexo 02) .
5. Considerando a necessidade de tomada de decisão em relação à continuidade ou não da execução dos serviços preconizados no projeto, principalmente no tocante à restauração do pavimento.
8 Conforme discutido nas reuniões mencionadas, seguem as considerações: 
 (...) 
12 Inclui-se ai que qualquer alteração na solução de restauração irá ultrapassar o limite de aditivo imposto pela lei. (peça 80, p. 12; grifamos) 
128	Ato contínuo, afirma que a decisão de alterar o projeto não resultou em aditivos contratuais, uma vez que desrespeitaria as normas legais aplicáveis, segue trecho original: "Demonstra-se que a referida ata não resultou em alteração contratual e/ou termos aditivos, o que desrespeitaria os preceitos legais impostos em lei, tendo como finalidade somente nortear as tomadas de decisões". (peça 80, p. 12) .
129	Tal informação foi repetida nos Memorandos 31372/2018/ASSJUR/DIR/DNIT SEDE (peça 80, p. 3) e 29137/2018/CGMRR/DIR/DNIT SEDE (peça 80, p. 5) .
130	Na sequência, o documento elaborado pelo fiscal do contrato relata uma diversidade de serviços/obras que deixaram de ser executados ao amparo do Contrato 00 01111/2012, sem a elaboração dos estudos técnicos pertinentes e sem a respectiva formalização de aditivos, não apresentando evidências objetivas que justificariam a decisão de não executar cada um deles (peça 80, p. 13-15) .
a. Adequação dos trevos de Resplendor I e II e Trevo de Galileia, devido à concepção geométrica extrapolar a largura da faixa de domínio da rodovia;
b. Adequação do trevo do Córrego do Barata pelo fato de o projeto não atender às normativas de visibilidade concebidas pelo DNIT;
c. Execução de obras de arte corrente (bueiros) , devido à ausência de previsão de variantes, o que impossibilita a execução dos mesmos sem a interrupção do tráfego;
d. Restauração dos acostamentos pelo fato de que as larguras destes acostamentos não são uniformes, variando entre 0,5 a 3,0 metros com média de 1,70 metros, o que impossibilita a execução com os equipamentos previstos no projeto; além de haver uma diferença considerável de cota entre o acostamento e a pista de rolagem (degrau) que não seria solucionada com a execução dos serviços previstos (TSS e/ou TSD) ;
e. Restauração do pavimento ao longo da Travessia Urbana de Aimorés, onde após minuciosa análise, as equipes do DNIT, empresa Supervisora e empresa Executora, em conjunto, entendem que a solução técnica proposta e projetada não atende às necessidades atuais neste segmento de rodovia em relação à situação existente do pavimento, e levando em consideração o fato de que se trata de travessia urbana, onde trafego local e o trafego de longa distância se confundem, trazendo transtornos ainda maiores ao município no que se refere a drenagem profunda e superficial (que são inexistentes neste segmento) , e ainda pelas interferências nas redes de abastecimento de  água potável, coleta de esgoto, rede elétrica, telefónica e outros não previstos no projeto;
f. Restauração na Rodovia BR 474/MG, onde após minuciosa análise, as equipes do DNIT, empresa Supervisora e empresa Executora, em conjunto, entenderam que a solução técnica proposta e projetada não atende as necessidades atuais neste segmento de rodovia em relação à situação existente do pavimento;
g. Recuperação Ambiental da BR 474/MG, onde estes serviços somente seriam necessários e executados casos os serviços previstos no item anterior fossem realizados;
h. Camada Porosa de Atrito - CPA, onde após minuciosa análise, as equipes do DNIT, empresa Supervisora e empresa Executora, em conjunto, entenderam que a solução técnica proposta e projetada, não atende às necessidades atuais neste segmento de rodovia em relação à situação existente do pavimento, face a solução técnica não apropriada, levando em consideração, principalmente, o fato de que a pedreira indicada em projeto não atender as características exigidas pelas normas técnicas deste órgão no que diz respeito a abrasividade;
i. Sinalização, que será executada pelo Programa BR LEGAL, programa este que entrou em vigência no DNIT após a assinatura deste contrato em questão e que traz em seu escopo alterações normativas que melhoram as condições de segurança do usuário;
131	Em suas considerações finais (peça 80, p. 15) o fiscal do contrato volta a afirmar que as modificações não implicaram em aditivos contratuais, mas somente balizaram o que chamou de "tomada de decisões", segue trecho extraído:
As considerações apresentadas acima, conforme pode-se averiguar, demonstram que não implicaram em aditivos contratuais e sim embasamentos para a tomada de decisões diante da vigência do contato, disponibilidade orçamentária e financeira para o exercício e as inconsistências de projeto. (peça 80, p. 15; grifamos) .
132	Conclui destacando a importância de ser ouvida a unidade gestora do contrato da obra (CGMR) e unidade gestora do contrato relativo ao projeto (CGDESP) , conforme já teria sido solicitado em despacho anterior (peça 80, p. 15) .
	II.3 - Análise
133	Preliminarmente, cabe relembrar que se trata do item 9.1.2 do Acórdão 318/2018-TCU-Plenário, que teceu a seguinte determinação direcionada ao DNIT:
9.1.2. disponibilização, no prazo de 30 (trinta) dias, de documentos com o intuito de demonstrar a formalização das decisões tomadas na Ata de Reunião de 27/10/2017 (Peça 65, fl. 10) , aí incluída a cópia dos termos aditivos, além dos demais documentos e análises fundamentadores da referida decisão;
134	Como já evidenciado nos esclarecimentos do DNIT acima, não houve a formalização das alterações efetuadas no bojo do Contrato 00 01111/2012, diante do entendimento de que as atas não teriam gerado necessidade de aditivo contratual, mas somente embasamento para "tomada de decisões" sobre o andamento das obras.
135	Nesse ponto, é salutar definir o conceito de alteração contratual, ou seja, o ato de se modificar as condições avençadas inicialmente em um contrato, seja em termos quantitativos, seja em termos qualitativos. Para tal mister, o art. 65 da Lei 8.666/1993 traz as possibilidades de alteração contratual disponíveis aos gestores encarregados da condução/fiscalização dos contratos firmados com a Administração.
136	Aqui vale registrar que as alterações levadas a efeito no contrato em tela foram antecedidas de atas que registram a presença e concordância das partes (DNIT, projetista, executora e supervisora; peça 64, p. 135-135; peça 65, p. 10-12 e peça 68, p. 54-55) .
137	Com base nesses documentos, é possível concluir, com razoável segurança, que houve alterações significativas nas condições inicialmente pactuadas no contrato, tanto em termos qualitativos, quanto em termos quantitativos, conforme é fácil extrair das declarações do fiscal do contrato (parágrafo 130, desta) .
138	O fato de os gestores não terem formalizado as alterações por meio de aditivos contratuais não muda o fato de que as alterações foram implementadas no bojo do Contrato 00 01111/2012, deixando de executar diversos itens originalmente previstos e alterando outros.
139	Pelas informações prestadas (peça 80, p. 12) os aditivos deixaram de ser providenciados não porque não houve modificações, mas porque os gestores entenderam que seria ultrapassado o limite de alterações determinado na legislação, consoante estabelece o art. 65, § 1º da Lei 8.666/1993, assim dispondo:
Lei 8.666/1993
Art. 65. Os contratos regidos por esta Lei poderão ser alterados, com as devidas justificativas, nos seguintes casos:
§ 1º O contratado fica obrigado a aceitar, nas mesmas condições contratuais, os acréscimos ou supressões que se fizerem nas obras, serviços ou compras, até 25% (vinte e cinco por cento) do valor inicial atualizado do contrato, e, no caso particular de reforma de edifício ou de equipamento, até o limite de 50% (cinqüenta por cento) para os seus acréscimos.
§ 2º Nenhum acréscimo ou supressão poderá exceder os limites estabelecidos no parágrafo anterior, salvo: (Redação dada pela Lei nº 9.648, de 1998) 
II - as supressões resultantes de acordo celebrado entre os contratantes. (Incluído pela Lei nº 9.648, de 1998) 
140	Pelo texto da Lei, a conclusão do DNIT está duplamente equivocada: em primeiro, quando afirma que as "decisões" não geraram necessidade de aditivos contratuais e, em segundo, ao afirmar que a formalização de aditivo contratual de supressão excederia os limites determinados pela legislação.
141	Apenas para complementar a afirmação ao final do parágrafo retro, o § 2º, inciso II, do art. 65, da Lei 8.666/1993, abre uma exceção quando as supressões resultarem de acordo entre as partes, autorizando supressões que superem os limites estabelecidos para as modificações contratuais.
142	O artigo 66, caput, da mesma Lei, traz a obrigação para que as partes executem o objeto em estrita observância das cláusulas contratuais, de modo que, havendo qualquer alteração do objeto, tais alterações devem ser formalizadas na forma de revisão de projeto.
143	Quando são colocadas em prática alterações contratuais sem o respaldo dos aditivos, resta caracterizado o subterfúgio conhecido como "contrato verbal", vedado pelo art. 60, parágrafo único, da Lei de Licitações e por vasta jurisprudência desta Corte.
144	Com base na combinação dos dois artigos citados nos parágrafos acima, o Tribunal vem decidindo no sentido de exigir a formalização, via aditivo contratual, de quaisquer alterações ocorridas na execução dos contratos geridos pela Administração. 
145	Nesse sentido, o enunciado do Acórdão 1227/2012-TCU-Plenário, de relatoria do Ministro Valmir Campelo, assim dispõe: "Alterações contratuais sem a devida formalização mediante termo aditivo configura contrato verbal, que pode levar à apenação dos gestores omissos quanto ao cumprimento do dever". Na mesma linha são os Acórdão 1102/2007-TCU-Segunda Câmara, Relat. Ubiratan Aguiar; 2348/2011-TCU-Plenário, Relat. Raimundo Carreiro; 2380/2013-TCU-Plenário, Relat. Ana Arraes; 2504/2014-TCU-Primeira Câmara, Relat. Marcos Bemquerer; 1678/2017-TCU-Plenário, Relat. Marcos Bemquerer; entre outros.
146	Também no mesmo sentido, o enunciado do Acórdão 2053/2015-TCU-Plenário, relatado pelo Ministro Benjamin Zymler, vem exigindo que as alterações sejam formalizadas e fundamentadas tecnicamente, deixando margem apenas para pequenos ajustes, desde que não alterem os quantitativos, as especificações técnicas ou o dimensionamento dos serviços, segue excerto:
As alterações realizadas em projeto de obra pública, com as consequentes modificações na planilha de quantitativos e quaisquer outras necessárias, devem ser registradas em termos aditivos, juntamente com as justificativas técnicas. Entretanto, não há necessidade de haver justificativas técnicas ou celebração de aditivos contratuais nos casos de alterações pontuais que não tragam reflexo nos quantitativos, nas especificações técnicas ou no dimensionamento dos serviços contratados.
147	Uma breve análise das informações prestadas pelo fiscal do contrato (parágrafo 130, desta) já permite concluir que a exceção permitida pela jurisprudência desta Corte de Contas não se aplica às modificações operadas no bojo do Contrato 00 01111/2012.
148	Portanto, o entendimento é no sentido de que houve falha funcional por parte dos servidores listados no item 4 da Nota Técnica 003/2017- ULGV/SREMG/DNIT (parágrafo 127) compreendendo: o próprio Chefe da U.L. Gov. Valadares/MG, Sr. Ricardo Luiz de Freitas; o Superintendente Regional do DNIT em Minas, Sr. Fabiano Martins Cunha; o então Coordenador-Geral de Desenvolvimento e Projetos, Sr. Edimarques Pereira Magalhães e o Sr. Fábio Pessoa da Silva Nunes, na qualidade de Coordenador Geral de Manutenção e Restauração Rodoviária, todos envolvidos nas alterações contratuais decididas nas atas de reuniões já citadas no Relatório de Fiscalização 106/2017 (peça 37) repisadas e detalhadas na instrução de 30/1/2018 (peça 71) e aquelas listadas pelo fiscal do contrato (peça 80, p. 13-15) em afronta aos arts. 60, parágrafo único e 66, caput, da Lei 8.666/1993. 
149	Assim, cabe audiência dos responsáveis, com individualização de condutas detalhadas na Matriz de Responsabilização (anexa) e repisadas na análise do item 9.2. do Acórdão 318/2018, a seguir.
	III. - Item 9.2. do Acórdão 318/2018 - determinar que, por intermédio de prévio parecer submetido ao Ministro-Relator, a unidade técnica promova a audiência dos correspondentes gestores públicos e a oitiva das empresas contratadas para que apresentem as suas razões de justificativa em relação a todas as falhas detectadas no presente feito;
	III.1 - Contextualização 
150	O item é autoexplicativo, no sentido de que sejam identificados os responsáveis pelas irregularidades discutidas no presente processo, promovendo as audiências destes e oitiva das empresas envolvidas com as irregularidades apuradas nos presentes autos, mediante prévio parecer encaminhado ao Gabinete do Relator.
151	Com o fito de atender à determinação, faz-se necessário revisitar as análises já efetuadas quanto a cada apontamento do Relatório de Fiscalização 106/2017 (peça 37) , incluídos aqueles que motivaram a realização da oitiva prévia já analisada por força da instrução de 30/1/2018 (peça 71) . Também cabe rever os itens analisados nos capítulos anteriores desta, de maneira a individualizar as condutas e formar o rol de responsáveis para cada irregularidade e propor o correto chamamento aos autos, conforme a responsabilidade de cada um.
	III.2 - Responsabilidades em razão das irregularidades tratadas nos Achados III.1 ("a", "b" e "c") e III.2 do Relatório de Fiscalização 106/2017 (peça 37) .
152	Para melhor organizar as informações e facilitar o entendimento da matéria, será realizada análise apartada para cada tópico apontado no Relatório de Fiscalização 106/2017 (peça 37) , como se segue:
	III.2.1 - Achado III.1.a - aprovação de projeto (Crema 2) , em outubro/2010 (peça 9, p. 4-5) , que apresenta dados desatualizados, haja vista terem sido realizadas obras de manutenção/recuperação no trecho (Crema 1) depois da coleta dos dados que fundamentaram a elaboração do projeto. Ou seja, não teria ocorrido retorno a campo para avaliar o real estado do segmento, de modo que as melhorias proporcionadas pelas intervenções do Crema 1 não teriam sido consideradas (peça 9, p. 8) ;
153	Este tópico está contemplado nas informações da Nota Técnica 042/2017/CGDESP/DNIT (peça 42, p. 8-10) e pode ser considerado esclarecido, devido aos pontos listados a seguir.
154	Como já evidenciado no item I.3 desta, a Nota Técnica citada no parágrafo precedente informa que a natureza das intervenções é diferente nas duas etapas do Crema, afirmando que os serviços realizados na primeira etapa "dificilmente" teriam impacto nas obras a serem realizadas pela segunda etapa do programa.
155	Realmente esse é o fundamento defendido pela equipe de fiscalização desde a emissão do Relatório de Fiscalização 106/2017 (peça 37) e em todas as instruções que se seguiram, ou seja, enquanto a primeira fase do programa tem caráter meramente funcional, com a função de recuperar a trafegabilidade da via por um período máximo de 2 anos, a segunda fase do programa prevê uma intervenção mais robusta e duradoura, com intervenções de caráter estrutural e com vida útil projetada para 10 anos, vale relembrar o texto trazido pela Autarquia:
Dessa forma, de acordo com a referida Instrução de Serviço, os serviços do Crema 1ª Etapa são de caráter funcional, de modo que dificilmente implicarão em ganho estrutural ao pavimento, a ponto de modificar as soluções do Crema 2ª Etapa, que são concebidas considerando período de projeto de 10 anos. (peça 42, p. 10; grifo nosso) . 
156	Esclareceu a Nota, que a atualização foi realizada em termos de "nível de esforço" e que teriam ocorrido novos cálculos para evitar/diminuir a eventual sobreposição de serviços de fresagem e recomposição de CBUQ, em observância ao Acórdão 3260/2011-TCU-Plenário, relatado pelo Ministro José Múcio Monteiro, vale leitura:
Quando da aprovação do Projeto Crema 2ª Etapa das rodovias BR-259/474-MG, em outubro/2010, os níveis de esforço estabelecidos na Nota Técnica n° 34/2011 ainda não existiam e, portanto, não foram considerados no referido projeto. Entretanto, em agosto de 2011, o Projeto Crema 2a Etapa da BR-259/474/MG foi ajustado de modo a atender aos apontamentos do Tribunal de Contas da União em relação aos Ofícios n° 1-426/2011 e n° 2-426/2011, ambos de 07/04/2011. Nessa oportunidade, conforme informa o Memorando n° 1970/2011-CGDESP/DPP, os orçamentos foram atualizados para a data-base de janeiro/2011 e realizados ajustes em diversos itens, inclusive nos serviços de manutenção/conservação, de modo a considerar os níveis de esforço definidos nas "planilhas modelo" elaboradas em parceria com a CGMRR. (peça 47, p. 11) .
157	É bom esclarecer que a discussão travada nesse tópico trata do que deveria ter sido realizado dentro da dinâmica prevista e normatizada para o Programa Crema, ou seja, intervenções de caráter meramente funcional na primeira etapa e intervenções mais robustas, de caráter estrutural, na segunda.
158	Dentro dessa premissa, realmente os serviços executados na primeira etapa não teriam efeitos significativos sobre aqueles preconizados na segunda etapa do programa, uma vez que atacariam problemas diferentes, exceção feita a eventuais sobreposições de serviços de fresagem e recomposição com CBUQ, que poderiam aparecer nos dois tipos de contratação.
159	É claro que, no caso concreto, o projeto do Crema 2 foi indevidamente alterado para prever solução meramente funcional (CPA) o que, por si só, não desfigura a lógica do Crema, ou seja, está equivocado o projeto do Crema 2 que deu origem ao Contrato 1111/2012, por prever solução funcional, quando deveria prever soluções estruturais, conforme indicavam os estudos geotécnicos, mas essa irregularidade já está sendo tratada no tópico I (parágrafo 27 e seguintes) desta.
160	Como, de maneira geral, as intervenções de caráter funcional, típicas de obras do Crema 1, dificilmente proporcionariam alterações nas condições estruturais do pavimento e considerando que os levantamentos para efeito de atualização de planilha orçamentária foram realizados conforme os ditames do Acórdão 3260/2011-TCU-Plenário, cabe considerar que os esclarecimentos apresentados pelo DNIT foram suficientes para afastar a irregularidade apontada neste tópico.
	III.2.2 - Achado III.1.b - aprovação de projeto (Crema 2) que contempla apenas soluções de caráter funcional, apesar de os estudos geotécnicos indicarem a necessidade de intervenções de caráter estrutural, conforme recomendações da Norma DNER-PRO 011/94 e do Método PRO-269/94-Tecnapav (peça 20, p. 26-27) . Optou-se por solução desprovida de característica estruturante, contemplando a execução de CPA, mediante decisão ocorrida em reunião entre engenheiros do DNIT-Sede, Superintendência Regional, Unidade Local e projetista (Dynatest) tendo como fundamento apenas a questão do custo financeiro da obra e tendo como base apenas elementos coletados em um levantamento visual do pavimento (peça 20, p. 34) ;
161	Diferentemente do apontamento anterior, esta ocorrência é o cerne da maioria das irregularidades evidenciadas nos autos, podendo ser apontada como a fonte principal do dano ao erário apontado neste processo.
162	Apenas para recordar, o dano ao erário foi evidenciado no tópico I (parágrafo 79 e seguintes) desta, e foi provocado por uma sequência de erros, falhas e irregularidades, detalhadas no Quadro 1, retro, e que podem ser assim resumidas:
apesar de os estudos geotécnicos apresentarem necessidade de intervenções estruturais, a solução originalmente proposta (reconstrução/restaura) foi modificada para solução meramente funcional (CPA) sem a devida fundamentação técnica e com base apenas no custo financeiro;
as jazidas disponíveis na região não ofereciam o padrão de qualidade exigido para o material pétreo, na execução da CPA, segundo os ensaios constantes do próprio projeto e pesquisas realizadas posteriormente;
o cronograma físico-financeiro do empreendimento foi alterado, sem análise e aprovação das áreas competentes, e sem a formalização de termo aditivo, expondo o contrato a riscos adicionais;
após identificadas as falhas do projeto, foi adotada decisão que alteraria de forma ainda mais prejudicial a obra, retirando a camada que foi projetada para solucionar os problemas do trecho (CPA) e autorizando a execução parcial do objeto, liberando o trecho para o tráfego, sem a camada final prevista em projeto;
durante a fiscalização do Tribunal, identificaram-se trechos com trincamento precoce do pavimento, executados há cerca de 6 meses da visita da equipe de auditoria, quando a vida útil projetada era de 10 anos;
163	Como apontado ao final da análise referente ao item I (parágrafo 118) , desta, cabe constituição de processo apartado de Tomada de Contas Especial - TCE, arrolando como responsáveis solidários aqueles listados a seguir, com sua parcela de responsabilidade definida na Matriz de Responsabilização anexa.
Sr. Hermes Wiliam Bressanin (CPF XXX.928.158-XX) que, na qualidade de Coordenador de Projetos de infraestrutura/CGDESP/DPP (substituto) assinou declaração em 23/9/2010 (peça 63, p. 19) afirmando: "Informamos que todos os itens de projeto analisados por esta coordenação encontram-se em condições de aceitação." quando o projeto apresentava a substituição de uma solução estrutural por uma funcional (peça 20, p. 26-27) e o material pétreo indicado no próprio projeto não apresentava características adequadas à solução proposta (peça 35) ;
Sra. Thame de Castro Ribeiro Mello (CPF XXX.177.403-XX) que, na qualidade de Coordenadora Geral de Desenvolvimento e Projetos/DPP/DNIT, aprovou o projeto executivo para "Restauração de Rodovia - CREMA 2ª Etapa", por meio da Portaria 1.151, de 6/10/2010 (peça 9, p. 45) quando o projeto apresentava a substituição de uma solução estrutural por uma funcional (peça 20, p. 2627) e o material pétreo indicado no próprio projeto não apresentava características adequadas à solução proposta (peça 35) .
empresa Dynatest Engenharia Ltda. (CNPJ 32.116.154/0001-30) responsável pela elaboração do projeto executivo para restaura da BR-259/MG que, após os estudos geotécnicos indicarem a necessidade de intervenção nas camadas estruturantes de 88% do trecho (peça 20, p. 26-27) alterou para solução meramente funcional (CPA; peça 20, p. 34-36) e indicou, no mesmo projeto, material pétreo que não atendia às especificações técnicas exigidas para a execução da camada final - CPA (peça 15, p. 62-66) ;
	III.2.3 - Achado III.1.c - aprovação de projeto (Crema 2) que prevê o emprego de agregado graúdo (brita) que não atende às características geotécnicas (abrasão Los Angeles - peça 35) necessárias para executar a CPA;
164	Irregularidade que complementa aquela citada no item imediatamente anterior, razão pela qual devem ser arrolados os mesmos responsáveis já mencionados no item precedente.
	III.2.4 - Achado III.1 (desdobramento) - aprovação de revisão de projeto (Crema 2)  que autoriza a execução/medição/pagamento de serviço parcial, sem a CPA (que já era estruturalmente insuficiente para atender às demandas do pavimento) permitindo a execução das demais intervenções (peça 36, p. 154) com liberação do trecho para o tráfego, apesar de haver indicativo de que a solução do problema enfrentado no contrato seria proceder ao encerramento da avença (peça 15, p. 33) ;
165	Agindo como agravante dos apontamentos anteriores, além de substituir uma solução estrutural por uma estritamente funcional (inclui a CPA; peça 20, p. 34-36) e indicar um material pétreo que não atendia às especificações da solução  projetada (peça 15, p. 62-66) os responsáveis alteraram o projeto, já inviável, retirando a camada que supostamente teria a finalidade de reforço estrutural (retira a CPA, peça 64, p. 135) e autorizando a execução, medição e pagamento das demais camadas, liberando o tráfego da rodovia sem a camada final prevista em projeto.
166	Pela irregularidade, devem responder solidariamente aos responsáveis já listados no tópico III.2.2 acima, os responsáveis listados a seguir, com suas condutas e responsabilidades individualizadas na Matriz de Responsabilização anexa ao final desta.
Sr. Ricardo Luiz de Freitas (CPF: XXX.607.576-XX) que, na qualidade de Chefe de Serviço da Unidade Local do DNIT em Governador Valadares/MG, recebeu cópia da Nota Técnica 80/2014 (peça 15, p. 71) onde constavam orientações claras para notificação à projetista (Dynatest) sobre inconsistências do projeto executivo e listagem para pesquisa de outras possíveis fontes de materiais pétreos na região, não tendo demonstrado que adotou estas providências, ao contrário, propôs a adulteração do projeto, com a retirada da CPA e execução, medição e pagamento parcial da solução projetada (peça 9, p. 27-28 e peça 9, p. 41) , liberando o tráfego sem a execução da camada final prevista em projeto.
Sr. Fábio Pessoa da Silva Nunes (CPF: XXX.591.402-XX) que, na qualidade de Coordenador/CGMRR/DIR, validou o Parecer Técnico 02/2016 (peça 9, p. 30) encaminhando para aprovação documento que desconfigurava o projeto executivo para restauração da BR-259/MG, retirando a CPA e permitindo a execução/medição/pagamento por obra parcial;
Sr. Roberto Borges Furtado da Silva (CPF: XXX.589.751-XX) que, na qualidade de Coordenador-Geral de Manutenção e Restauração Rodoviária/DIR, aprovou o Parecer Técnico 02/2016 (peça 9, p. 30) documento que desconfigurava o projeto executivo para restauração da BR-259/MG, retirando a CPA e permitindo a execução/medição/pagamento por obra parcial;
Consórcio Alta - ECP (CNPJ: 18.265.324/0001-17) contratado para supervisão da obra, tinha conhecimento técnico suficiente (ou deveria ter) para saber que o projeto original já não atendia às demandas estruturais da rodovia e, tendo constatado que não havia disponibilidade de material pétreo adequado nas proximidades da obra para execução da CPA (peça 15, p. 73) deveria ter orientado o DNIT a seguir a sugestão de encerrar o contrato (peça 15, p. 33) mas optou por desconfigurar o contrato ainda mais, elaborando o relatório da 1ª Revisão de Projeto em Fase de Obras - RPFO, propondo a retirada da CPA e a execução/medição/pagamento por obra parcial (peça 9, p. 27-29) ciente de que não haveria disponibilidade de material pétreo adequado para execução da camada final do pavimento;
	III.2.5 - Achado III.2 - execução de serviços com qualidade deficiente, consubstanciada na detecção de trincas precoces no trecho, quando da visita da equipe de fiscalização, mesmo com obras executadas há cerca de 6 meses, quando o horizonte de projeto era de 10 anos (peça 37, p. 17) ;
167	Podendo ser considerada uma consequência de todas as irregularidades já discutidas nos tópicos acima, verificou-se a deterioração precoce do pavimento, com identificação de trincas precoces na pista de rolamento executada há cerca de seis meses, na época da visita da equipe de fiscalização ao trecho, quando o projeto previa a vida útil de 10 anos.
168	Especificamente para este apontamento devem ser arrolados os responsáveis listados a seguir, em solidariedade com os demais já citados nos tópicos precedentes e com suas condutas e irregularidades detalhadas na Matriz de Responsabilização anexa.
empresa Pavia Brasil Pavimentos e Vias S.A. (CNPJ 02.992.814/0001-85) contratada para execução das obras de restaura da BR-259/MG, detinha conhecimento técnico suficiente (ou deveria ter) para interpretar o projeto e identificar que a demanda da rodovia era estrutural e que a CPA não resolveria os problemas do trecho, bem como que o material pétreo constante do projeto não apresentava as características necessárias para execução da CPA, no entanto, decidiu executar projeto parcial (sem a CPA) tendo ciência de que o serviço executado não atenderia aos requisitos de qualidade, segurança e vida útil, especificados no projeto executivo, cujo horizonte de vida útil era de 10 anos;
Sr. Ricardo Luiz de Freitas (CPF: XXX.607.576-XX) que, na qualidade de fiscal do contrato, deixou de apontar as irregularidades nos serviços executados, não tendo identificado as trincas do pavimento, inclusive com filtragem de finos das camadas inferiores, faltando com o dever funcional de acompanhar a obra, apontar as irregularidades e exigir a correção das falhas ou, em situações que extrapolem sua alçada, informar aos seus superiores para providências.
Consórcio Alta - ECP (CNPJ: 18.265.324/0001-17) contratado para supervisão da obra, detinha conhecimento técnico (ou deveria ter) para avaliar que a realização das obras como propostas na 1ª RPFO geraria a fadiga precoce do pavimento, deixou de apontar as trincas precoces no pavimento, não tendo notificado a área competente do DNIT sobre as ocorrências e faltando com seu dever de assessorar as áreas técnicas da Autarquia na fiscalização e acompanhamento das obras.
	III.3 - responsabilidades em razão das irregularidades tratadas no Achado III.3 do Relatório de Fiscalização 106/2017 (peça 37) .
169	De acordo com a análise contida no item "II" (parágrafo 120 e seguintes) desta, trata-se de irregularidades que contemplaram falhas na condução/fiscalização do contrato 00 01111/2012, tendo ocorrido diversas modificações qualitativas e quantitativas nas obras e serviços contratados, sem que tenham sido providenciados os termos contratuais e aditivos para formalização, devendo ser ouvidos em audiência os seguintes responsáveis:
Sr. Ricardo Luiz de Freitas (CPF: XXX.607.576-XX) servidor do DNIT que, na qualidade de Chefe de Serviço da Unidade Local de Governador Valadares (MG) decidiu, em conjunto com o Superintendente Regional do DNIT/MG e outras autoridades (peça 80, p. 12-15) por uma diversidade de modificações qualitativas e quantitativas no Contrato 00 01111/2012, sem haver a análise das áreas técnicas competentes e sem a devida formalização por meio de aditivo contratual; e
Fabiano Martins Cunha (CPF: XXX.813.486-XX) servidor do DNIT que, na qualidade de Superintendente Regional da SREMG/DNIT, decidiu, em reunião realizada em 27/10/2017 (peça 80, p. 12-15) por uma diversidade de modificações qualitativas e quantitativas no Contrato 00 01111/2012, sem haver a análise das áreas técnicas competentes e sem a devida formalização por meio de aditivo contratual;
Sr. Edimarques Pereira Magalhães (CPF: XXX.335.465-XX) que, na qualidade de Coordenador-Geral de Desenvolvimento e Projetos (CGDESP) decidiu, em conjunto com o Superintendente Regional do DNIT/MG e outras autoridades (peça 80, p. 12)  por uma diversidade de modificações qualitativas e quantitativas no Contrato 00 01111/2012, sem haver a análise das áreas técnicas competentes e sem a devida formalização por meio de aditivo contratual;
Sr. Fábio Pessoa da Silva Nunes, na qualidade de Coordenador Geral de Manutenção e Restauração Rodoviária (CGMRR) decidiu, em conjunto com o Superintendente Regional do DNIT/MG e outras autoridades (peça 80, p. 12)  por uma diversidade de modificações qualitativas e quantitativas no Contrato 00 01111/2012, sem haver a análise das áreas técnicas competentes e sem a devida formalização por meio de aditivo contratual.
	IV. - Dos pressupostos da medida cautelar de suspensão de pagamentos do Contrato 1111/2012
	IV.1 - Contextualização 
170	Tendo como pano de fundo a gravidade das ocorrências verificadas em campo e a possibilidade de que a continuidade das obras pudesse agravar ainda mais o quadro e potencializar danos aos cofres públicos, esta unidade técnica (peça 47) propôs a determinação de medida cautelar de suspensão de pagamentos no bojo do Contrato 00 01111/2012, nos termos do art. 276 do RI/TCU.
171	Tal entendimento contou com a anuência do dirigente da unidade técnica (peça 49) e foi confirmado pelo Despacho do Ministro Relator, André Luís de Carvalho (peça 50) com determinação para oitiva do DNIT e das empresas envolvidas: projetista (Dynatest) , executora (Pavia Brasil) e supervisora das obras (Consórcio Alta ECP) .
172	Ao analisar as informações trazidas em oitiva, a instrução datada de 30/1/2018 (peça 71) entendeu que as evidências trazidas aos autos agravavam o quadro já identificado pela equipe de fiscalização e propôs que a revogação da medida cautelar ficasse condicionada à apresentação de estudos mais aprofundados por parte do DNIT, de forma a apresentar medidas efetivas para resguardo do erário, com análise das reais necessidades da rodovia, inclusive com ensaios dos materiais a serem empregados.
173	Mais uma vez, o entendimento foi seguido pelo dirigente da unidade técnica (peça 73) e pelo Ministro Relator, resultando na emissão do Acórdão 318/2018-TCU-Plenário, com as determinações já repisadas nos itens precedentes desta análise.
174	Assim, resta analisar se, a partir das informações trazidas pelo DNIT nesta fase processual, ainda permanecem presentes os pressupostos da plausibilidade jurídica do direito (fumus boni iuris) , bem como do perigo na demora (periculum in mora) para efeito de manutenção, ou não, da medida cautelar adotada nos presentes autos.
	IV.2 - Fumus boni iuris 
175	Conforme análise levada a efeito para o item "I" (parágrafo 27 e seguintes) desta, as inconsistências do projeto não foram sanadas, permanecem as irregularidades relativas à deficiência estrutural do pavimento executado e sobram dúvidas quanto à suficiência dos levantamentos de campo e a confiabilidade das análises apresentadas pelo DNIT nesta fase processual.
176	Além disso, o mesmo item de análise aponta a ocorrência de dano ao erário, de forma resumida, decorrente da seguinte sequência de erros, falhas e irregularidades:
apesar de os estudos geotécnicos apresentarem necessidade de intervenções estruturais, a solução originalmente proposta (reconstrução/restaura) foi modificada para solução meramente funcional (CPA) sem a devida fundamentação técnica e com base apenas no custo financeiro;
as jazidas disponíveis na região não ofereciam o padrão de qualidade exigido para o material pétreo, na execução da CPA, segundo os ensaios constantes do próprio projeto e pesquisas realizadas posteriormente;
o cronograma físico-financeiro do empreendimento foi alterado, sem análise e aprovação das áreas competentes, e sem a formalização de termo aditivo, expondo o contrato a riscos adicionais;
após identificadas as falhas do projeto, foi adotada decisão que alteraria de forma ainda mais prejudicial a obra, retirando a camada que foi projetada para solucionar os problemas do trecho (CPA) e autorizando a execução parcial do objeto, liberando o trecho para o tráfego, sem a camada final prevista em projeto;
durante a fiscalização do Tribunal, identificaram-se trechos com trincamento precoce do pavimento, executado há cerca de 6 meses da visita da equipe de auditoria, quando a vida útil projetada era de 10 anos;
177	O que se confirmou, de fato, é que as obras realizadas ao amparo do Contrato 00 01111/2012 não contribuíram para resolver os problemas estruturais da BR-259/MG e que parte dos serviços realizados terão que ser removidos para intervenção nas camadas de sustentação do pavimento (base e sub-base) do trecho analisado, configurando dano ao erário.
178	Também foram confirmadas irregularidades no caso analisado no item "II" (parágrafo 120 e seguintes) desta, onde ficou evidenciado que uma série de modificações foi promovida no Contrato 00 01111/2012 (peça 80, p. 12-15) sem a devida formalização. As alterações foram efetivadas por meio de acordo entre as partes, sem análise das áreas técnicas competentes e sem a fundamentação técnica adequada. 
179	Desta forma, o entendimento é no sentido de que permanecem os pressupostos da plausibilidade jurídica que fundamentaram a adoção da medida cautelar de suspensão de pagamentos do Contrato 00 01111/2012.
	IV.3 - Periculum in mora 
180	Nos termos de extrato de consulta retirada do Sistema Integrado de Administração de Contratos do DNIT (Siac/DNIT) o prazo final de vigência para o Contrato 00 01111/2012 foi fixado em 6/1/2018, não havendo registro de aditivos contratuais que postergassem tal prazo, visto que o campo identificado como "Nº de Dias Prorrogados" apresenta valor zerado (peça 85, p. 3) .
181	Tal informação pode ser confirmada pelo histórico de medições (peça 85, p. 5-6) demonstrando que a última medição ocorreu em 1/1/2018, data de término da vigência contratual.
182	No entanto, informações atualizadas no Ofício 51565/2020/CGMRR/DIR/DNIT SEDE, datado de 7/5/2020 (peça 86, p. 68) dão conta de valores ainda bloqueados no processamento das medições 59 e 60 do mesmo contrato.
183	Como há indícios de dano ao erário e da necessidade de ressarcir, inclusive em valores bem superiores àqueles bloqueados pelas áreas administrativas do DNIT, a revogação da medida cautelar poderia permitir a evasão desses valores e dificultar o ressarcimento ao erário, caso seja comprovado o débito em sede de TCE.
	IV.4 - Conclusão parcial - pressupostos da cautelar 
184	Inicialmente, cabe rememorar que o item 9.1. do Acórdão 318/2018 condicionou a revogação da medida cautelar ao cumprimento das providências necessárias ao efetivo resguardo do erário, segue trecho extraído:
9.1. manter a cautelar suspensiva proferida em 20/10/2017, sem prejuízo de esclarecer ao Departamento Nacional de Infraestrutura e Transporte que a revogação dessa medida deve ficar condicionada ao cumprimento das providências necessárias ao efetivo resguardo do erário, a exemplo do efetivo cumprimento das seguintes medidas:
9.1.1. apresentação de estudos e de documentos, no prazo de 60 (sessenta) dias, com o intuito de demonstrar o afastamento do risco de dano ao erário, a partir das análises sobre as reais necessidades do pavimento com a apresentação de solução aderente aos resultados dos estudos, aí incluídas a disponibilidade e as características dos materiais e equipamentos necessários para colocar em prática a solução proposta;
9.1.2. disponibilização, no prazo de 30 (trinta) dias, de documentos com o intuito de demonstrar a formalização das decisões tomadas na Ata de Reunião de 27/10/2017 (Peça 65, fl. 10) , aí incluída a cópia dos termos aditivos, além dos demais documentos e análises fundamentadores da referida decisão;
185	De acordo com as análises efetuadas para os itens "I" e "II" desta, o DNIT apresentou informações que corroboram com as constatações do Relatório de Fiscalização 106/2017 (peça 37) e as análises subsequentes, deixando claro que não foram adotadas medidas suficientes para afastar, por completo, as irregularidades que fundamentaram a adoção da medida cautelar em exame.
186	De forma complementar, foi encaminhado email ao Controle Interno do DNIT (peça 86) e obtidas informações atualizadas sobre a situação do contrato em discussão, bem como sobre novas contratações colocadas em prática pela Autarquia, no sentido de promover a restaura e conservação do trecho rodoviário avaliado nestes autos.
187	Segundo a Unidade Local de Governador Valadares (peça 86, p. 62) a BR-259/MG está coberta pelos Contratos UT6-103/2019 5539309 - km 0,0 ao 85,0 (minuta à peça 86, p. 39) e UT6-1056/2018 5539342 - km 85,0 ao 172,8 (minuta à peça 86, p. 51) ; enquanto a BR-474/MG teria sido transferida à responsabilidade da Unidade Local de Caratinga/MG, que apresentou informações sobre andamento de contratações para manutenção do trecho (peça 86, p. 65) .
188	Também com base na informação prestada conforme parágrafos precedentes, a Autarquia informa que não foram efetivados os processos de pagamento das medições 59 e 60 do Contrato 1111/2012, em razão do Acórdão 318/2018-TCU-Plenário, que determinou a suspensão de pagamentos no já mencionado contrato.
189	Em consulta ao extrato de medições do contrato em tela (peça 85, p. 6) é possível observar que o valor líquido da medição de número 59 é de R$ 408.442,51 e a de número 60 representa a soma de R$ 121.869,14 resultando na soma total de R$ 530.311,65.
190	Caso os débitos sejam confirmados na TCE sugerida na análise do item I (parágrafo 118) desta, o valor a ser ressarcido seria da ordem de R$ 15.117.992,48, conforme Tabela 3, retro.
191	Assim, o entendimento é no sentido de que a medida cautelar de suspensão de pagamentos no bojo do Contrato 00 01111/2012 poderá ser mantida, até que a TCE seja julgada no mérito e, sendo afastado o débito, os valores seriam devolvidos aos beneficiários, caso contrário, julgadas irregulares as contas e confirmado o dever de ressarcir, tais valores seriam utilizados para amortizar o dano ao erário.
	CONCLUSÃO 
192	Conforme anunciado ao final do campo Histórico, esta instrução tem a finalidade de analisar as informações trazidas aos autos pelo DNIT, de forma a avaliar sua aderência às determinações exaradas do Acórdão 318/2018-TCU-Plenário e a suficiência dos esclarecimentos prestados, contemplando as seguintes determinações: 
	9.1. manter a cautelar suspensiva proferida em 20/10/2017, sem prejuízo de esclarecer ao Departamento Nacional de Infraestrutura e Transporte que a revogação dessa medida deve ficar condicionada ao cumprimento das providências necessárias ao efetivo resguardo do erário, a exemplo do efetivo cumprimento das seguintes medidas:
	9.1.1. apresentação de estudos e de documentos, no prazo de 60 (sessenta) dias, com o intuito de demonstrar o afastamento do risco de dano ao erário, a partir das análises sobre as reais necessidades do pavimento com a apresentação de solução aderente aos resultados dos estudos, aí incluídas a disponibilidade e as características dos materiais e equipamentos necessários para colocar em prática a solução proposta;
	9.1.2. disponibilização, no prazo de 30 (trinta) dias, de documentos com o intuito de demonstrar a formalização das decisões tomadas na Ata de Reunião de 27/10/2017 (Peça 65, fl. 10) , aí incluída a cópia dos termos aditivos, além dos demais documentos e análises fundamentadores da referida decisão;
	9.2. determinar que, por intermédio de prévio parecer submetido ao Ministro-Relator, a unidade técnica promova a audiência dos correspondentes gestores públicos e a oitiva das empresas contratadas para que apresentem as suas razões de justificativa em relação a todas as falhas detectadas no presente feito; e
	9.3. determinar que a unidade técnica envie a cópia deste Acórdão, acompanhado do Relatório e do Voto que o fundamenta, além de cópia da Peça 71 destes autos, ao Departamento Nacional de Infraestrutura e Transporte para facilitar a sua manifestação nestes autos.
193	No tocante ao item 9.1.1 do referido Acórdão, as informações trazidas aos autos pelo DNIT não foram capazes de afastar o risco do dano ao erário, ao contrário, demonstraram já estar caracterizado tal dano, resultando no entendimento pela instauração de processo apartado de Tomada de Contas Especial, na forma do art. 47 da Lei 8.443 de 16 de julho de 1992 c/c art. 252 do Regimento Interno do TCU, com foco na apuração dos fatos, identificação dos responsáveis, quantificação do dano e demais providências tendentes ao ressarcimento ao erário, tendo como referência os valores demonstrados na Tabela 3, retro, incluindo os responsáveis listados nos itens III.2.2 a III.2.5, desta, amparados nos seguintes apontamentos: (item "I" desta, parágrafo 27 e seguintes) .
deficiência do projeto executivo para as obras do Crema 2, na BR-259/MG, demonstrando que os estudos geotécnicos apontavam para a necessidade de reciclagem/reconstrução de 88% do trecho analisado (peça 20, p. 24-32) e que reunião entre os servidores do DNIT e a projetista Dynatest (peça 34, p. 34-40 e peça 15, p. 61) resultou no abandono das soluções tecnicamente embasadas, para adotar apenas intervenções de caráter funcional (CPA) fundamentada apenas em questões relacionadas ao custo financeiro das obras, porém, mantendo o horizonte do projeto de 10 anos;
evidenciado que a Especificação de Serviço DNER-ES 386/99, norma que trata da utilização de CPA, determina que o Índice de Abrasão Los Angeles para o material pétreo a ser utilizado deve estar abaixo de 30%, enquanto o ensaio existente no projeto (peça 35) apresentou valor de 39,8%;
responsável pela Unidade Local de Governador Valadares/MG, Sr. Ricardo Luiz de Freitas, expediu o Memorando 209/2013 - U.L.-GV (peça 9, p. 39) , solicitando a alteração no cronograma físico-financeiro da obra e invertendo a lógica do programa, ou seja, realizando obras de conservação nos primeiros dois anos do contrato e transferindo as obras de restaura para o final da avença e, mesmo não contando com análise e/ou aprovação de instâncias superiores, o cronograma foi alterado;
antes de dar início às obras de restaura, a construtora e a empresa supervisora comunicaram ao DNIT sobre problemas com as especificações técnicas do material pétreo disponível na região e, mediante reunião entre as partes em 24/4/2014, decidiu-se pela adulteração do projeto, suspendendo a execução da CPA e permitindo a execução, medição e pagamento por obra parcial, liberando o trecho para o tráfego sem a execução da camada final do pavimento, prevista em projeto, o que foi materializado na 1ª RPFO (peça 15, p. 3-32) ;
a equipe de fiscalização do Tribunal visitou o trecho dentro de um período de seis meses da execução dos serviços e identificou trechos com trincas precoces, quando o horizonte de vida útil do projeto era de 10 anos. Posteriormente, o DNIT afirmou que 47,91% do trecho executado ainda apresenta necessidade de intervenção nas camadas de sustentação, situação que levará à perda dos serviços realizados, já que devem ser removidos para a intervenção estrutural (base e sub-base) (peça 82, p. 22) .
194	Da mesma forma, a resposta ao item 9.1.2 do mesmo Decisum apenas confirmou a irregularidade apontada pela equipe de fiscalização, atestando que as diversas alterações promovidas no bojo do Contrato 00 01111/2012 não contaram com a análise adequada das áreas técnicas competentes e foram efetivadas sem a devida formalização mediante termos aditivos exigidos pelo o art. 65 da Lei 8.666/1993.
195	Como não há relação direta entre esta irregularidade e o dano ao erário que justificou o entendimento pela constituição de processo de TCE, é cabível a audiência dos responsáveis listados no item III.3, desta (parágrafo 168 e seguintes) .
196	Em atendimento ao item 9.2 do Acórdão já identificado e, optando-se pela constituição de processo apartado de TCE, propõe-se a citação solidária daqueles envolvidos nas irregularidades que contribuíram para o dano ao erário a ser ressarcido, sendo arrolados os responsáveis listados nos itens III.2.2 a III.2.5, desta, com os valores apresentados na Tabela 3, retro (parágrafo 161 e seguintes) .
197	Cabe, ainda, acatar as razões de justificativa do DNIT quanto à falta de atualização do projeto executivo, tratada no parágrafo 152 e seguintes, desta, e chamar em audiência os responsáveis por alterações qualitativas e quantitativas no mesmo projeto executivo, sem a formalização do correspondente aditivo contratual, conforme item III.3 (parágrafo 168 e seguintes) .
198	Quanto à medida cautelar de suspensão de pagamentos, adotada pelo Relator no Despacho de 20/10/2017 (peça 50) e mantida pelo Acórdão 318/2018-TCU-Plenário, cabe manter a cautelar até que a TCE a ser instaurada seja julgada no mérito, ocasião em que os valores bloqueados poderão ser utilizados para amortizar eventuais débitos apurados e/ou poderão ser devolvidos aos beneficiários (parágrafo 183 e seguintes) .
	PROPOSTA DE ENCAMINHAMENTO 
199	Diante do exposto, submetemos os autos à consideração superior propondo:
	a) com fundamento no art. 276, caput, do Regimento Interno do TCU, manter a medida cautelar de suspensão de pagamentos, determinada pelo Ministro Relator, André Luis de Carvalho (peça 50) e confirmada pelo Acórdão 318/2018-TCU-Plenário, diante da existência de valores bloqueados pelo DNIT e diante de indícios de dano ao erário no bojo Contrato 00 01111/2012, a serem analisados em processo de TC;
	b) com fundamento no art. 47, parágrafo único, da Lei 8.443/1992 c/c o art. 252 do Regimento Interno do TCU e Instrução Normativa TCU-71/2012, determinar a constituição de processo apartado de Tomada de Contas Especial - TCE, para a correta apuração dos fatos, identificação dos responsáveis, quantificação do dano e demais providências tendentes ao ressarcimento ao erário, diante de indícios de dano ao erário causado por aprovação de projeto deficiente, alterações de projeto sem fundamentação técnica adequada e serviços executados que não atenderam aos padrões de qualidade, durabilidade e vida útil, previstos no projeto que fundamentou o Contrato 00 01111/2012, incluindo, mas não se limitando, aos responsáveis solidários abaixo, que devem ser citados pelo valor expresso na Tabela 3, retro (R$  15.117.992,48) com data base da última medição do aludido contrato (set/2017) :
b.1) Sr. Nilton de Britto (CPF XXX.470.121-XX) que, na qualidade de coordenador da CGDESP/DNIT, decidiu pela alteração do projeto executivo do Crema 2ª Etapa para a BR-259/MG e determinou o prazo de trinta dias para que nova solução fosse apresentada (peça 63, p. 20) tendo a decisão desconsiderado os estudos preliminares do projeto, que apontavam para necessidade de intervenção estrutural no referido trecho rodoviário, e focando unicamente na questão do custo por quilômetro (R$/km) ;
b.2) Sr. Hermes Wiliam Bressanin (CPF XXX.928.158-XX) que, na qualidade de Coordenador de Projetos de infraestrutura/CGDESP/DPP (substituto) assinou declaração em 23/9/2010 (peça 63, p. 19) afirmando: "Informamos que todos os itens de projeto analisados por esta coordenação encontram-se em condições de aceitação." quando o projeto apresentava a substituição de uma solução estrutural por uma funcional, contrariando os estudos geotécnicos do projeto (peça 20, p. 26-27) e o material pétreo indicado no próprio projeto não apresentava características adequadas à solução proposta (peça 35) ;
b.3) Sra. Thame de Castro Ribeiro Mello (CPF XXX.177.403-XX) que, na qualidade de Coordenadora Geral de Desenvolvimento e Projetos/DPP/DNIT, aprovou o projeto executivo para "Restauração de Rodovia - CREMA 2ª Etapa", por meio da Portaria 1.151, de 6/10/2010 (peça 9, p. 45) quando o projeto apresentava a substituição de uma solução estrutural por uma funcional, contrariando os estudos geotécnicos do projeto (peça 20, p. 2627) e o material pétreo indicado no próprio projeto não apresentava características adequadas à solução proposta (peça 35) ;
b.4) empresa Dynatest Engenharia Ltda. (CNPJ 32.116.154/0001-30) responsável pela elaboração do projeto executivo para restaura da BR-259/MG que, após os estudos geotécnicos indicarem a necessidade de intervenção nas camadas estruturantes de cerca de 80% do trecho (peça 20, p. 26-27) alterou para solução meramente funcional (CPA; peça 20, p. 34-36) e indicou, no mesmo projeto, material pétreo que não atendia às especificações técnicas exigidas para a execução da camada final do pavimento - CPA (peça 15, p. 62-66) ;
b.5) Sr. Ricardo Luiz de Freitas (CPF: XXX.607.576-XX) que, na qualidade de Chefe de Serviço da Unidade Local do DNIT em Governador Valadares/MG, recebeu cópia da Nota Técnica 80/2014 (peça 15, p. 71) onde constavam orientações claras para notificação à projetista (Dynatest) sobre inconsistências do projeto executivo e listagem para pesquisa de outras possíveis fontes de materiais pétreos na região, não tendo demonstrado que adotou estas providências, ao contrário, propôs a modificação do projeto, com a retirada da CPA e execução/medição/pagamento parcial da solução projetada (peça 9, p. 27-28 e peça 9, p. 41) , liberando o tráfego sem a execução da camada final prevista em projeto. Na qualidade de fiscal do contrato, deixou de apontar os trechos que apresentaram trincas precoces, faltando com o dever funcional de exigir a correção das falhas e/ou acionar seus superiores, quando as situações ultrapassaram sua alçada;
b.6) Sr. Roberto Borges Furtado da Silva (CPF: XXX.589.751-XX) que, na qualidade de Coordenador/CGMRR/DIR, validou o Parecer Técnico 02/2016 (peça 9, p. 30) encaminhando para aprovação documento que desconfigurava o projeto executivo para restauração da BR-259/MG, retirando a CPA e permitindo a execução/medição/pagamento por obra parcial;
b.7) Sr. Fábio Pessoa da Silva Nunes (CPF: XXX.591.402-XX) que, na qualidade de Coordenador-Geral de Manutenção e Restauração Rodoviária/DIR, aprovou o Parecer Técnico 02/2016 (peça 9, p. 30) documento que desconfigurava o projeto executivo para restauração da BR-259/MG, retirando a CPA e permitindo a execução/medição/pagamento por obra parcial;
b.8) Consórcio Alta - ECP (CNPJ: 18.265.324/0001-17) contratado para supervisão da obra, tinha conhecimento técnico suficiente (ou deveria ter) para saber que o projeto original já não atendia às demandas estruturais da rodovia e, tendo constatado que não havia disponibilidade de material pétreo adequado nas proximidades da obra para execução da CPA (peça 15, p. 73) deveria ter orientado o DNIT a seguir a sugestão de encerrar o contrato (peça 15, p. 33) mas optou por desconfigurar o contrato ainda mais, elaborando o relatório da 1ª Revisão de Projeto em Fase de Obras - RPFO, propondo a retirada da CPA e a execução/medição/pagamento por obra parcial (peça 9, p. 27-29) ciente de que não haveria disponibilidade de material pétreo para execução da camada final prevista em projeto. Durante a execução dos serviços, deixou de alertar o DNIT sobre as trincas precoces em alguns trechos executados há menos de um ano, adotando providências apenas após a visita da equipe de auditoria do Tribunal;
	c) com fundamento no art. 10, § 1º, da Lei 8.443/1992 c/c o art. 157, caput, do Regimento Interno do TCU, promover a audiência do Sr. Ricardo Luiz de Freitas (CPF: XXX.607.576-XX) na qualidade de Chefe da U.L. Gov. Valadares/MG;  Sr. Fábio Pessoa da Silva Nunes (CPF: XXX.591.402-XX) na qualidade de Coordenador-Geral de Manutenção e Restauração Rodoviária/DIR;  Sr. Edimarques Pereira Magalhães (CPF: XXX.335.465-XX) na qualidade de Coordenador-Geral de Desenvolvimento e Projetos (CGDESP) e do Sr. Fabiano Martins Cunha (CPF: XXX.813.486-XX) na qualidade de Superintendente Regional do DNIT/MG, por alterações quantitativas e qualitativas, realizadas no bojo do Contrato 00 01111/2012, sem a análise adequada das áreas técnicas competentes e sem a devida formalização das alterações por meio de termos aditivos, em afronta aos arts. 60, parágrafo único e 66, caput, da Lei 8.666/1993;"
3.	Todavia, com a anuência do secretário (Peça 91) , o diretor da Seinfra-Rodovia-Aviação teria discordado da referida proposta do auditor federal em face aí, especialmente, da cogitada indefinição no valor do débito a ser apurado, tendo consignado, para tanto, o seu parecer à Peça 90 no seguinte sentido:
" (...) EXAME TÉCNICO
12	Este Exame Técnico está dividido em duas partes de forma a facilitar o entendimento dos indícios de irregularidade apontados no Relatório de Fiscalização 106/2017 (peça 37) e das ponderações às conclusões e à proposta de encaminhamento constante da peça que antecede este pronunciamento.
13	Nesse sentido, apresenta-se, primeiramente, síntese dos principais eventos que permearam a realização das obras objeto do Contrato 00-1111/2012, abordando aspectos relativos à aprovação do projeto executivo de engenharia, às intervenções realizadas no segmento depois da elaboração desse projeto e antes do início das obras do Crema 2ª Etapa e os serviços realizados no âmbito do Contrato 001111/2012.
14	Depois disso, apresentam-se avaliações e reparos às conclusões e à proposta de encaminhamento constantes da instrução que antecede este pronunciamento, considerando a mesma distribuição de temas adotada na referida instrução.
	I Eventos relevantes que permearam a realização das obras objeto do Contrato 00-1111/2012.
	I.1 Aprovação do projeto executivo que fundamentou a realização das obras relativas ao Contrato 001111/2012.
15	O projeto executivo que fundamentou a realização das obras relativas ao Contrato 001111/2012 foi elaborado pela empresa Dynatest Engenharia Ltda., conforme Contrato PP183/2008-00.                       
15.1	Essa avença teve como objeto a elaboração do projeto executivo - Crema 2ª Etapa da BR259/MG - km 0,0 ao km 130,1 e da BR-470/MG - km 0,0 ao km 30,9 (peça 9, p. 2) ;
15.2	Para tanto, a Dynatest realizou em 2009 os estudos de campo (tráfego, geotécnicos e deflectométricos) de modo a fundamentar a definição das soluções de engenharia (peça 63, p. 18) . Os estudos deflectométricos resultaram em valores deflexão relativamente altos (atingindo valores acima de 150 x 101 mm) o que teria contrastado com as condições funcionais do pavimento verificadas in loco. Isso porque, conforme o DNIT, em que pese restar configurada a presença generalizada de trincas e fissuras, não se visualizavam deformações plásticas significativas no pavimento (por exemplo, trilhas de roda) (peça 63, p. 2, 21) .
15.3	Tomando por base os resultados desses estudos e o disposto nos normativos técnicos do DNIT comumente adotados para elaboração de projetos Crema 2ª Etapa (DNER-PRO 11/79 e  DNERPRO 269/94) , no início de 2010 a Dynatest apresentou versão preliminar do projeto que contemplava, para vida útil de dez anos, soluções de reconstrução generalizada do pavimento. Essas soluções culminavam em orçamento, à época, com valor superior a R$ 1,17 milhão/km (peça 63, p. 2, 20, peça 84, p. 16) . 
15.4	Considerando que esse orçamento preliminar superava os limites financeiros então estabelecidos pelo DNIT para intervenções do tipo Crema 2ª Etapa (R$ 550 mil/km) , os gestores da Coordenação-Geral de Desenvolvimento e Projetos - CGDESP/DNIT determinaram que tais soluções de engenharia fossem revistas de maneira a enquadrar o projeto nas 'restrições orçamentárias estabelecidas e que fosse consistente' (peça 63, p. 3) . Em outras palavras, solicitaram que fossem estudadas soluções técnicas alternativas de menor custo e que atendessem as demandas técnicas do pavimento. 
15.5	Nesse contexto, consideraram o fato de que as altas deflexões verificadas em campo não estavam acompanhadas de 'deformações plásticas que pudessem caracterizar insuficiência técnica' (peça 63, p. 2) ; que o pavimento estava suportando o tráfego há pelo menos doze anos e ainda matinha condições de trafegabilidade razoáveis (peça 63, p. 2, 21) ; e que o tráfego na rodovia estaria limitado pela presença de ponte metálica nas imediações de Aimorés/MG que suportava no máximo 20 t (peça 63, p. 21) , fato que limitaria temporariamente o crescimento do número N (fator que representa as solicitações do tráfego) .
15.6	De maneira a atender à decisão da CGDESP/DNIT, a Dynatest reviu as soluções de projeto adotando premissas técnicas alternativas que teriam como fundamento principal o emprego de camada de revestimento 'muito flexível, com asfalto de elevada recuperação elástica' (peça 63, p. 4) .
15.7	No entendimento da projetista, o emprego desse tipo de revestimento seria adequado às condições estruturais das BR-259/MG e BR-470/MG (pavimentos com altas deflexões, mas sem deformações plásticas significativas) , pois a estrutura em questão demandaria solução técnica que 'minimizasse as solicitações de tração na flexão e tivesse como resultante as deformações elásticas por compressão. Além disso, o emprego de revestimentos dessa natureza com elevado volume de vazios possibilita a drenagem superficial com eficiência e impede a penetração das águas pluviais nos pavimentos existentes e o consequente 'bombeamento de finos' sob a ação do tráfego, garantindo dessa forma a estabilidade estrutural das camadas da infraestrutura'.
15.8	Conforme a projetista, essa técnica teria sido utilizada com sucesso na rodovia RJ-122 e em segmentos de rodovias concessionadas, por exemplo nas marginais da Via Dutra e na BR-277/PR (peça 63, p. 4) . Inclusive, conforme a Dynatest, a definição do pavimento da RJ-122 teria sido validada por meio de dimensionamento usando método empírico mecanístico (peça 63, p. 7) .
15.9	No caso das BR-259/MG e BR-470/MG, a solução alternativa engendrada pela projetista para proporcionar um revestimento/reforço 'muito flexível, com asfalto de elevada recuperação elástica' foi a adoção de camada de rolamento com 5,0 cm de CPA (produzida com ligante asfáltico com polímero) , associada à prévia execução de fresagem, recomposição de CBUQ e aplicação de micro revestimento (impermeabilização da plataforma) , além de correções localizadas na infraestrutura do pavimento (peça 82, p. 17) .
15.10	Com essa solução alternativa, que, conforme a Dynatest, seria tecnicamente adequada às condições do pavimento das BR-259/MG e BR-470/MG, o custo do projeto foi reduzido de R$ 1,17 milhão/km para R$ 670 mil/km, ainda assim superior ao limite orçamentário do Crema 2ª Etapa de R$ 550 mil/km (valores de março/2010) (peça 63, p. 19) .
15.11	Apesar disso, em 2010 o DNIT aprovou o projeto por entender que não haveria 'mais como reduzir o orçamento da obra sem sacrificar as soluções e a vida útil do pavimento' (peça 63, p. 19) .
15.12	O documento que formalizou a aprovação do referido projeto (Portaria-DNIT 1151/2010) consta da peça 9, p. 4.
	I.2 Intervenções realizadas na BR-259/MG depois da aprovação do projeto Crema 2ª Etapa (Portaria-DNIT 1151/2010) e antes das obras objeto do Contrato 00-1111/2012.
16	O Contrato 00-1111/2012 foi firmado entre o DNIT e a empresa Pavia Brasil Pavimentos e Vias S/A em 31/12/2012 (peça 8, p. 10) , com isso os serviços objeto dessa avença tiveram seu início efetivo em 4/2/2013 (peça 36, p. 11) , ou seja, mais de dois anos depois da aprovação do respectivo projeto de engenharia, que ocorreu em 6/10/2010 (peça 9, p. 4) . 
17	Ocorre que nesse interregno o DNIT firmou com o Consórcio Pavotec/Empa o Contrato 000525/2010, cujo objeto contemplou serviços de manutenção (Crema 1ª Etapa) da BR259/MG - km 0,0 ao km 168,4, os quais foram iniciados em 23/8/2010 e finalizados em 21/8/2012, com custo médio de R$ 63 mil/km.faixa.ano - valores de 2009 (peça 34) .
18	Dessa forma, verifica-se que, depois de concluído o projeto de engenharia do Crema 2ª Etapa e antes do início das obras relativas ao Contrato 00-1111/2012, a rodovia BR-259/MG recebeu intervenções que alteraram as condições funcionais de parte do trecho abarcado por essa avença. 
19	Não obstante, as condições funcionais originais (representadas nos ensaios de campo realizados em 2009) fundamentaram as soluções de engenharia estabelecidas em projeto do Crema 2ª Etapa. Desse modo, seria esperado que antes do início das obras relativas ao Contrato 001111/2012 o projeto de engenharia do Crema 2ª Etapa recebesse atualização, para, pelo menos, levar em conta as novas condições funcionais do segmento.
20	Todavia, conforme o próprio DNIT (peça 31, p. 8-9 e peça 33, p. 8) , essa atualização de projeto não foi, à época, procedida. Vale ressaltar, no entanto, que, antes da licitação das obras do Crema 2ª Etapa, o projeto de engenharia recebeu alterações em atendimento a apontamentos deste TCU relatados no âmbito da Fiscalização 426/2011 - TC 008.979/2011, que tratou de auditoria realizada no Programa Crema 2ª Etapa, como um todo (peça 9, p. 8) . Saliente-se, contudo, que tais alterações não guardaram relação direta com a atualização requerida em função de possíveis modificações das condições funcionais da BR-259/MG.
20.1	Ainda a respeito da Fiscalização 426/2011, cabe registro o disposto nos itens 9.1.1, 9.1.3 e 9.1.4 do Acórdão 507/2012-TCU-Plenário - Relator: Ministro José Múcio Monteiro, que trata de embargos de declaração contra o Acórdão 3260/2011-TCU-Plenário - Relator: Ministro José Múcio Monteiro:
Acórdão 507/2012-TCU-Plenário
9.1. conhecer dos embargos de declaração, para, no mérito, acolhê-los, com efeitos infringentes, no sentido de promover as seguintes alterações no Acórdão 3260/2011-TCU-Plenário:
9.1.1 tornar insubsistentes os itens 9.1.7 e 9.1.8;
 (...) 
9.1.3 acrescentar o item 9.4 ao acórdão, com recomendações ao Dnit, conforme a seguir:
'9.4. recomendar ao Dnit, que:
9.4.1 proceda, nos casos que julgar necessário, antes de licitar obras no âmbito do Crema 2ª Etapa (contratos de restauração e manutenção) , à revisão de projetos e respectivos orçamentos base que estejam fundamentados em levantamentos de campo das condições estruturais do pavimento desatualizados ou que não tenham considerado as contribuições relativas às eventuais intervenções realizadas no pavimento após a conclusão desses levantamentos;
9.4.2 proceda, nos casos que julgar necessário, antes de licitar obras no âmbito do Crema 2ª Etapa (contratos de restauração e manutenção) , aos ajustes nos projetos e respectivos orçamentos base, de forma a corrigir eventual aumento das trincas (FC1, FC2, FC3 e panelas) ocorrido após a conclusão dos levantamentos das condições funcionais do pavimento;'
Acórdão 3260/2011-TCU-Plenário
9.1.7. se abstenha de licitar obras no âmbito do CREMA 2ª Etapa (contratos de restauração e manutenção) com base em projetos fundamentados em levantamentos de campo das condições estruturais do pavimento realizados há mais de dois anos ou que não tenham considerado as contribuições relativas às eventuais intervenções realizadas no pavimento após a conclusão dos levantamentos de campo efetuados originalmente para alicerçar o desenvolvimento dos projetos;
9.1.8. reavalie, após inspeção em campo, antes da publicação dos editais de licitação, a ocorrência de eventual evolução das trincas (FC1, FC2, FC3 e panelas) , de modo que tanto o projeto quanto o respectivo orçamento base reflitam de modo fidedigno as atuais condições funcionais do pavimento a ser restaurado;
21	Dos comandos constantes do Acórdão 507/2012-TCU-Plenário, verifica-se que o Tribunal decidiu por bem rever a determinação contida no Acórdão 3260/2011-TCU-Plenário quanto a  obrigatoriedade de o DNIT proceder atualização dos projetos relativos ao Programa Crema 2ª Etapa, no que se refere às eventuais intervenções realizadas no pavimento após a conclusão dos levantamentos técnicos que embasam as soluções previstas nos respectivos projetos. Vale transcrever parte do Voto que fundamentou o Acórdão 507/2012-TCU-Plenário, de maneira a explicitar os motivos que levaram o Tribunal alterar seu entendimento:
5. Quanto aos itens 9.1.7 e 9.1.8, cujas determinações visam evitar a utilização no programa de projetos básicos deficientes e desatualizados, tornando-os mais próximos à necessidade dos pavimentos a serem recuperados, é bom dizer que foram pautados por respostas oferecidas pelo próprio Dnit à auditoria, conforme consignado no relatório de fiscalização.
6. No curso dos trabalhos, o Dnit sugeriu o prazo de dois anos para a aceitação dos levantamentos de campo realizados para as definições das soluções de engenharia adotadas pelos projetos do programa a serem licitados (item 9.1.7) e identificou a possibilidade de desatualização do inventário da superfície do pavimento com a variação das trincas do pavimento, em razão do tráfego da rodovia (item 9.1.8) .
7. Do teor dos presentes embargos, fica evidente a mudança de posição da autarquia quanto às situações e critérios técnicos que definiram as determinações contidas nesses itens.
8. Diferentemente do alegado, não existe conflito entre tais comandos, que tratam de levantamentos de campo com finalidades distintas. Também não se verifica situação obscura nos textos dessas determinações que inviabilizasse suas aplicações.
9. Não obstante, conforme anotado pela Unidade Técnica, as novas considerações levantadas pela autarquia, com informações adicionais às que embasaram o encaminhamento do Tribunal, são bastante razoáveis, tornando cabível, do ponto de vista técnico, o acolhimento do pleito para a revisão dos itens.
10. Quanto ao item 9.1.7, que determina ao Dnit que se abstenha de licitar obras no âmbito do Crema 2ª Etapa com base em projetos fundamentados em levantamentos de campo das condições estruturais do pavimento feitos há mais de dois anos ou que não tenham considerado as contribuições relativas às eventuais intervenções realizadas no pavimento após a conclusão desses trabalhos, o Dnit traz argumentos no sentido de demonstrar a plausibilidade técnica e operacional de, mesmo nos segmentos abrangidos pela determinação, fazer-se novo levantamento somente para os caracterizados como de maior nível de solicitação ou nos quais os estudos originais indicaram deflexões e trincamento elevados.
11. Relativamente ao item 9.1.8, que determina a reavaliação da evolução de trincas nos segmentos a serem licitados, o Dnit, fundado em informações técnicas e levantamentos estatísticos que demonstram que o crescimento das trincas é pouco sensível a pequenos períodos de tempo em condições normais de tráfego leve, argumenta que a determinação mostra-se pouco efetiva para o nível de solicitação observado na maior parte dos lotes do Crema 2ª Etapa, em contrapartida às dificuldades adicionais que a reavaliação de todos os trechos acrescentaria ao andamento do programa, com o comprometimento do seu cronograma de implementação.
12. A Secob-2, diante das variáveis elencadas que podem afetar a validade dos levantamentos de campo efetuados originalmente para alicerçar o desenvolvimento dos projetos, e tendo em vista que o tempo requerido para a realização de novos levantamentos é incompatível com a necessidade de se iniciar, o quanto antes, os serviços de manutenção planejados para a malha rodoviária federal, considera oportuna a revisão desses itens, de forma a incorporar ao Acórdão 3260/2011-TCU-Plenário a prerrogativa discricionária do Dnit para decidir, antes das licitações, acerca da necessidade ou não de se adequar os projetos à realidade do pavimento a ser recuperado, sob a ótica de não se adotarem projetos obsoletos nas licitações.
13. Não se pode esquecer que a presente auditoria, determinada em função do risco de que problemas encontrados na fiscalização das obras de restauração da BR-364/RO se repetissem nos projetos do Crema-2, foi originariamente concebida como uma forma de contribuição do Tribunal para o aprimoramento dos projetos de engenharia do programa. Até por isso, a fiscalização foi conduzida sob a influência da busca de uma linha de consenso junto ao Dnit acerca das questões operacionais e regulamentares envolvendo a implantação do programa, refletida nos inúmeros encontros e reuniões entre equipes técnicas do Dnit e do TCU ocorridos durante os trabalhos de auditoria. Tal condição, por sinal, foi particularmente relevante para as questões dos itens 9.1.7 e 9.1.8.
22	Desse modo, neste caso concreto, não era imperioso que o DNIT procedesse a atualização do projeto executivo que fundamentou o Contrato 00-1111/2012. Não obstante, considerando que os estudos preliminares indicaram deflexão e trincamento elevados, seria esperado que o DNIT atendesse à recomendação do item 9.1.3 do Acórdão 507/2012-TCU-Plenário para que, nos casos que julgasse necessário, procedesse de forma semelhante ao previsto originalmente no item 9.1.7 do Acórdão 3260/2011-TCU-Plenário (tornado insubsistente pelo item 9.1.1 do Acórdão 507/2012-TCU-Plenário) . 
	I.3 Intervenções realizadas na BR-259/MG no âmbito do Contrato 00-1111/2012.
	I.3.1 Alteração do plano de ataque - Cronograma físico.
23	De início, cabe esclarecer que o Programa Crema 2ª Etapa (Instrução de Serviço DG 01/2012 - peça 27) estabelece plano de ataque às obras conforme o qual os serviços estruturantes (restauração/drenagem) devem ser realizados nos três primeiros anos de contrato (até o 36º mês) , enquanto os serviços de conservação perduram por toda a vigência contratual, que abrange cinco anos.
24	No caso das obras relativas ao Contrato 00-1111/2012 esse plano de ataque não foi obedecido. Os serviços estruturantes foram iniciados em 2015, ou seja, a partir do terceiro ano de vigência contratual (peça 37, p. 19) . 
24.1	Vale ressaltar, contudo, que a ideia inicial teria sido dar início aos serviços em 2014 (peça 9, p. 40) , mas isso não foi possível em razão de problemas enfrentados para realização dos serviços de CPA, como será detalhado adiante, no tópico I.3.2 deste pronunciamento.
25	Para justificar essa alteração de cronograma, o DNIT alegou a necessidade de ser realizado 'novo levantamento das condições do pavimento, de modo a readequar os quantitativos de serviços e reparos a serem realizados'. Ademais, considerou-se o fato de as condições do pavimento, à época, ainda estarem razoáveis, em função das obras do Crema 1ª Etapa (Contrato 00-525/2010) finalizados em agosto/2012 (peça 9, p. 39-40) .
	I.3.2 Separação dos itens de serviço componentes do Grupo Pavimentação.
26	Em abril de 2014, antes de iniciar os serviços de restauração, verificou-se que os materiais pétreos da região onde as obras seriam executadas (inclusive o material da pedreira prevista em projeto - peça 15, p. 33) não atendiam aos requisitos das normas técnicas para seu emprego na produção de CPA (peça 9, p. 41) .
26.1	A título de esclarecimento, vale recordar que a Especificação de Serviço DNER-ES 386/99 prevê que, em regra, o agregado graúdo (brita) a ser empregado na produção de camada porosa de atrito não pode apresentar percentual de desgaste no ensaio de abrasão Los Angeles superior a 30%.
26.2	No entanto, conforme o DNIT, o agregado disponível na região das obras apresentava valores de desgaste Los Angeles entre 53,6% e 72,8% (peça 15, p. 40-60) , o que inviabiliza seu emprego na produção de CPA. Ademais, verificou-se que só seria possível obter agregado graúdo tecnicamente adequado para emprego na produção CPA em Belo Horizonte, distante 350 km da obra. Com isso, a consequente distância de transporte inviabilizaria sua adoção em virtude do acréscimo no valor do contrato, que demandaria aditivo superior a 25% (peça 15, p. 33) . 
26.3	Cabe acrescentar que os resultados dos ensaios de abrasão Los Angeles indicaram  que o material ensaiado também não seria apto para produção de CBUQ (que, em regra, requer desgaste por abrasão inferior a 50%) , CBUQ com polímero (desgaste inferior a 55%) e  TSD (desgaste inferior a 40%) , peça 15, p. 64 e peça 37, p. 13.
26.4	Ademais, em virtude do problema de qualidade verificado no agregado graúdo, nenhum serviço do grupo pavimentação (fresagens, recomposição com CBUQ, microrevestimento) estava sendo executado, pois o Crema 2ª Etapa, e por consequência o Contrato 00-1111/2012, só permite proceder medição de solução globalizada. Assim sendo, nos termos originais avençados, o executor teria que necessariamente realizar a CPA junto com os demais itens do grupo pavimentação para efetivar as medições correspondentes a esse grupo de serviços (peça 15, p. 38) .
26.5	Diante da gravidade da situação, suscitou-se, inclusive, a possibilidade de encerramento do contrato, uma vez que o impacto financeiro para alterar a solução de pavimentação, ou mesmo obter brita nas proximidades de Belo Horizonte de modo a viabilizar a execução da CPA, acarretaria a necessidade de formalização de aditivo com alteração de valor contratual que superaria o limite de 25% estabelecido na Lei 8666/1993 (peça 15, p. 33) .
26.6	Nesse contexto, o DNIT, à época, verificou que o problema na qualidade do material pétreo já constava do projeto executivo, aprovado em 2010. Naquele documento, o agregado graúdo apresentou desgaste Los Angeles de 39,8% (peça 37, p. 12 e peça 15, p. 63) , portanto superior ao limite de 30%. Desse modo, pode-se concluir que o problema vivenciado nas obras teve como origem falha da projetista Dynatest, que não se atentou para qualidade dos insumos que seriam utilizados na produção da CPA. Tal falha é potencializada pelo fato de essa camada do pavimento ter sido utilizada pela projetista como fundamento técnico principal para adotar solução alternativa de engenharia, em detrimento dos indicativos de reconstrução do pavimento obtidos com base nos normativos DNER-PRO 11/79 e DNERPRO 269/94.
26.7	Considerando esses problemas e ponderando a necessidade de dar início aos serviços de restauração (sob pena de deixar o pavimento em processo contínuo de degradação) , o DNIT decidiu por bem formalizar aditivo contratual (1ª Revisão de Projeto em Fase de Obras - RPFO) separando a CPA dos demais itens da pavimentação. Com isso, viabilizou-se a realização/medição dos serviços do grupo pavimentação, exceto a CPA cuja execução ficou dependendo de o DNIT definir a solução do problema (à época, avaliava-se a possibilidade de substituir a CPA por CBUQ com polímero) , conforme processo administrativo DNIT 50606.009301/2014-61 (peça 36, p. 7) .
26.8	Cabe enfatizar que nessa 1ª RPFO utilizou-se de expediente semelhante ao empregado no projeto executivo, pois, apesar de existirem indicativos de que os valores de desgaste por abrasão Los Angeles do material pétreo disponível não atenderiam aos limites estabelecidos como regra nas especificações técnicas pertinentes, liberou-se a realização dos serviços de CBUQ, a ser produzido com utilização de agregado graúdo de qualidade contestável.
26.9	Para tanto, o DNIT considerou que os normativos técnicos do DNIT (por exemplo, as normas DNER-ES 386/99, DNIT 035/2005-ES e 031/2006-ES) admitem, excepcionalmente, o emprego de agregados com valores de desgaste Los Angeles superiores aos limites estabelecidos nesses mesmos normativos 'no caso de desempenho satisfatório em utilização anterior' (peça 71, p. 5, 31-53) . Em adição, levou-se em consideração o relato da empresa supervisora, Alta Engenharia Ltda., no sentido de que em 'toda pavimentação da região (CBUQ e TSD) foram utilizados materiais com abrasão apresentados e que são comuns nesta região' (peça 15, p. 72) . Ressalte-se que esse relato está desacompanhado de estudo técnico consistente que demonstre, de maneira indiscutível, que a aplicação do material não trouxe prejuízos ao desempenho das misturas betuminosas. 
26.10	Vale observar, ainda, que no âmbito da 1ª RPFO além de separar o item CPA dos demais serviços do grupo pavimentação, procederam-se modificações das soluções de engenharia, sobretudo com a atualização (acréscimo) das áreas fresagem (peça 36, p. 25) .
26.11	Posteriormente, em resposta à oitiva determinada no despacho do Exmo. Relator (peça 50) , o DNIT trouxe elementos em relação à possibilidade de se promover a revisão de projeto com inclusão de soluções estruturais (peça 65, p. 8-9) , os quais estão transcritos em parte, a seguir:
11 Levando em consideração as características do pavimento existente, onde possui deflexões elevadas, a solução estrutural daquele pavimento utilizando o contrato vigente torna-se praticamente impossível. 
12 Inclui-se aí que qualquer alteração na solução de restauração irá ultrapassar o limite de aditivo imposto pela lei.
13 Outra questão abordada pelo TCU é em relação aos serviços já executados na pista de rolamento.
14 Tais serviços (fresagem, reperfilamento e microrrevestimento) , além de não serem considerados no projeto como parte da solução estrutural do pavimento, são claramente tipificados como funcionais.
15 Neste contexto, entende-se que a não execução da CPA ou qualquer outra solução, não trará, conforme afirma o TCU, perdas significativas dos serviços executados. Serviços estes que foram largamente utilizados em contratos de CREMA 1ª ETAPA.
16 Para uma maior clareza da situação da pista de rolamento, segue anexo o Relatório Fotográfico elaborado no período entre os dias 30 e 31/10 e 01 a 03/11 pela Supervisora, contendo segmentos sem trincas e alguns com serviços executados há praticamente 01 ano. (Anexo 03) 
17 Com todo o exposto aqui, remeto o presente com as deliberações discutidas na reunião ocorrida no dia 08/11/2017, sendo elencadas propostas de ações para conhecimento e providências decorrentes por parte dessa Superintendência Regional ou demais instâncias superiores, a saber:
	1 - Não há possibilidade, utilizando o contrato vigente, de executar os serviços conforme ata reunião do dia 27/10/2017, principalmente o de restauração do segmento contratual, pelas razões já expostas e discutidas em reunião.
	2 - Licitar um contrato de manutenção contendo, além dos serviços rotineiros de manutenção/conservação, intervenções que irão prolongar a vida útil do pavimento (selagem de trincas) bem como a eliminação do degrau entre a pista de rolamento e os acostamentos.
	3 - Dentro da programação e planejamento do Órgão e das possibilidades Orçamentárias, iniciar estudos objetivando a elaboração de um novo projeto para o segmento em questão.
26.12	Especificamente em relação à possibilidade de se executar a CPA, o DNIT concluiu que:
Camada Porosa de Atrito - CPA, onde após minuciosa análise, as equipes do DNTT, empresa Supervisora e empresa Executora, em conjunto, entenderam que a solução técnica proposta e projetada, não atende às necessidades atuais neste segmento de rodovia em relação à situação existente do pavimento, face a solução técnica não apropriada, levando em consideração, principalmente, o fato de que a pedreira indicada em projeto não atender as características exigidas pelas normas técnicas deste órgão no que diz respeito a abrasividade;
26.13	Cabe por fim registrar que em 31/6/2017 a empresa projetista Dynatest foi formalmente notificada pelo DNIT quanto as falhas de projeto, mormente a indicação de agregado graúdo que não atendia às premissas gerais estabelecidas nos normativos técnicos pertinentes. Na oportunidade, facultou-se à projetista possibilidade de apresentar defesa prévia, haja vista a iminência de se autuar processo administrativo (PAAR) para apurar suas responsabilidades (peça 68, p. 61-62) . Vale dizer que, conforme informação constante da peça 68, p. 59, de fato foi instaurado pelo DNIT o respectivo PAAR, com número 50600.037119/2017-01. 
	I.3.3 Aparecimento prematuro de trincas e fissuras.
27	A equipe de auditoria constatou, em visita à obra, o aparecimento de trintas e fissuras generalizadas no pavimento da BR-259/MG, apesar de esse pavimento ter recebido intervenções relativas ao Contrato 00-1111/2012 seis meses antes dessa visita, que se deu entre abril e junho de 2017 (peça 37, p. 16-17) . 
28	Questionado a respeito, o DNIT encaminhou à equipe de auditoria documento emitido pela supervisora das obras (Alta Engenharia de Infraestrutura Ltda.) indicando que as trincas alcançavam o percentual de aproximadamente 3% da extensão total do segmento (peça 25, p. 14) , não sendo, portanto, generalizadas. No entanto, a equipe de auditoria registrou no Relatório de Fiscalização 106/2017 (peça 37, p. 17) que essa avaliação não estaria em conformidade com a condição funcional do pavimento verificada in loco, mantendo o entendimento de que as 'trincas eram visíveis e generalizadas'.
29	Ainda em relação à presença prematura de trincas, vale relatar que no documento elaborado pela supervisora (peça 25, p. 14) consta que 'ficou acordado entre a fiscalização, supervisão e Engº Amauri [profissional da Dynatest - Projetista e Gerenciadora Crema/CGMRR], durante a reunião no dia 21/06/2017, após vistoria à obra, que fosse feito ofício a empresa Construtora para que realize as correções necessárias'. Ressalte-se que solicitação semelhante já havia sido efetivada pela supervisora Alta, em 7/6/2017, conforme verifica-se na peça 25, p. 20.
30	Por fim, no documento acostado à peça 65, o DNIT informou que em nova vistoria, realizada entre 30/10/2017 e 3/11/2017, mais uma vez não se verificou a presença generalizada de trincas, mas, sim, 'segmentos sem trincas e alguns com serviços executados há mais de um ano'. Como evidência dessa assertiva, o DNIT apresentou Relatório Fotográfico detalhado apresentando imagens dos segmentos sem trincas - km 0 a km 129 (peça 65, p. 14-, peças 66-67 e peça 68, p. 1-3) .  
	II Cumprimento do item 9.1.1. do Acórdão 318/2018-TCU-Plenário
	9.1.1. apresentação de estudos e de documentos, no prazo de 60 (sessenta) dias, com o intuito de demonstrar o afastamento do risco de dano ao erário, a partir das análises sobre as reais necessidades do pavimento com a apresentação de solução aderente aos resultados dos estudos, aí incluídas a disponibilidade e as características dos materiais e equipamentos necessários para colocar em prática a solução proposta;
	II.1 Da suficiência dos estudos e documentos apresentados pelo Dnit para determinar as reais necessidades do pavimento.
	II.1.1 Resultados dos estudos realizados
31	O DNIT apresentou resultados de estudos de campo realizados com intuito de avaliar as condições funcionais e estruturais dos pavimentos que receberam intervenções (BR-259/MG e BR474/MG) por meio do Contrato 00-1111/2012 (peça 82, p. 4-10, 16-26) , contemplando:
a) Levantamento Visual Continuo da Condição da Superfície;
b) Inventário do Estado de Superfície do Pavimento (DNIT-PRO 06) ;
c) Planilha de Cálculo de ICPF, IGGE e IES (apenas para a BR-259/MG) ;
d) Levantamento de áreas trincadas (apenas para a BR-259/MG) ;
e) Levantamento Deflectométrico;
f) Relatório Fotográfico.
32	Especificamente em relação à BR-259/MG, o estudo chegou às seguintes conclusões, quanto às condições funcionais do pavimento (peça 82, p. 18) :
Em relação aos índices ICPF (Índice de Condição do Pavimento Flexível) , IGGE (Índice de Gravidade Global Expedito) e IES (Índice do Estado de Superfície) preconizados na Norma DNIT 008/2003-PRO, os resultados apresentados permitem concluir que:
84,38% do segmento apresenta conceito 'Ótimo';
3,09% do segmento apresenta conceito 'Bom';
10,83% do segmento apresenta conceito 'Regular';
2,02% do segmento apresenta conceito 'Péssimo'.
32.1	Tratando estritamente do percentual de área trincada no pavimento da BR-259/MG, no estudo concluiu-se que (peça 82, p. 18) :
O levantamento de áreas trincadas foi realizado no mês abril/2018. Conforme os dados apresentados, há segmentos com percentuais de áreas trincadas entre 20% a 30% e segmentos sem nenhum trincamento, obtendo-se em média 6,44% de área trincada ao longo de todo o segmento.
Sem entrar no mérito da existência ou não de possíveis deficiências executivas, as trincas observadas no pavimento pouco tempo após a realização das intervenções de fresagem e reposição, reperfilamento e microrrevestimento podem ser explicadas pela condição estrutural do pavimento, haja vista que, conforme será demonstrado adiante, as deflexões medidas no pavimento em vários segmentos homogêneos ainda são bastante superiores às deflexões admissíveis (PRO 011/79) , indicando que o pavimento encontra-se em fase de fadiga.
32.2	No que se refere às condições estruturais do pavimento da BR-259/MG, concluiu-se que (peça 82, p. 19) :
Quanto à condição estrutural do pavimento, observou-se que as intervenções realizadas no âmbito do Contrato 00525/2010-00 referente ao Programa Crema 1ª Etapa e do Contrato n° 00-1111/2012 (Crema 2ª Etapa) contribuíram para a redução dos valores das deflexões medidas, indicando melhoria em relação à condição avaliada na época da elaboração do Projeto Crema 2ª Etapa (ano de 2009) .
32.3	Não obstante, o DNIT fez algumas ponderações considerando as limitações dos estudos realizados (peça 82, p. 19) :
Cabe ressaltar que a análise da condição estrutural restou um pouco prejudicada em razão do novo levantamento ter medido a deflexão somente no ponto de aplicação da carga, não apresentando o valor da deflexão medida a 25 cm deste, impossibilitando o cálculo do valor do Raio de Curvatura (RC) .
Outro ponto a ser destacado refere-se ao fato das deflexões medidas em 2009 terem sido levantadas com o FWD, enquanto que no levantamento realizado em 2018 foi empregada a Viga Benkelman. Porém, entende-se que tal fato não interfere nas conclusões desta análise, haja vista que normalmente as deflexões medidas com a Viga Benkelman apresentam valores maiores do que as medidas com o FWD, como indicam as correlações existentes no Manual de Restauração de Pavimentos Asfálticos do Dnit. Além disso, consta no volume 3 - Memória Justificativa do Projeto Executivo que não foi utilizada nenhuma correlação para conversão das deflexões medidas com o FWD em leituras de deflexões com Viga Benkelman.
32.4	Quanto a suficiência dos estudos para indicar as reais necessidades do pavimento, concluiu-se que (peça 82, p. 20) :
Apesar das limitações citadas anteriormente, considera-se que este estudo é suficiente para um diagnóstico preliminar do pavimento, a ponto de indicar se este necessita de intervenções estruturais profundas ou se é possível trabalhar com camadas de reforço. Entretanto, para a definição precisa das soluções de restauração do pavimento, é indispensável a elaboração de um novo projeto, aprofundando os estudos.
32.5	Em relação às possíveis intervenções estruturais a serem projetadas e aos benefícios das intervenções funcionais implementadas depois de 2009, ponderou-se que (peça 82, p. 21, 23) :
De acordo com o gráfico da Figura 2, os valores das deflexões características dos segmentos homogêneos obtidos em 2009 são superiores às deflexões características obtidas a partir do levantamento realizado em 2018. Essa situação ocorre em 94,5% da extensão do segmento da BR259/MG. Tal fato denota que as intervenções de restauração funcionais realizadas no âmbito do Contrato Crema 1ª Etapa e do Crema 2ª Etapa melhoraram as condições estruturais do pavimento.  
 (...) 
As células destacadas na cor vermelha representam os segmentos cuja espessura de reforço à luz da norma DNER-PRO 011/79, considerando o tráfego para o período de projeto de 10 anos, resultou em valor superior a 8,0 cm, posto que para estes segmentos, muito provavelmente a solução mais indicada será a reciclagem ou reconstrução. Essa situação representa 47,91% da extensão do segmento. Neste caso, vale destacar que as soluções de restauração iniciais do Projeto Executivo de 2009 indicavam reciclagem de base ou reconstrução em 88,35% da extensão do trecho.
33	Tratando da BR-474/MG e em relação à sua condição funcional, o DNIT concluiu que (peça 82, p. 23) :
Para este segmento, o levantamento visual contínuo realizado em 2018 permite concluir que a condição funcional do pavimento é ruim. Os resultados obtidos para o ICPF (índice de Condição de Pavimento Flexível) indicam que:
58,01% do segmento apresenta conceito 'Regular';
34,39% do segmento apresenta conceito 'Ruim';
7,59% do segmento apresenta conceito 'Péssimo';
As áreas trincadas não foram quantificadas, porém o relatório fotográfico evidencia a incidência de trincas longitudinais classe 2 em toda a extensão do segmento, sendo que em boa parte também há ocorrência de trincas classe 3. Boa parte das trincas classe 3 ocorre nas trilhas de roda externas, em locais onde a condição de drenagem é ruim (inferida pelas fotografias) em razão da existência de vegetação na lateral e da ausência de acostamentos.
33.1	No que se refere à condição estrutural do pavimento da BR-474/MG, concluiu-se que (peça 82, p. 23, 25) :
Em relação à condição estrutural foram realizados novos levantamentos deflectométricos com FWD em 2018. Apesar de não ter sido realizadas intervenções de restauração, de modo geral, as deflexões medidas em 2018 são similares às medidas em 2009 para elaboração do Projeto Crema 2ª Etapa.
 (...) 
Considerando o levantamento deflectométrico executado em 2018, tráfego para o período de projeto de 10 anos, e os critérios adotados quando da análise da BR-259/MG, nota-se que seriam necessárias soluções de reciclagem ou reconstrução em 4,85% da extensão do segmento. A necessidade de reforço em concreto asfáltico com espessura superior a 5,0 cm e inferior a 8,0 cm ocorre em 8,10% da extensão do segmento.
Já os segmentos homogêneos que necessitam de reforço com espessura de concreto asfáltico inferior a 5,0 cm representam 87,05%. Nestes, a solução final indicada no Projeto Executivo Crema 2ª Etapa composta de fresagem, reposição, capa selante e camada porosa de atrito com espessura de 5,0 cm atenderia as necessidades sem risco, caso se dispusesse de agregado pétreo compatível com a especificação de serviço.
Vale ainda destacar que para 61,59% do segmento, os novos levantamentos deflectométricos conduziram a espessuras de reforço negativas ou próximas de zero, sendo possível a indicação de solução de fresagem, reposição em CBUQ e microrrevestimento. 
	II.1.2 Entendimento constante da peça que antecede este pronunciamento a respeito do cumprimento do Item 9.1.1. do Acórdão 318/2018-TCU-Plenário.
34	Em relação à BR-259/MG, na instrução que antecede este pronunciamento concluiu-se que 'como os estudos apresentados pelo DNIT deixaram de calcular o 'R' [raio de curvatura] para os dados levantados, não é possível afirmar que as informações prestadas representem, com a segurança que o caso requer, as reais condições estruturais do trecho'. Para tanto, ressaltou-se a inviabilidade de se aplicar, de maneira adequada, as premissas estabelecidas na norma DNER-PRO 11/79.
35	Na referida instrução, também constou desaprovação ao fato de não terem sido realizados os estudos que fundamentaram os cálculos detalhados na norma DNER-PRO 269/94, o que teria impedido sua aplicação.
36	Ademais, em relação aos ensaios deflectométricos, salientou-se a fragilidade advinda do emprego (em 2018) de equipamento diferente (Viga Benkelman em vez de FWD) em relação ao adotado nos estudos que fundamentaram o projeto (realizados em 2009) .
37	Tomando essas fragilidades como fundamento, concluiu-se que:
75. Assim, resta claro que os estudos apresentados pelo DNIT não são suficientes para demonstrar uma melhoria significativa na condição estrutural da BR-259/MG, proveniente das intervenções realizadas no âmbito do Contrato 00 01111/2012, já que as soluções executadas foram todas de caráter funcional e análogas àquelas adotadas nos projetos de Crema 1ª Etapa.
76. Com isso, confirma-se a ocorrência da irregularidade consubstanciada na substituição da solução apontada nos estudos geotécnicos do projeto Crema 2 (reciclagem/reconstrução, peça 20, p. 24 32) por solução decidida mediante reunião entre os servidores do DNIT e a projetista (Dynatest, peça 34, p. 34-40) abandonando as soluções tecnicamente embasadas e adotando apenas intervenções de caráter funcional, decisão esta fundamentada apenas em questões de custo financeiro das obras
 (...) 
78.	 A conclusão pela irregularidade mostra-se coerente, mesmo considerando a possível redução do valor da obra obtida com a alteração da solução indicada nos estudos fundamentadores do projeto. Isso porque, a nova solução de caráter essencialmente funcional não era adequada do ponto de vista técnico/estrutural. De outro modo, a obra realizada não atendeu às demandas estruturais do pavimento da BR-259/MG, embora possa ter consumindo um montante de recursos inferior ao incialmente previsto.
	II.1.3 Análises/ponderações sobre as conclusões constantes da peça que antecede este pronunciamento.
38	Antes de avaliar as conclusões constantes da peça que antecede este pronunciamento, cabe lembrar que o Tribunal, por meio do item 9.1.1. do Acórdão 318/2018-TCU-Plenário, demandou do DNIT, sobretudo, a apresentação de elementos que fundamentassem entendimento conclusivo quanto a ocorrência de dano ao erário. Para tanto, deveriam ser disponibilizadas informações sobre as reais necessidades do pavimento (BR-259/MG e BR-474/MG) , bem como a indicação de solução de engenharia compatível com tais necessidades.
39	Na instrução que antecede este pronunciamento concluiu-se que o DNIT não apresentou dados 'suficientes para demonstrar uma melhoria significativa na condição estrutural da BR-259/MG'.
39.1	Esse entendimento foi embasado, principalmente, em razão de não terem sido avaliados/apresentados em 2018 dados sobre o Raio de Curvatura - Rc e de ter sido utilizado, na avaliação das deflexões, equipamento diferente do empregado em 2009 quando da elaboração do projeto executivo. Tais fragilidades prejudicariam a comparação entre os resultados das duas campanhas de ensaios (2009 e 2018) . 
39.2	Ademais, vale registrar que a conclusão constante da instrução que antecede este pronunciamento também foi respaldada no fato de não terem sido realizados ensaios de caracterização das camadas componentes do pavimento, inviabilizando a realização dos cálculos detalhados na norma DNER-PRO 269/94.
40	Realmente, o DNIT deixou de apresentar alguns elementos que poderiam indicar, com maior precisão, se houve ou não melhoria da condição estrutural da BR-259/MG, em relação à situação verificada em 2009. Contudo, vale ressaltar que o Tribunal não determinou que o DNIT apresentasse dados detalhados demonstrando 'melhoria significativa na condição estrutural da BR259/MG'. 
40.1	Repise-se que no item 9.1.1. do Acórdão 318/2018-TCU-Plenário determinou-se ao DNIT a apresentação de documentos que fundamentassem entendimento conclusivo sobre a ocorrência de dano ao erário. Tais documentos deveriam contemplar análise sobre 'as reais necessidades do pavimento com a apresentação de solução aderente aos resultados dos estudos'. 
40.2	Nesse sentido, vale registrar que, apesar das fragilidades presentes no estudo realizado em 2018, os dados oferecidos pelo DNIT permitem concluir que, à época, o pavimento da BR-259/MG (km 0,0 ao km 130,1) demandava intervenções estruturais em significativa parcela de sua extensão (pelo menos 47,91% do trecho) . Dessa forma, pode-se concluir que o estudo apresentado indica as reais necessidades do pavimento, ou seja, intervenções estruturais (reconstrução/reforço) em, pelo menos, 47,91% da extensão do trecho.
40.3	Essa conclusão está, inclusive, no mesmo rumo verificado no estudo realizado em 2009, que indicou a necessidade de intervenções de caráter estrutural na maior parte da extensão do trecho, divergindo apenas na magnitude das intervenções: os estudos de 2009 indicaram solução de caráter estrutural em 88,35% da extensão do segmento em questão.
40.4	Ademais, vale enfatizar que o resultado de 2018 (necessidade de intervenções estruturais em 47,91% da extensão do segmento) é coerente com o que seria esperado de um pavimento em fase de fadiga que recebeu apenas intervenções de caráter funcional, seja por meio do Crema 1ª Etapa (Contrato 00-0525/2010) , seja por meio do Contrato 00-01111/2012 (Crema 2ª Etapa) .  
40.5	A rigor, não seria necessário sequer a realização de nova campanha de ensaios de cunho estrutural para avaliar as reais necessidades do pavimento da BR-259/MG - km 0,0 ao km 130,1, pois as intervenções de caráter funcional executadas no trecho dificilmente poderiam proporcionar ganhos estruturais significativos em um pavimento que em 2009 já se mostrava com problemas de significativa magnitude, haja vista a verificação de deflexões que atingiam valores superiores a 150 x 10-1mm.
40.6	Diante disso, não se mostra razoável postular que o DNIT deveria aprofundar ainda mais os estudos preliminares então realizados, uma vez que as conclusões sobre a deficiência na condição estrutural do pavimento da BR-259/MG - km 0,0 ao km 130,1 já eram evidentes. 
40.7	Além disso, realizar estudos geotécnicos complementares para caracterizar os materiais constituintes das camadas do pavimento, ou mesmo voltar a campo para nova campanha de avaliação das deflexões (com uso de FWD e obtenção de dados para aferir o Rc) , só iria atrasar a apresentação dos dados a este Tribunal, além de dispender recursos em atividade dispensável. Nesse rumo, não se pode olvidar que estudos detalhados (condição funcional e estrutural) serão necessariamente realizados quando da elaboração de um novo projeto de engenharia para viabilizar a efetiva restauração do trecho.
40.8	Do exposto, avalia-se que os elementos apresentados pelo DNIT em resposta ao item 9.1.1. do Acórdão 318/2018-TCU-Plenário permitem emitir entendimento conclusivo quanto às reais necessidades do pavimento da BR-259/MG (intervenções estruturais em pelo menos 47,91% da extensão do trecho) , cabendo, portanto, considerar atendida essa parte da referida determinação.
40.9	Assim, resta avaliar a ocorrência de dano ao erário, o que será efetivado neste pronunciamento, no item I.1.3.1, a seguir.
	II.1.3.1 Da suficiência dos estudos e documentos apresentados pelo DNIT para comprovar/afastar a ocorrência de dano ao erário.
41	Como já detalhado no campo Histórico, consta na instrução que antecede este pronunciamento conclusão no sentido de que as informações trazidas aos autos em resposta às manifestações apresentadas em resposta ao item 9.1.1. do Acórdão 318/2018-TCU-Plenário não teriam sido suficientes para afastar o risco do dano ao erário, ao contrário, teriam demonstrado que tal dano já estaria caracterizado e alcançaria o montante de R$ 15.117.992,48 (jan/2011) . 
42	Para chegar a essa conclusão, tomou-se por base o conjunto de apontamentos listados a seguir, os quais serão reavaliados, um a um, em sequência:
a) deficiência do projeto executivo para as obras do Crema 2, na BR-259/MG, demonstrando que os estudos geotécnicos apontavam para a necessidade de reciclagem/reconstrução de 88,35% do trecho analisado (peça 20, p. 24-32) e que reunião entre os servidores do DNIT e a projetista Dynatest (peça 34, p. 34-40 e peça 15, p. 61) resultou no abandono das soluções tecnicamente embasadas, para adotar apenas intervenções de menor monta, fundamentadas sobretudo em questões relacionadas ao custo financeiro das obras, porém, mantendo o horizonte do projeto de dez anos;
b) indicação em projeto de material pétreo inadequado para o emprego em CPA, conforme Especificação de Serviço DNER-ES 386/99, que estabelece Índice de Abrasão Los Angeles abaixo de 30%, enquanto o material adotado alcançou 39,8% (peça 35) ;
c) alteração no cronograma físico-financeiro da obra optando-se, de maneira informal, por postergar as intervenções de reforço do pavimento para os últimos dois anos do contrato, em vez de realizá-las nos três primeiros anos, contrariando, assim, a sequência de intervenções comumente utilizada no programa Crema 2;
d) 1ª RPFO suspendendo a realização do serviço de CPA e, consequentemente, permitindo a execução, medição e pagamento por obra parcial, liberando o trecho para o tráfego sem que toda a estrutura de pavimento prevista em projeto fosse executada (peça 15, p. 3-32) ;
e) aparecimento de trincas no pavimento apenas seis meses depois de concluídas as intervenções do Contrato 00 01111/2012, cuja vida útil do projeto era de 10 anos;
f) necessidade de intervenções estruturais em 47,91% da extensão do trecho que recebeu as obras do Contrato 00-01111/2012, segundo levantamento do DNIT (peça 82, p. 22) , o que, em tese, leva à perda dos serviços realizados no referido contrato, já que estes precisariam ser removidos para viabilizar a realização das intervenções estruturais (base e sub-base) (instrução que antecede este pronunciamento, item 85) ;
	II.1.3.1.1 Deficiência no projeto executivo - Estudos geotécnicos apontavam para a necessidade de reciclagem/reconstrução de 88,35% do trecho analisado (peça 20, p. 24-32) e que reunião entre os servidores do DNIT e a projetista Dynatest (peça 34, p. 34-40 e peça 15, p. 61) resultou no abandono das soluções tecnicamente embasadas, para adotar apenas intervenções de menor monta, fundamentadas sobretudo em questões relacionadas ao custo financeiro das obras, porém, mantendo o horizonte do projeto de dez anos.
43	A análise que consta na instrução que antecede este pronunciamento está correta ao concluir que houve descasamento entre os dados de campo levantados em 2009 para a elaboração do projeto executivo da BR-259/MG e as soluções de engenharia que efetivamente foram adotadas nesse projeto, quando se toma por base as premissas estabelecidas nos normativos do DNIT (DNER-PRO 11/79 e DNERPRO 269/94) comumente utilizados como critério na elaboração de projetos de engenharia do Programa Crema 2ª Etapa.
43.1	Isso posto, vale rememorar que no projeto da BR-259/MG - km 0,0 ao km 130,1 adotou-se solução técnica alternativa fundamentada em experiências anteriores verificadas em outras rodovias (RJ122, BR-277/PR e marginais da Via Dutra) que, segundo a projetista, se adequariam às demandas funcionais e estruturais do pavimento.
43.2	Todavia, a solução estrutural alternativa engendrada no projeto executivo não foi efetivamente implementada nas obras, em razão de equívoco constante do mesmo projeto na seleção/indicação do agregado graúdo a ser empregado na camada de reforço do pavimento em CPA, tema tratado a seguir, no tópico II.1.3.1.2.
44	Nesse contexto, embora a solução estrutural adotada pela projetista no momento da elaboração do projeto e acatada pelo DNIT seja discutível, não resta claramente demonstrado que essa possível irregularidade tenha redundado em dano ao erário, mesmo nos termos aventados na instrução antecede este pronunciamento. 
45	Ressalte-se que não existem elementos concretos a comprovar, sem sombra de dúvidas, que a solução estrutural efetivamente adotada em projeto (fresagem, recomposição de CBUQ, reperfilagem e reforço com CPA) não iria responder às demandas do pavimento da BR259/MG, nos termos almejados pelo DNIT. Isso porque essa solução não foi de fato implementada.
46	De toda forma, esse tema será revisitado no tópico IV.1.2, a seguir, quando da análise das responsabilidades dos agentes envolvidos na aprovação do projeto executivo contemplando solução estrutural não albergada nos normativos técnicos comumente utilizados como critério em projetos do Programa Crema 2ª Etapa.
	II.1.3.1.2 Indicação em projeto de material pétreo inadequado para o emprego em CPA, conforme Especificação de Serviço DNER-ES 386/99, que estabelece Índice de Abrasão Los Angeles abaixo de 30%, enquanto o material adotado alcançou 39,8% (peça 35) ;
47	Realmente, a indicação de material pétreo que não atende aos requisitos técnicos dos normativos pertinentes aos serviços nos quais esse insumo seria empregado configura falha grave, tanto da projetista, quanto dos técnicos responsáveis pela análise/aprovação do projeto executivo.
48	No entanto, embora reste claro que essa deficiência de projeto acarretou dificuldades intransponíveis na condução da obra, culminando na impossibilidade de se executar o reforço estrutural em CPA, não há elementos nos autos a demonstrar que os serviços realizados sob o abrigo do Contrato 00-01111/2012, apenas de caráter funcional, culminaram em dano ao erário, conforme análise apresentada no tópico II.1.3.1.6, a seguir.
49	Não obstante, tal fato não exime as responsabilidades dos agentes envolvidos na aprovação do projeto contemplando erro grave na seleção/indicação de agregado graúdo a ser utilizado na produção de CPA, razão pela qual esse tema será retomado adiante, conforme tópico IV.1.3. 
	II.1.3.1.3 Alteração no cronograma físico-financeiro da obra optando-se, de maneira informal, por postergar as intervenções de reforço do pavimento para os últimos dois anos do contrato, em vez de realizá-las nos três primeiros anos, contrariando, assim, a sequência de intervenções comumente utilizada no programa Crema 2
50	Conforme o DNIT, o ajuste no cronograma do Contrato 00-01111/2012 foi motivado pela necessidade de se realizar novo levantamento das condições funcionais do pavimento. Tendo isso em conta, presume-se que à época os gestores do empreendimento verificaram desatualização dos elementos constantes do projeto executivo que fundamentou a contratação das obras. 
51	Assim sendo, em tese, estaria caracterizada falha do DNIT ao não atualizar o projeto antes de licitar os serviços, tal como recomendado no item 9.4 do Acórdão 3260/2011-TCU-Plenário. Contudo, cabe lembrar que as intervenções recebidas pelo pavimento depois de 2009 foram apenas de caráter funcional, o que, em princípio, não demandaria uma nova campanha de ensaios deflectométricos (avaliação estrutural) . Isso porque tais intervenções dificilmente proporcionariam ganhos significativos nas condições estruturais do pavimento, sobretudo no segmento da BR-259/MG em questão, cujos estudos realizados em 2009 já indicavam deflexões de grande monta (alcançando valores de 150 mm1) .
52	Desse modo, a situação posta exigiria apenas nova avaliação das condições funcionais do pavimento, visando adequar (reduzir) os quantitativos de fresagem e reperfilamento às novas condições do revestimento em CBUQ. 
53	Em situações normais, esse trabalho consumiria prazo relativamente curto, quando comparado à realização de uma completa campanha de ensaios (condições estruturais e funcionais) . Assim sendo, neste caso concreto, pondera-se que não se mostra desarrazoada a decisão discricionária do DNIT de postergar esse estudo das condições funcionais do pavimento para depois da contratação das obras, uma vez que, em tese, tal decisão não acarretaria maiores prejuízos ao cronograma físico das obras. Isso porque, em princípio, a realização dos estudos não inviabilizaria a conclusão dos serviços de restauração até o terceiro ano de contrato, como preconizado no Programa Crema 2ª Etapa.
54	Nesse passo, cabe recordar que o DNIT emitiu a ordem de serviço - OS das obras em 4/2/2013 e que, em 23/9/2013 (mais de sete meses depois da OS) , o responsável pela Unidade Local (UL) de Governador Valadares (MG) e fiscal do contrato expediu o Memorando 209/2013-U.L.GV (peça 9, p. 39) , solicitando a alteração no cronograma físico-financeiro da obra. Para tanto, alegou que as intervenções ocorridas nas obras do Crema 1ª Etapa teriam deixado o pavimento em boas condições. Em complemento, o gestor alegou a necessidade de se realizar 'novo levantamento visual no pavimento, objetivando adequar os quantitativos dos serviços de reparos localizados (fresagens) '.
55	Essas providências requeridas pelo responsável pela UL-Governador Valadares seriam consideradas adequadas à situação vivenciada nas obras, caso tivessem sido adotadas tempestivamente. Atente-se que tais providências poderiam/deveriam ter sido implementadas imediatamente após a emissão da OS, de maneira a maximizar o aproveitamento das intervenções realizadas no âmbito do Crema 1ª Etapa - Contrato 000525/2010, com redução dos quantitativos de fresagem contratualmente previstos. 
56	Ademais, a demora na atuação do responsável pela UL-Governador Valadares acarretou atraso na identificação da falha de projeto relativa à qualidade do agregado graúdo a ser empregado na produção da CPA e suas consequências. Esse tema só entrou em pauta em abril/2014 com a solicitação de se alterar o critério de medição do contrato, de modo a separar a CPA dos demais itens de pavimentação medidos em conjunto (peça 64, p. 135) .
57	Também cabe mencionar que a demora na atuação do fiscal contribuiu para a degradação dos serviços realizados no Contrato 000525/2010 com consequente acréscimo dos quantitativos de fresagem do Contrato 00-1111/2012, conforme aprovado na 1ª Revisão de Projeto em Fase de Obras - RPFO (peça 9, p. 27-34) . 
58	Do exposto, verifica-se que a demora na atuação do DNIT para promover a atualização dos dados referentes à condição funcional do pavimento da BR-259/MG contribuiu para o aprofundamento das dificuldades enfrentadas nas obras em virtude das falhas de projeto (desatualização e indicação de material tecnicamente inadequado) , que ao fim inviabilizaram a realização de serviços de caráter estrutural (reforço com CPA) , indiscutivelmente necessários para garantir a vida útil de projeto, e demandaram a alteração no cronograma físico das obras.
59	De todo modo, mesmo considerando as impropriedades que envolveram a alteração do cronograma das obras relativas ao Contrato 00-1111/2012, não se vislumbram elementos denotando que tais fatos, por si só, possam ter acarretado dano ao erário. 
60	Esse entendimento é válido mesmo em relação ao acréscimo nos quantitativos de fresagem do Contrato 00-1111/2012. Nesse caso, o possível dano ao erário seria apropriado a partir de um encontro de contas entre os ganhos advindos da postergação dos serviços do Contrato 00-1111/2012 e as despesas relativas ao acréscimo dos quantitativos de fresagem desse contrato. Entretanto, não se pode olvidar que essa análise só faria sentido se a solução de reforço estrutural com CPA tivesse sido executada, pois, nessa hipótese, a melhoria da condição funcional proporcionada pelas intervenções do Crema 1ª Etapa seria encampada na solução estrutural projetada, com consequente redução das áreas de fresagem originalmente previstas.
61	Contudo, como o reforço estrutural com CPA, ao fim, não foi executado, pondera-se que a decisão de postergar o início dos serviços de recuperação do pavimento não trouxe prejuízos efetivos, pois o pavimento permaneceu recebendo os esforços sobre a estrutura existente, acarretando o seu desgaste natural, fato que presumivelmente culminou no acréscimo das áreas de fresagem previstas no Contrato 001111/2012.
	II.1.3.1.4 1ª RPFO suspendendo a realização do serviço de CPA e, consequentemente, permitindo a execução, medição e pagamento por obra parcial, liberando o trecho para o tráfego sem que toda a estrutura de pavimento prevista em projeto fosse executada (peça 15, p. 3-32) .
62	Também nesse caso não se vislumbra que a decisão do DNIT de separar o item CPA dos demais serviços do grupo pavimentação tenha acarretado dano ao erário. Em sentido inverso, os elementos constantes dos autos indicam que essa decisão contribuiu para a manutenção das condições de trafegabilidade da BR-259/MG, em um contexto em que se inviabilizou a realização da solução de pavimentação prevista em projeto. 
63	Nesses termos, cabe lembrar que originalmente o Contrato 00-1111/2012 não permitia a medição separada de itens componentes do grupo pavimentação, inclusive a CPA. Desse modo, com a inviabilidade técnica de se executar a CPA, o construtor estava impedido de realizar qualquer outro serviço do grupo pavimentação, sob pena de não poder medir/receber pelo trabalho concretizado.
64	Sem a realização dos serviços do grupo pavimentação e considerando a fragilidade da condição estrutural da BR-259/MG, a tendência seria que os esforços provenientes do tráfego provocassem contínua degradação das condições funcionais do pavimento, o que acarretaria acréscimo significativo dos quantitativos de serviços de pavimentação originalmente previstos, além de deteriorar as condições de trafegabilidade e segurança da rodovia, em prejuízo aos usuários.
65	Assim sendo, diante da situação posta e considerando este caso concreto, avalia-se que não existem elementos para afirmar que a separação do serviço de CPA dos demais itens do grupo pavimentação acarretou dano ao erário, mesmo considerando que essa decisão do DNIT contrariou pressupostos do Programa Crema 2ª Etapa, que estabelece a execução/medição conjunta dos itens do grupo pavimentação.
	II.1.3.1.5 Aparecimento de trincas no pavimento apenas seis meses depois de concluídas as intervenções do Contrato 00-01111/2012, cuja vida útil do projeto era de 10 anos.
66	Dos elementos constantes dos autos, resta claro que, de fato, surgiram trincas no pavimento da BR-259/MG pouco tempo (cerca de seis meses) depois de finalizados os serviços de recuperação do segmento em obras (intervenções de caráter funcional) . O próprio DNIT reconhece tal impropriedade, discordando da equipe de auditoria - TCU apenas no que diz respeito à magnitude do problema.
66.1	Enquanto a equipe de auditoria - TCU assevera que essas trincas seriam de alcance generalizado, o DNIT advoga que, à época, o problema estaria resumido a um percentual da ordem de 6,5% da extensão do trecho recuperado.
67	Apesar disso, o próprio DNIT admite que em subsegmentos específicos as trincas abarcariam cerca de 30% da respectiva extensão, o que denota generalização do problema nesses pontos específicos e a razoabilidade do apontamento da equipe de auditoria - TCU, considerando que a vistoria in loco não foi efetivada de maneira sistemática (com base em procedimentos técnicos formalmente estabelecidos, por exemplo LVC) e mostrando-se possível não ter contemplado detalhadamente todo o segmento recuperado. 
68	De todo modo, em que pese a confirmação do aparecimento precoce de trincas, não existem elementos nos autos que permitam concluir que esse problema foi causado pela má execução dos serviços de caráter funcional, efetivamente realizados no âmbito do Contrato 00-01111/2012. Em outro rumo, existem elementos a demonstrar que o pavimento que recebeu essas intervenções já estava em fase de fadiga, requerendo obras de caráter estrutural em quase 90% de sua extensão.
69	Desse modo, não se pode descartar a hipótese de que a presença precoce de trincas tenha tido como causa a notória insuficiência das intervenções funcionais efetivamente realizadas sob abrigo do Contrato 00-1111/2012, atendendo demanda do DNIT. De outro modo, não se mostra razoável desprezar a possibilidade de que, em pontos específicos, as intervenções de caráter funcional não foram capazes de recuperar minimamente a estrutura do pavimento, de modo a impedir o surgimento precoce de trincas.
70	Assim sendo, diante da dúvida quanto à origem das trincas (má execução de serviços ou insuficiência técnica das intervenções efetivadas) , inviabiliza-se qualquer tentativa de quantificar/responsabilizar o possível dano ao erário ocorrido no Contrato 00-1111/2012, tendo como base esse apontamento, mesmo considerando a confirmação do surgimento precoce de trincas em cerca de 6,5% do segmento da BR-259/MG.
	II.1.3.1.6 Necessidade de intervenções estruturais em 47,91% da extensão do trecho que recebeu as obras do Contrato 00-01111/2012, segundo levantamento do DNIT (peça 82, p. 22) , o que, em tese, leva à perda dos serviços realizados no referido contrato, já que estes precisariam ser removidos para viabilizar a realização das intervenções estruturais (base e sub-base) .
71	De início, cabe recordar que a estimativa de dano ao erário constante da instrução que antecede este pronunciamento indica que o respectivo ressarcimento seria equivalente aos valores pagos pelos serviços de pavimentação executados em 47,91% da extensão do pavimento da BR-259/MG, uma vez que tais serviços teriam que ser removidos para a realização de intervenções de caráter estrutural, nos termos preconizados pelos normativos DNER-PRO 11/79 e DNERPRO 269/94.
71.1	Ocorre que na referida instrução não consta fundamento técnico para assegurar que a solução para os problemas enfrentados na obra passaria pela remoção dos serviços realizados no âmbito Contrato 00-1111/2012. Ou seja, não há elementos técnicos para dar suporte a afirmação de que os serviços de pavimentação realizados em 47,91% do segmento da BR259/MG necessariamente precisariam ser removidos, antes de terem cumprido sua função essencial, ou seja, dotar o pavimento de melhores condições funcionais por um período de pelo menos dois anos (duração de um contrato do tipo Crema 1ª Etapa) . 
71.4	Em sentido contrário ao raciocínio que embasou a estimativa do dano ao erário, na própria instrução que antecede este pronunciamento consta que atualmente a BR-259/MG está coberta pelos Contratos UT6-103/2019 5539309 - km 0,0 ao 85,0 (minuta à peça 86, p. 39) e UT6-1056/2018 5539342 - km 85,0 ao 172,8 (minuta à peça 86, p. 51) , os quais têm como objeto obras de conservação rodoviária. Assim dizendo, até este momento, o DNIT não contratou obras que contemplem intervenções estruturais na BR-259/MG, de modo que não existem elementos concretos indicando que os serviços realizados por meio do Contrato 00-1111/2012 foram imprestáveis em 47,91% da extensão do trecho, ou mesmo foram removidos. Em oposição a esse entendimento, existem indícios de que os serviços executados estão sendo continuamente utilizados desde então pelos usuários da referida rodovia, recebendo apenas serviços de conservação. 
71.3	Desse modo, não se mostra razoável concluir que 47,91% dos serviços de pavimentação do Contrato 00-01111/2012 foram desperdiçados, em que pese não terem contemplado às necessidades estruturais do pavimento. 
71.4	Nesse contexto, vale lembrar que o próprio DNIT reconhece que os serviços realizados no âmbito do Contrato 00-1111/2012 tiveram caráter meramente funcional, embora tenham sido realizados sob abrigo de um contrato do Programa Crema 2ª Etapa, que pressupõe a realização de intervenções estruturais no pavimento.
71.5	Disso se depreende que os serviços realizados no âmbito do Contrato 00-1111/2012 se coadunam com as caraterísticas de uma obra do tipo Crema 1ª Etapa, apesar de estarem incluídos no Programa do Crema 2ª Etapa. Todavia, esse desvio, por si só, não é suficiente para caracterizar a ocorrência de dano ao erário.
71.6	Nesse contexto, vale dizer, a título de informação, que o custo por km de faixa por ano investido no Contrato 00-1111/2012 corresponde a montante inferior ao valor médio final verificado no contrato Crema 1ª Etapa (R$ 63 mil/km.faixa.ano - valores de 2009 - peça 34) , conforme Tabela 1 a seguir:  
Tabela 1 - Custo das intervenções - Contrato 00-1111/2012
	Descrição
	Valores

	Valor total medido - 60ª medição (A) 
	R$ 39.492.595,81

	Extensão (km) - BR-474/MG (B) 
	30,9

	Extensão (km) - BR-259/MG (C) 
	129,3

	Extensão Total (D = B + C) 
	161,0

	Quantidade de faixas (E) 
	2

	Quantidade de anos (F) 
	5

	Custo médio (F = A / (D x E x F)   R$/km.faixa.ano (jan/2011) 
	R$ 24.652,06

Fonte: Elaboração própria com base em dados da peça 85 
72	Assim sendo, em que pese o projeto executivo apresentar graves deficiências, que inclusive inviabilizaram sua materialização (até esta data a rodovia não recebeu intervenções de caráter estrutural) , e mesmo considerando que as obras realizadas tiveram caráter meramente funcional e que apareceram trincas precoces no pavimento, não resta claro que tais irregularidades culminaram em dano ao erário, mesmo na forma aventada na instrução que antecede este pronunciamento.
73	Ainda em sentido inverso do defendido na instrução que antecede este pronunciamento, existem indicativos de que os serviços de pavimentação realizados na BR-259/MG, no âmbito do Contrato 00-01111/2012, de alguma forma contribuíram para melhoria das condições estruturais da rodovia (antes de sua execução seriam necessárias intervenções estruturais em 88,31% do segmento, depois das obras esse percentual teria diminuído para 47,91%) . Isso a despeito de não ter sido executada a CPA, ou seja, apesar de não ter sido realizada a camada que, em tese, proporcionaria um reforço estrutural ao pavimento.
74	Quanto à representatividade dessa suposta melhoria estrutural da BR-259/MG, cabe reconhecer que as avaliações apresentadas na instrução que antecede este pronunciamento são pertinentes. De fato, a melhoria da estrutura do pavimento da BR-259/MG não pode ser considerada incontestável. Isso porque, verificam-se fragilidades nos estudos apresentados pelo DNIT em resposta ao item 9.1.1. do Acórdão 318/2018-TCU-Plenário, ainda que estes sejam suficientes para indicar as reais necessidades do pavimento (intervenções estruturais em pelo menos 47,9% da extensão do trecho) .
	III Cumprimento do item 9.1.2. do Acórdão 318/2018-TCU-Plenário 
	9.1.2. disponibilização, no prazo de 30 (trinta) dias, de documentos com o intuito de demonstrar a formalização das decisões tomadas na Ata de Reunião de 27/10/2017 (Peça 65, fl. 10) , aí incluída a cópia dos termos aditivos, além dos demais documentos e análises fundamentadores da referida decisão.
75	As análises quanto a esse comando constam dos itens 133 a 148 da instrução que precede este pronunciamento, cabendo transcrever o seguinte excerto, em relação ao qual não se tem maiores discordâncias:
134.	Como já evidenciado nos esclarecimentos do DNIT acima, não houve a formalização das alterações efetuadas no bojo do Contrato 00 01111/2012, diante do entendimento de que as atas não teriam gerado necessidade de aditivo contratual, mas somente embasamento para 'tomada de decisões' sobre o andamento das obras.
 (...) 
138.	O fato de os gestores não terem formalizado as alterações por meio de aditivos contratuais não muda o fato de que as alterações foram implementadas no bojo do Contrato 00 01111/2012, deixando de executar diversos itens originalmente previstos e alterando outros.
 (...) 
142.	O artigo 66, caput, da mesma Lei [Lei 8666/1993], traz a obrigação para que as partes executem o objeto em estrita observância das cláusulas contratuais, de modo que, havendo qualquer alteração do objeto, tais alterações devem ser formalizadas na forma de revisão de projeto.
143.	Quando são colocadas em prática alterações contratuais sem o respaldo dos aditivos, resta caracterizado o subterfúgio conhecido como 'contrato verbal', vedado pelo art. 60, parágrafo único, da Lei de Licitações e por vasta jurisprudência desta Corte.
 (...) 
146.	Também no mesmo sentido, o enunciado do Acórdão 2053/2015-TCU-Plenário, relatado pelo Ministro Benjamin Zymler, vem exigindo que as alterações sejam formalizadas e fundamentadas tecnicamente, deixando margem apenas para pequenos ajustes, desde que não alterem os quantitativos, as especificações técnicas ou o dimensionamento dos serviços, segue excerto:
As alterações realizadas em projeto de obra pública, com as consequentes modificações na planilha de quantitativos e quaisquer outras necessárias, devem ser registradas em termos aditivos, juntamente com as justificativas técnicas. Entretanto, não há necessidade de haver justificativas técnicas ou celebração de aditivos contratuais nos casos de alterações pontuais que não tragam reflexo nos quantitativos, nas especificações técnicas ou no dimensionamento dos serviços contratados.
147.	Uma breve análise das informações prestadas pelo fiscal do contrato (parágrafo 130, desta) já permite concluir que a exceção permitida pela jurisprudência desta Corte de Contas não se aplica às modificações operadas no bojo do Contrato 00 01111/2012.
148. 	Portanto, o entendimento é no sentido de que houve falha funcional por parte dos servidores listados no item 4 da Nota Técnica 003/2017- ULGV/SREMG/DNIT (parágrafo 127) compreendendo: o próprio Chefe da U.L. Gov. Valadares/MG, Sr. Ricardo Luiz de Freitas; o Superintendente Regional do DNIT em Minas, Sr. Fabiano Martins Cunha; o então Coordenador-Geral de Desenvolvimento e Projetos, Sr. Edimarques Pereira Magalhães e o Sr. Fábio Pessoa da Silva Nunes, na qualidade de Coordenador Geral de Manutenção e Restauração Rodoviária, todos envolvidos nas alterações contratuais decididas nas atas de reuniões já citadas no Relatório de Fiscalização 106/2017 (peça 37) repisadas e detalhadas na instrução de 30/1/2018 (peça 71) e aquelas listadas pelo fiscal do contrato (peça 80, p. 13-15) em afronta aos arts. 60, parágrafo único e 66, caput, da Lei 8.666/1993.
149. Assim, cabe audiência dos responsáveis, com individualização de condutas detalhadas na Matriz de Responsabilização (anexa) e repisadas na análise do item 9.2. do Acórdão 318/2018, a seguir.
76	Não obstante, diverge-se das conclusões efetivadas na instrução precedente em relação à Matriz de Responsabilização relativa a essa irregularidade, em especial sobre a abrangência das decisões tomadas na reunião ocorrida na em 27/10/2017 na Unidade Local do DNIT - Governador Valadares/MG (peça 65, p. 10) e nas reuniões subsequentes, no que se refere ao comprometimento dos respectivos participantes.
77	Vale registrar que esse tema será retomado no tópico IV.1.6, adiante, quando da avaliação das audiências a serem promovidas em função dessa irregularidade, conforme determinação do item 9.2 do Acórdão 318/2018-TCU-Plenário.
	IV Das audiências e oitivas a serem promovidas conforme item 9.2. do Acórdão 318/2018-TCU-Plenário 
9.2. Determinar que, por intermédio de prévio parecer submetido ao Ministro-Relator, a unidade técnica promova a audiência dos correspondentes gestores públicos e a oitiva das empresas contratadas para que apresentem as suas razões de justificativa em relação a todas as falhas detectadas no presente feito;
	IV.1 Responsabilidades em razão das irregularidades tratadas nos Achados III.1 ('a', 'b' e 'c') , III.2 e III.3 do Relatório de Fiscalização 106/2017 (peça 37) .
78	Seguindo a mesma sequência adotada na instrução que antecede este pronunciamento, as análises/ponderações quanto à responsabilização dos agentes serão apresentadas a seguir considerando separadamente cada apontamento do Relatório de Fiscalização 106/2017 (peça 37) .
	IV.1.1 Achado III.1.a - Aprovação de projeto (Crema 2) , em outubro/2010 (peça 9, p. 4-5) , que apresenta dados desatualizados, haja vista terem sido realizadas obras de manutenção/recuperação no trecho (Crema 1) depois da coleta dos dados que fundamentaram a elaboração do projeto. Ou seja, não teria ocorrido retorno a campo para avaliar o real estado do segmento, de modo que as melhorias proporcionadas pelas intervenções do Crema 1 não teriam sido consideradas (peça 9, p. 8) 
79	Em relação a esse apontamento, concorda-se com as análises e conclusão constantes da instrução que precede este pronunciamento (itens 153 a 160) . Segue transcrição:
160.	Como, de maneira geral, as intervenções de caráter funcional, típicas de obras do Crema 1, dificilmente proporcionariam alterações nas condições estruturais do pavimento e considerando que os levantamentos para efeito de atualização de planilha orçamentária foram realizados conforme os ditames do Acórdão 3260/2011-TCU-Plenário, cabe considerar que os esclarecimentos apresentados pelo DNIT foram suficientes para afastar a irregularidade apontada neste tópico.
80	Em complemento, vale dizer que esse tema foi abordado no tópico I.2, acima, concluindo-se, de forma semelhante, por afastar o apontamento em tela. Por consequência, descarta-se a realização de oitivas ou audiências em relação a esse tema.
	IV.1.2 Achado III.1.b - Aprovação de projeto (Crema 2) que contempla apenas soluções de caráter funcional, apesar de os estudos geotécnicos indicarem a necessidade de intervenções de caráter estrutural, conforme recomendações da Norma DNER-PRO 011/94 e do Método PRO-269/94-Tecnapav (peça 20, p. 26-27) . 
81	Na instrução que precede este pronunciamento, tratou-se a responsabilização quanto a esse indício de irregularidade partindo-se do pressuposto de que os fatos apontados teriam contribuído para a ocorrência de dano ao erário. Contudo, neste pronunciamento reavaliou-se esse tema concluindo-se que não existem elementos suficientes para confirmar que houve dano ao erário, conforme detalhado no tópico II.1.3.1, supra.
82	Diante disso, cabe revisar a Matriz de Responsabilização constante da instrução precedente, em relação a este apontamento, redirecionando as avaliações com vistas à possibilidade de realizar audiência dos responsáveis, nos termos do art. 250, inciso IV, do Regimento Interno do TCU - RITCU.
83	Nesse sentido, cabe primeiramente proceder ajustes pontuais no relato dos fatos questionados. Isso porque, não se mostra coerente com a situação encontrada afirmar que houve 'aprovação de projeto (Crema 2) que contempla apenas soluções de caráter funcional' (item III.2.2 da instrução que antecede este pronunciamento) .
83.1	Note-se que, embora questionável, a solução de engenharia adotada em projeto pressupunha a realização de revestimento 'muito flexível, com asfalto de elevada recuperação elástica' que teria o condão de minimizar 'as solicitações de tração na flexão e tivesse como resultante as deformações elásticas por compressão'. Assim sendo, não se mostra razoável considerar essa solução apenas de caráter funcional, haja vista a premissa de se utilizar um tipo de camada de revestimento/reforço (no caso, CPA) que minimizaria os esforços a serem suportados nas camadas inferiores do pavimento.
84	Também merece ajuste a alegação de que a busca de solução técnica alternativa às indicadas a partir dos normativos DNER-PRO 011/94 e do Método PRO-269/94-Tecnapav teria como fundamento 'apenas a questão do custo financeiro da obra'.
84.1	Sobre esse ponto, apesar de a questão financeira (intervenções com valor superior - R$ 1,17 milhão/km - ao limite financeiro estabelecido pelo DNIT para intervenções no Crema 2ª Etapa) ter tido peso preponderante, cabe reconhecer que os gestores do DNIT deixaram claro que a solução alternativa deveria ser consistente (peça 63, p. 3) . Nesse sentido, vale repisar que a solução alternativa engendrada pelo projetista ainda apresentou valor superior (R$ 670 mil/km) ao limite financeiro do Crema 2ª Etapa (R$ 550 mil/km) e, mesmo assim, o DNIT aprovou o projeto por entender que não haveria 'mais como reduzir o orçamento da obra sem sacrificar as soluções e a vida útil do pavimento' (peça 63, p. 19) .
85	Ainda em relação às intervenções de cunho estrutural previstas em projeto, também cabe reconhecer que não existem elementos para dar suporte a uma avaliação sobre sua efetividade, haja vista que essas intervenções sequer foram implementadas nas BR-259/MG e BR-474/MG.
86	De todo modo, pondera-se que o apontamento trazido pela equipe de auditoria permanece válido, apesar dos ajustes pontuais apresentados nos parágrafos 83 a 85, supra.
86.1	Nesse contexto, não se pode olvidar que o projeto aprovado contemplou solução de engenharia que não estava fundamentada em normativos técnicos do DNIT (DNER-PRO 011/94 e do Método PRO-269/94-Tecnapav) comumente adotados em projetos do Programa Crema 2ª Etapa e nem ao menos em estudos técnicos de qualidade e rastreabilidade asseguradas.
87	Para aprovar o projeto, os gestores do DNIT se fundamentaram apenas em informações trazidas pela projetista, porém desprovidas de comprovação técnica indiscutível. Assim sendo, os gestores não se atentaram para o disposto nas Diretrizes Básicas para Elaboração de Estudos e Projetos Rodoviários / Instruções para acompanhamento e análise - Publicação IPR 739/2010, pg. 19, no sentido de que o 'respectivo processo de elaboração [do projeto de engenharia] deve, outrossim, atender/observar, rigorosamente, toda a normalização pertinente vigente no DNIT, conceitos e preceitos outros, integrantes do acervo da técnica rodoviária'.
87.1	Ademais, não resta claro que os gestores do DNIT se cercaram de cuidados de modo a adotar providências, objetivando o emprego de 'dados e informações com a qualidade e rastreabilidade asseguradas' (IPR 739/2010, pg. 56) .
87.2	Nesse rumo, os responsáveis pela aprovação do projeto poderiam, por exemplo, buscar junto ao Instituto de Pesquisas Rodoviárias - IPR/DNIT a validação das informações oferecidas pela projetista, haja vista a iminência de se utilizar solução de engenharia não prevista em normativos técnicos do DNIT, não tendo sido sequer fruto de trabalho desenvolvido por instituições conceituadas e formalmente publicados em revistas técnicas ou dissertações/teses de pós-graduação.  
87.2.1	Sobre o IPR, vale ressaltar que essa unidade do DNIT tem entre suas competências o dever de 'prestar assistência técnica às atividades de obras e serviços de engenharia, de modo a adequar às normas, especificações e critérios de controle estabelecidos' (Regimento Interno do DNIT, art. 67, inciso XXXV) .
87.2.2	Sendo assim, nada mais natural de que passem previamente pelo crivo do IPR/DNIT os casos que demandem adequação de normas e especificações técnicas.
88	Confirmada a irregularidade, resta avaliar a pertinência de realizar audiência dos respectivos responsáveis.
88.1	Nesse sentido, cabe lembrar que o projeto executivo em tela foi aprovado em 8/10/2010, conforme Portaria 1.151/2010 (peça 9) , de modo que a materialização da irregularidade ocorreu há mais de dez anos. Diante disso, verifica-se que para o caso em comento o prazo da pretensão punitiva do TCU já se encontra prescrito, nos termos do Acórdão 1441/2016-TCU-Plenário - rel. Min. Benjamin Zymler.
88.2	Caracterizada a prescrição da pretensão punitiva do TCU, descarta-se a realização de oitivas ou audiências em relação a esse tema.
88.3	Não obstante, para fins de prevenir situações futuras análogas, cabe dar ciência ao DNIT de que a aprovação de projetos rodoviários que contemplem soluções de engenharia que não estejam embasadas em normativos técnicos vigentes da autarquia ou em estudos científicos robustos, por exemplo trabalhos validados pelo Instituto de Pesquisas  Rodoviárias - IPR, desenvolvidos por instituições conceituadas e formalmente publicados em revistas técnicas ou dissertações/teses de pós-graduação, de modo a assegurar sua qualidade e rastreabilidade, afronta o disposto no art. 6º, incisos IX e X, e no art. 12, inciso VI, da Lei 8.666/1993.
	IV.1.3 Achado III.1.c - Aprovação de projeto (Crema 2) que prevê o emprego de agregado graúdo (brita) que não atende às características geotécnicas (abrasão Los Angeles - peça 35) necessárias para executar a CPA.
89	Também neste caso, na instrução que precede este pronunciamento tratou-se a responsabilização quanto a esse indício de irregularidade partindo-se do pressuposto de que os fatos apontados teriam contribuído para a ocorrência de dano ao erário. Contudo, como já relatado, reavaliou-se esse tema concluindo-se que não existem elementos suficientes para confirmar que houve dano ao erário, conforme detalhado no tópico II.1.3.1, supra.
90	Ademais, vale repisar que a irregularidade também se materializou há mais de dez anos, com a aprovação do projeto em 8/10/2010 (peça 9) , de modo que para o caso em comento o prazo da pretensão punitiva do TCU já se encontra prescrito, nos termos do Acórdão 1441/2016-TCU-Plenário.
90.1	Assim sendo, tal qual a situação detalhada no tópico IV.I.2, supra, descarta-se a realização de oitivas ou audiências em relação a esse tema.
91	De qualquer modo, vale trazer à baila a argumentação apresentada pelo DNIT e pela Dynatest no sentido de que se admite, excepcionalmente, o emprego de agregados com valores de desgaste Los Angeles superiores aos limites estabelecidos nos normativos técnicos pertinentes (por exemplo, as normas DNER-ES 386/99, DNIT 035/2005-ES e 031/2006-ES) 'no caso de desempenho satisfatório em utilização anterior' (peça 68, p. 5, 31-53; peça 63, p. 9-22) . 
91.1	Realmente, essa excepcionalidade está prevista nos normativos pertinentes ao caso, como por exemplo, na especificação técnica Pavimentos Flexíveis - Concreto asfáltico - Norma DNIT 031/2006ES:
5.1.2.1 Agregado graúdo
O agregado graúdo pode ser pedra britada, escória, seixo rolado preferencialmente britado ou outro material indicado nas Especificações Complementares
a) desgaste Los Angeles igual ou inferior a 50% (DNER-ME 035) ; admitindo-se excepcionalmente agregados com valores maiores, no caso de terem apresentado comprovadamente desempenho satisfatório em utilização anterior;
91.2	No entanto, cabe esclarecer que esse emprego excepcional não está autorizado apenas com base em alegações genéricas de empresas projetistas ou supervisoras, dando conta que esses materiais teriam sido utilizados anteriormente com relativo sucesso.
91.3	Nesse sentido, vale registrar que os próprios normativos já trazem indicativos a serem seguidos para viabilizar o emprego excepcional do material. Por exemplo, na mesma Norma DNIT 031/2006 - ES está descrito que:
NOTA: Caso o agregado graúdo a ser usado apresente um índice de desgaste Los Angeles superior a 50%, poderá ser usado o Método DNER-ME 401 - Agregados - determinação de degradação de rochas após compactação Marshall, com ligante IDml, e sem ligante IDm, cujos valores tentativas de degradação para julgamento da qualidade de rochas destinadas ao uso do Concreto Asfáltico Usinado a Quente são: IDml ¿ 5% e IDm ¿ 8%.
91.4	Desse modo, pondera-se que excepcionalidade prevista nos normativos deve ser utilizada com a devida parcimônia. Nesse sentido, reitera-se que não bastam as alegações genéricas oferecidas pelos projetistas e/ou supervisoras defendendo o emprego excepcional de agregados graúdos com desgaste Los Angeles superior ao estabelecidos nos normativos pertinentes.
91.5	Para assegurar a qualidade e a rastreabilidade das informações trazidas por esses atores faz-se necessária apresentação de documentação robusta, por exemplo, estudos científicos validados pelo IPR, desenvolvidos por instituições conceituadas e formalmente publicados em revistas técnicas ou dissertações/teses de pós-graduação, sob pena de afronta ao disposto no art. 6º, incisos IX e X, e no art. 12, inciso VI, da Lei 8.666/1993.
91.6	Diante disso, para fins de prevenir situações futuras análogas às verificadas na aprovação do projeto - Crema 2ª Etapa da BR-259/MG e de sua revisão em fase de obras, cabe dar ciência ao DNIT de que a aprovação de projetos rodoviários (ou revisões de projeto) que contemplem o emprego de agregado graúdo com desgaste Los Angeles superior ao estabelecido nos normativos técnicos pertinentes sem que essa utilização esteja fundamentada em  documentação técnica robusta, por exemplo, estudos científicos validados pelo IPR, desenvolvidos por instituições conceituadas e formalmente publicados em revistas técnicas ou dissertações/teses de pós-graduação, afronta ao disposto no art. 6º, incisos IX e X, e no art. 12, inciso VI, da Lei 8.666/1993.
	IV.1.4 Achado III.1 (desdobramentos) - Aprovação de revisão de projeto (Crema 2) que autoriza a execução/medição/pagamento de serviço parcial, sem a CPA permitindo a execução das demais intervenções (peça 36, p. 154) .
92	Na instrução que antecede este pronunciamento, considerou-se que a revisão de projeto contemplando autorização para separação dos serviços de CPA dos demais itens de grupo pavimentação seria um agravante das irregularidades que teriam culminado na ocorrência de dano ao erário.
93	Acontece que, como já detalhado no tópico II.1.3.1, supra, não se vislumbram nos autos elementos para assegurar, com a certeza que o caso requer, que as irregularidades apontadas pela equipe de auditoria tenham culminado em dano ao erário.
94	Ademais, no tópico II.1.3.1.4, supra, reavaliou-se a decisão de separar a CPA dos demais itens do grupo pavimentação, concluindo-se que, diante dos problemas vivenciados na obra e ponderando a necessidade de dar início aos serviços de restauração (sob pena de deixar o pavimento em processo contínuo de degradação) , a formalização do aditivo contratual contestado (1ª RPFO) , em vez de acarretar dano ao erário, viabilizou a realização de serviços de pavimentação que à época estavam liberados (fresagem e recomposição do CBUQ) , contribuindo para a manutenção das condições de trafegabilidade da BR-259/MG. 
94.1	Assim sendo, embora a decisão questionada tenha contrariado ditame do Programa Crema 2ª Etapa, não se vislumbram elementos para considerá-la como irregularidade passível de penalização. Por conseguinte, também neste caso descarta-se a realização de oitivas ou audiências.
	IV.1.5 Achado III.2 - Execução de serviços com qualidade deficiente, consubstanciada na detecção de trincas precoces no trecho, quando da visita da equipe de fiscalização, mesmo com obras executadas há cerca de 6 meses, quando o horizonte de projeto era de 10 anos (peça 37, p. 17) 
95	Também nesse caso, a responsabilização dos gestores está diretamente relacionada ao pressuposto de que teria ocorrido dano ao erário. Na instrução que antecede este pronunciamento, relata-se que essa irregularidade poderia 'ser considerada uma consequência de todas as irregularidades já discutidas nos tópicos acima'. 
96	No entanto, como já detalhado no tópico II.1.3.1, supra, não se vislumbram nos autos elementos para assegurar, com a certeza que o caso requer, que as irregularidades apontadas pela equipe de auditoria tenham culminado em dano ao erário.
97	Especificamente em relação às trincas precoces, no item II.1.3.1.5. supra, reexaminou-se esse tema concluindo-se que diante da dúvida quanto à origem das trincas (má execução de serviços ou insuficiência técnica das intervenções efetivadas) , inviabiliza-se qualquer tentativa de quantificar/responsabilizar o possível dano ao erário ocorrido no Contrato 00-1111/2012, tendo como base esse apontamento, mesmo considerando a confirmação do surgimento precoce de trincas em cerca de 6,5% do segmento da BR-259/MG.
98	Diante do exposto, também para este caso, descarta-se a responsabilização dos gestores, seja para fundamentar citação em um processo de TCE, seja para realizar audiências.
	IV.1.6 Achado III.3 - Ausência de termo aditivo para formalizar alterações e/ou para corrigir fatos novos e irregularidades no objeto a ser executado. 
99	Esse tema foi alvo de reavaliação no tópico III, supra, concluindo-se por considerar pertinente a essência dos exames empreendidos na instrução que antecede este pronunciamento, no que se refere à ocorrência da irregularidade.
100	No entanto, discorda-se das análises constantes do parágrafo 169 da instrução que precede este pronunciamento, as quais tratam das responsabilidades em relação à irregularidade apontada, cabendo transcrever a correspondente conclusão:
169.	De acordo com a análise contida no item 'II' (parágrafo 120 e seguintes) desta, trata-se de irregularidades que contemplaram falhas na condução/fiscalização do contrato 00 01111/2012, tendo ocorrido diversas modificações qualitativas e quantitativas nas obras e serviços contratados, sem que tenham sido providenciados os termos contratuais e aditivos para formalização, devendo ser ouvidos em audiência os seguintes responsáveis:
a)	Sr. Ricardo Luiz de Freitas (CPF: XXX.607.576-XX) servidor do DNIT que, na qualidade de Chefe de Serviço da Unidade Local de Governador Valadares (MG) decidiu, em conjunto com o Superintendente Regional do DNIT/MG e outras autoridades (peça 80, p. 12-15) por uma diversidade de modificações qualitativas e quantitativas no Contrato 00 01111/2012, sem haver a análise das áreas técnicas competentes e sem a devida formalização por meio de aditivo contratual; e
b)	Fabiano Martins Cunha (CPF: XXX.813.486-XX) servidor do DNIT que, na qualidade de Superintendente Regional da SREMG/DNIT, decidiu, em reunião realizada em 27/10/2017 (peça 80, p. 12-15) por uma diversidade de modificações qualitativas e quantitativas no Contrato 00 01111/2012, sem haver a análise das áreas técnicas competentes e sem a devida formalização por meio de aditivo contratual;
c)	Sr. Edimarques Pereira Magalhães (CPF: XXX.335.465-XX) que, na qualidade de Coordenador-Geral de Desenvolvimento e Projetos (CGDESP) decidiu, em conjunto com o Superintendente Regional do DNIT/MG e outras autoridades (peça 80, p. 12) por uma diversidade de modificações qualitativas e quantitativas no Contrato 00 01111/2012, sem haver a análise das áreas técnicas competentes e sem a devida formalização por meio de aditivo contratual;
d)	Sr. Fábio Pessoa da Silva Nunes, na qualidade de Coordenador Geral de Manutenção e Restauração Rodoviária (CGMRR) decidiu, em conjunto com o Superintendente Regional do DNIT/MG e outras autoridades (peça 80, p. 12) por uma diversidade de modificações qualitativas e quantitativas no Contrato 00 01111/2012, sem haver a análise das áreas técnicas competentes e sem a devida formalização por meio de aditivo contratual.
101	Em relação a esse quesito, avalia-se que as justificativas utilizadas na instrução precedente para propor a realização das audiências não contemplam, de maneira adequada, o necessário nexo de casualidade entre as condutas dos agentes (participarem de reunião e opinar/deliberar sobre possíveis alterações contratuais) e a irregularidade propriamente dita (ausência de aditivos contratuais para formalizar as alterações deliberadas na reunião de 27/10/2017) . 
102	Em outras palavras, a participação na reunião de 27/10/2017, por si só, não se mostra suficiente para concluir que os respectivos gestores foram responsáveis por não formalizar as alterações decididas naquela oportunidade, ou mesmo que tenham contribuído para tal ocorrência. 
102.1	Nesse rumo, cabe ponderar que, de fato, na citada reunião decidiu-se por implementar alterações de itens pactuados, contudo, não existem elementos para assegurar que naquele evento deliberou-se por não formalizar essas modificações por meio de termos aditivos. 
103	Ademais, os Srs. Edimarques Pereira Magalhães e Fábio Pessoa da Silva Nunes sequer participaram da referida reunião (peça 65, p. 10-11) . 
103.1	Note-se que a unidade do DNIT (Diretoria de Infraestrutura Rodoviária - DIR) na qual o servidor Fábio Pessoa da Silva Nunes estava lotado teve participação limitada nas questionadas alterações do Contrato 00-1111/2017, embora fosse formalmente a gestora dessa avença, conforme previsto no art. 88 do Regimento Interno do DNIT.
103.2	Esse entendimento encontra respaldo no Memorando 31244/2017/ASSJUR/DIR/DNIT enviado pela DIR à Diretoria Geral do DNIT, em 23/11/2017, com o seguinte conteúdo:
considerando que o referido assunto já fora objeto de discussão em reunião no âmbito da Superintendência Regional do DNIT no Estado de Minas Gerais, conforme Ata de 27/10/2017 (0288508) , tendo esta manifestado acordo e evoluído o presente processo para a Diretoria Geral do DNIT (0294306) , esta Coordenação Geral de Manutenção Rodoviária informa não haver nenhuma consideração a fazer, sendo o assunto afeto àquela Regional. (grifos acrescidos) 
103.3	Também vale como elemento que denota a limitada participação da DIR/DNIT nas alterações verificadas no Contrato 00-1111/2012 informação constante da peça 80, p. 17, dando conta de que haveria delegação de competência para SREMG/DNIT (Portaria 1567/2017) para lavratura, assinatura e publicação de termos aditivos.
103.4	De forma semelhante, pode-se afirmar que não há elementos nos autos para fundamentar nexo de casualidade entre a conduta do servidor Edimarques Pereira Magalhães (apenas citado como possível participante de reunião que teria ocorrido em 8/11/2017 - peça 65, p. 7) e as irregularidades em comento.
103.5	Nesse sentido, não se pode olvidar que, à época, esse servidor atuava na Diretoria de Desenvolvimento e Projetos - DPP, não tendo essa unidade do DNIT qualquer influência da condução/gestão de contratos de execução de obras, conforme se verifica no art. 104 do Regimento Interno do DNIT.
103.6	Ademais, cabe salientar que a atuação do Sr. Edimarques Pereira Magalhães, na qualidade de Coordenador Geral de Desenvolvimento e Projetos - CGDESP/DPP, teve como foco principal, no caso em tela, a adoção de providências relativas às falhas do projeto, que havia sido aprovado no âmbito da DPP. Nesse sentido, consta nos autos, por exemplo, notificação da empresa projetista, Dynatest, formalizada por meio do Ofício 250/2017-CGDESP/DPP, assinado pelo citado servidor.
103.7	Nessa mesma direção, consta informação na peça 80, p. 15, que corrobora e delimita o âmbito de atuação do Sr. Edimarques Pereira Magalhães:
Em que pese ter sido demandado à fiscalização a apresentação dos documentos e análises fundamentadoras das referidas decisões em ata, salienta-se a importância da manifestação da unidade gestora do contrato de execução da obra, no caso a CGMRR, como também, devido às inconsistências mencionadas, a unidade gestora do contrato da projetista, no caso CGDESP, conforme solicitado anteriormente no despacho 0288558 contido no processo n.° 50.600.501893/2017-71. (grifos acrescidos) 
104	No que se refere ao Sr. Ricardo Luiz de Freitas, Chefe da UL - Governador Valadares, não se pode negar que sua atuação foi determinante para consumação das alterações verificadas no Contrato 00-1111/2012, haja vista a exposição de motivos apresentada por esse servidor no âmbito da Nota Técnica 1433/2018/UL-Governador Valadares (peça 80, p. 12-15) .
104.1	Não obstante, não se revela nexo de casualidade entre a sua conduta (participar de reuniões e emitir notas técnicas indicando/recomendando a necessidade de se proceder alterações contratuais) e a irregularidade em comento (ausência de formalização dessas alterações contratuais por meio de aditivo) .
104.2	Nesse sentido, cabe argumentar que, formalmente, não caberia a esse servidor, mas, sim, ao superintendente regional a adoção de providências para viabilizar a formalização dos imprescindíveis aditivos contratuais. Esse entendimento está em sintonia com a informação constante da peça 80, p. 17, dando conta da delegação de competência concedida à SREMG/DNIT (Portaria 1567/2017) para lavratura, assinatura e publicação de termos aditivos. Ou seja, caberia ao titular da SREMG/DNIT adotar ações para formalizar por meio de aditivo contratual as alterações a serem implementadas.
104.3	Do exposto, avalia-se que cabe alterar a Matriz de Responsabilização constante da peça que antecede este pronunciamento de maneira que esse documento passe a contemplar apenas o Sr. Fabiano Martins Cunha (CPF: XXX.813.486-XX) , servidor do DNIT, que, na qualidade de Superintendente Regional da SREMG/DNIT, permitiu que fossem consumadas alterações (deliberadas em reunião de 27/10/2017) nas obras relativas ao Contrato 00-1111/2017 sem que tivesse adotado providências para promover a lavratura, assinatura e publicação dos imprescindíveis termos aditivos.
	V Dos pressupostos da medida cautelar de suspensão de pagamentos do Contrato 1111/2012
105	A cautelar ora vigente tem como condição para sua revogação o cumprimento, por parte do DNIT, dos itens 9.1.1 e 9.1.2 do Acórdão 318/2018-TCU-Plenário:
9.1.1. apresentação de estudos e de documentos, no prazo de 60 (sessenta) dias, com o intuito de demonstrar o afastamento do risco de dano ao erário, a partir das análises sobre as reais necessidades do pavimento com a apresentação de solução aderente aos resultados dos estudos, aí incluídas a disponibilidade e as características dos materiais e equipamentos necessários para colocar em prática a solução proposta; 
9.1.2. disponibilização, no prazo de 30 (trinta) dias, de documentos com o intuito de demonstrar a formalização das decisões tomadas na Ata de Reunião de 27/10/2017 (Peça 65, fl. 10) , aí incluída a cópia dos termos aditivos, além dos demais documentos e análises fundamentadores da referida decisão;
106	No tópico II.1, supra, reexaminaram-se os documentos apresentados pelo DNIT para comprovar o cumprimento do item 9.1.1 do Acórdão 318/2018-TCU-Plenário. Ao fim do referido tópico, concluiu-se que os elementos trazidos aos autos pela autarquia permitem emitir entendimento quanto às reais necessidades do pavimento da BR-259/MG (intervenções estruturais em pelo menos 47,91% da extensão do trecho) . 
106.1	Ademais, conforme demonstrado no tópico II.1.3.1, supra, mesmo considerando as indiscutíveis falhas de projeto, bem como o fato de as intervenções realizadas no âmbito do Contrato 001111/2012 terem sido de caráter meramente funcional e apesar de terem surgido trincas precoces no pavimento reabilitado, não resta claro que tais irregularidades culminaram em dano ao erário, mesmo na forma aventada na instrução que antecede este pronunciamento. 
106.2	Repise-se, não existem elementos nos autos que permitam identificar a origem das trincas precoces que ocorreram em 6,5% da extensão do trecho em questão da BR-259/MG. Em outras palavras, não é possível definir se essa degradação ocorreu em razão de má execução de serviços, da insuficiência técnica das intervenções efetivadas, ou ainda da combinação desses dois eventos. 
106.3	Assim sendo, não havendo elementos para concluir se houve, ou não, dano ao erário, pondera-se por considerar atendido o item 9.1.1 do Acórdão 318/2018-TCU-Plenário.
107	Com isso, a revogação da cautelar ora vigente ficaria dependendo da apresentação de documentos que comprovassem a formalização, por meio de aditivo contratual, das alterações consumadas no âmbito do Contrato 00-1111/2012.
107.1	A esse respeito, no tópico III, retro, restou claro que as referidas alterações não foram formalizadas por meio de aditivo contratual, o que inviabilizou o fiel cumprimento da condicionante estabelecida no item 9.1.2 do Acórdão 318/2018-TCU-Plenário.
107.2	Assim sendo, verifica-se que não foram carreados aos autos todos os elementos necessários e suficientes para propor a revogação da cautelar. Contudo, cabe ponderar que o Contrato 00-1111/2012 teve sua vigência encerrada em 6/1/2018, portanto há mais de três anos e que, a esta altura, a formalização das alterações promovidas durante sua vigência seria um procedimento meramente formal e dispensável.
107.3	Ademais, a ausência de formalização das alterações promovidas durante a vigência contratual motivou proposição de audiência do correspondente responsável, conforme detalhado no tópico IV.1.6, supra.
107.4	Diante disso, mesmo considerando o não cumprimento da condicionante estabelecida no item 9.1.2 do Acórdão 318/2018-TCU-Plenário, cabe propor que seja revogada a cautelar determinada pelo Ministro-Substituto André Luís de Carvalho, por meio de Despacho à peça 50, e mantida pelo Tribunal conforme o mesmo Acórdão 318/2018-TCU-Plenário, liberando, por consequência, possíveis pagamentos ainda retidos pelo DNIT, no âmbito do Contrato 00-1111/2012.
10.1. determinar cautelarmente, nos termos do art. 276, caput, do RITCU, que o Departamento Nacional de Infraestrutura de Transporte (DNIT) suspenda os atos de pagamento dos serviços de restauração nas rodovias sob a BR-259/MG e a BR-474/MG, no âmbito do Contrato nº 00-1111/2012, até que o DNIT defina a adequada solução técnica para os problemas de cunho estrutural nos respectivos trechos rodoviários, contando preferencialmente, para tanto, com a consulta junto à empresa Dynatest Engenharia (responsável pela elaboração do projeto executivo) , sem prejuízo de, sob a inteira responsabilidade do executor da obra ou do agente causador da falha, se promover a continuidade dos correspondentes serviços de execução das imprescindíveis restaurações nos pontos críticos das aludidas rodovias, em homenagem aos princípios da continuidade do serviço público e da inadiável segurança do usuário;
	CONCLUSÃO
108	Neste pronunciamento, apresentam-se análises/ponderações a respeito das conclusões/encaminhamentos constantes da peça precedente.
109	No geral, as análises/encaminhamentos deste pronunciamento estão em discordância com a maior parte das avaliações/conclusões constantes da instrução precedente. 
110	Nesse sentido, diferentemente do disposto na instrução que precede este pronunciamento, conclui-se que os elementos carreados aos autos permitem emitir entendimento quanto às reais necessidades do pavimento da BR-259/MG, ou seja, intervenções de caráter estrutural em pelo menos 47,91% da extensão do trecho. (Tópico II.1) 
110.1	Ademais, mesmo considerando as indiscutíveis falhas de projeto, bem como o fato de as intervenções realizadas no âmbito do Contrato 00-1111/2012 terem sido de caráter meramente funcional e apesar de terem surgido trincas precoces no pavimento recém reabilitado, não resta claro que tais irregularidades culminaram em dano ao erário, mesmo na forma aventada na instrução que antecede este pronunciamento. (Tópico II.1.3.1) 
110.2	Com isso, considera-se atendida uma das condicionantes estabelecidas no Acórdão 318/2018-TCU-Plenário (item 9.1.1) para revogar a medida cautelar ora vigente, determinada pelo Ministro-Substituto André Luís de Carvalho, por meio de Despacho à peça 50, e mantida pelo Tribunal conforme o mesmo Acórdão 318/2018-TCU-Plenário.
111	Quanto à segunda condicionante, restou claro que alterações consumadas no decorrer das obras não foram formalizadas por meio de aditivo contratual, o que inviabilizou o cumprimento do item 9.1.2 do Acórdão 318/2018-TCU-Plenário. (Tópico III) 
111.1	Assim sendo, não foi atendida uma das condicionantes estabelecidas pelo Tribunal para revogar a medida cautelar em vigor. Contudo, cabe ponderar que o Contrato 00-1111/2012 teve sua vigência encerrada em 6/1/2018, portanto há mais de três anos e que, a esta altura, a formalização das alterações promovidas durante seu andamento seria um procedimento meramente formal e dispensável.
111.2	Ademais, a ausência de formalização das alterações promovidas durante a vigência contratual motivou proposição de audiência do correspondente responsável, conforme detalhado no tópico IV.1.6, supra.
112	Diante disso, contrariando o disposto na instrução precedente e mesmo considerando o não cumprimento da condicionante estabelecida no item 9.1.2 do Acórdão 318/2018-TCU-Plenário, cabe propor que seja revogada a cautelar determinada pelo Ministro-Substituto André Luís de Carvalho, por meio de Despacho à peça 50, e mantida pelo Tribunal conforme o mesmo Acórdão 318/2018-TCU-Plenário, liberando, por consequência, possíveis pagamentos ainda retidos pelo DNIT, no âmbito do Contrato 00-1111/2012. (Tópico V) 
112.1	Em complemento e com objetivo de reorientar a atuação do DNIT de modo a evitar a repetição das irregularidades verificadas, cabe dar ciência a autarquia de que:
a aprovação de projetos rodoviários que contemplem soluções de engenharia que não estejam embasadas em normativos técnicos vigentes da autarquia ou em estudos científicos robustos, por exemplo trabalhos validados pelo Instituto de Pesquisas  Rodoviárias - IPR, desenvolvidos por instituições conceituadas e formalmente publicados em revistas técnicas ou dissertações/teses de pós-graduação, de modo a assegurar sua qualidade e rastreabilidade, afronta o disposto no art. 6º, incisos IX e X, e no art. 12, inciso VI, da Lei 8.666/1993; (Tópico IV.1.2) 
a aprovação de projetos rodoviários ou suas revisões que contemplem o emprego de agregado graúdo com desgaste Los Angeles superior ao estabelecido nos normativos técnicos pertinentes sem que essa utilização esteja fundamentada em  documentação técnica robusta, por exemplo, estudos científicos validados pelo Instituto de Pesquisas  Rodoviárias - IPR, desenvolvidos por instituições conceituadas e formalmente publicados em revistas técnicas ou dissertações/teses de pós-graduação, afronta ao disposto no art. 6º, incisos IX e X, e no art. 12, inciso VI, da Lei 8.666/1993; (Tópico IV.1.3) 
113	Outro tema abordado neste pronunciamento trata das análises quanto à responsabilização dos agentes envolvidos nas diversas irregularidades apontadas pela equipe de auditoria, no âmbito da Fiscalização 106/2017 (peça 37) .
113.1	Também nesse caso discorda-se da maioria das conclusões/encaminhamentos constantes da peça que antecede este pronunciamento. (Tópico IV) 
113.2	Nesse sentido, apresenta-se anexa Matriz de Responsabilização alternativa, conforme a qual cabe realizar audiência somente do Sr. Fabiano Martins Cunha (CPF: XXX.813.486-XX) , em razão de, na qualidade de Superintendente Regional do DNIT/MG, ter  permitido que fossem consumadas alterações nas obras relativas ao Contrato 00-1111/2017 sem que tivesse adotado providências para promover a lavratura, assinatura e publicação dos imprescindíveis termos aditivos.
	PROPOSTA DE ENCAMINHAMENTO 
114	Diante do exposto, submetemos os autos à consideração superior propondo alternativamente ao encaminhamento constante da peça que antecede este pronunciamento:
com fundamento no art. 276, §5º e §6º, do Regimento Interno do TCU, revogar a medida cautelar de suspensão de pagamentos, determinada por meio de despacho do Ministro Relator, André Luis de Carvalho e confirmada pelo Acórdão 318/2018-TCU-Plenário;
0. com fundamento no art. 2º, inciso II, e art. 9º, inciso I, da Resolução-TCU 315/2020, dar ciência ao Departamento Nacional de Infraestrutura de Transportes - DNIT que:
	a.1.1) a aprovação de projetos rodoviários que contemplem soluções de engenharia que não estejam embasadas em normativos técnicos vigentes da autarquia ou em estudos científicos robustos, por exemplo trabalhos validados pelo Instituto de Pesquisas  Rodoviárias - IPR, desenvolvidos por instituições conceituadas e formalmente publicados em revistas técnicas ou dissertações/teses de pós-graduação, de modo a assegurar sua qualidade e rastreabilidade, afronta o disposto no art. 6º, incisos IX e X, e no art. 12, inciso VI, da Lei 8.666/1993;
	a.1.2) a aprovação de projetos rodoviários ou suas revisões que contemplem o emprego de agregado graúdo com desgaste Los Angeles superior ao estabelecido nos normativos técnicos pertinentes sem que essa utilização esteja fundamentada em  documentação técnica robusta, por exemplo, estudos científicos validados pelo Instituto de Pesquisas  Rodoviárias - IPR, desenvolvidos por instituições conceituadas e formalmente publicados em revistas técnicas ou dissertações/teses de pós-graduação, afronta ao disposto no art. 6º, incisos IX e X, e no art. 12, inciso VI, da Lei 8.666/1993;
com fundamento no art. 10, § 1º, da Lei 8.443/1992 c/c o art. 157, caput, do Regimento Interno do TCU, promover a audiência do Sr. Fabiano Martins Cunha (CPF: XXX.813.486-XX) , na qualidade de Superintendente Regional do DNIT/MG, por ter permitido a materialização de alterações quantitativas e qualitativas no âmbito do Contrato 00-1111/2012 sem que fossem formalizados os correspondentes termos aditivos, em afronta aos arts. 60, parágrafo único e 65, inciso I, alínea 'a', da Lei 8.666/1993;
encaminhar cópia do acórdão que vier a ser prolatado, a fim de subsidiar o atendimento das medidas alvitradas, destacando que o relatório e o voto que fundamentam as deliberações podem ser acessados por meio do endereço eletrônico www.tcu.gov.br/acordaos e que, caso tenham interesse, o Tribunal pode encaminhar-lhes cópia desses documentos sem custos."
É o Relatório.

Paulo Aristóteles Amador de Sousa, representando o Departamento Nacional de Infraestrutura de Transportes (Dnit).

Não atuou.

AUDITORIA. FISCOBRAS-2017. CONTRATO N.º 00.01111/2012-DNIT. REVITALIZAÇÃO JUNTO ÀS RODOVIAS (BR-259/MG E BR-474/MG). EVIDÊNCIAS DE SOBREPREÇO OU SUPERFATURAMENTO NO CONTRATO. CONVALIDAÇÃO DAS MEDIDAS PROCESSUAIS. MANUTENÇÃO DA CAUTELAR SUSPENSIVA. CONVERSÃO DA ORIGINÁRIA AUDITORIA EM TOMADA DE CONTAS ESPECIAL (TCE). PROSSEGUIMENTO DO FEITO PELA TCE. COMUNICAÇÕES.

Secretaria de Fiscalização de Infraestrutura Rodoviária e de Aviação Civil (Seinfra-Rodovia-Aviação).

Trata-se de auditoria realizada no Departamento Nacional de Infraestrutura de Transportes (DNIT) sobre os serviços de revitalização (recuperação, restauração e manutenção - Crema 2ª Etapa) junto às rodovias na BR-259/MG e BR-474/MG em face do Contrato 00 01111/2012 no bojo do FISCOBRAS-2017.
2.	Contudo, no âmbito deste processo (Peça 74) , teria sido prolatado o Acórdão 318/2018-TCU-Plenário pela seguinte linha:
" (...)  9.1. manter a cautelar suspensiva proferida em 20/10/2017, sem prejuízo de esclarecer ao Departamento Nacional de Infraestrutura e Transporte que a revogação dessa medida deve ficar condicionada ao cumprimento das providências necessárias ao efetivo resguardo do erário, a exemplo do efetivo cumprimento das seguintes medidas:
9.1.1. apresentação de estudos e de documentos, no prazo de 60 (sessenta) dias, com o intuito de demonstrar o afastamento do risco de dano ao erário, a partir das análises sobre as reais necessidades do pavimento com a apresentação de solução aderente aos resultados dos estudos, aí incluídas a disponibilidade e as características dos materiais e equipamentos necessários para colocar em prática a solução proposta;
9.1.2. disponibilização, no prazo de 30 (trinta) dias, de documentos com o intuito de demonstrar a formalização das decisões tomadas na Ata de Reunião de 27/10/2017 (Peça 65, fl. 10) , aí incluída a cópia dos termos aditivos, além dos demais documentos e análises fundamentadores da referida decisão;
9.2. determinar que, por intermédio de prévio parecer submetido ao Ministro-Relator, a unidade técnica promova a audiência dos correspondentes gestores públicos e a oitiva das empresas
contratadas para que apresentem as suas razões de justificativa em relação a todas as falhas detectadas no presente feito (...) ;
3.	Por seu turno, mais recentemente (Peça 92) , foi prolatado o Acórdão 453/2022-TCU-Plenário no seguinte sentido:
" (...) Considerando que o presente processo trata de auditoria realizada no Departamento Nacional de Infraestrutura de Transportes (DNIT) sobre os serviços de revitalização (recuperação, restauração e manutenção - Crema 2ª Etapa) junto às rodovias na BR-259/MG e BR-474/MG em face do Contrato 00 01111/2012 no bojo do FISCOBRAS 2017;
Considerando que, no bojo do presente processo, foi proferido o Despacho, em 20/10/2017 (Peça 50) , nos seguintes termos:
' (...) 10.1 determinar cautelarmente, nos termos do art. 276, caput, do RITCU, que o Departamento Nacional de Infraestrutura de Transporte (DNIT) suspenda os atos de pagamento dos serviços de restauração nas rodovias sob a BR-259/MG e a BR-474/MG, no âmbito do Contrato nº 00-1111/2012, até que o DNIT defina a adequada solução técnica para os problemas de cunho estrutural nos respectivos trechos rodoviários, contando preferencialmente, para tanto, com a consulta junto à empresa Dynatest Engenharia (responsável pela elaboração do projeto executivo) , sem prejuízo de, sob a inteira responsabilidade do executor da obra ou do agente causador da falha, se promover a continuidade dos correspondentes serviços de execução das imprescindíveis restaurações nos pontos críticos das aludidas rodovias, em homenagem aos princípios da continuidade do serviço público e da inadiável segurança do usuário;'
Considerando que, por esse prisma, foi prolatado o Acórdão 318/2018-TCU-Plenário (Peça 74) , mantendo a referida cautelar suspensiva, nos seguintes termos:
' (...) 9.1. manter a cautelar suspensiva proferida em 20/10/2017, sem prejuízo de esclarecer ao Departamento Nacional de Infraestrutura e Transporte que a revogação dessa medida deve ficar condicionada ao cumprimento das providências necessárias ao efetivo resguardo do erário, a exemplo do efetivo cumprimento das seguintes medidas:
9.1.1. apresentação de estudos e de documentos, no prazo de 60 (sessenta) dias, com o intuito de demonstrar o afastamento do risco de dano ao erário, a partir das análises sobre as reais necessidades do pavimento com a apresentação de solução aderente aos resultados dos estudos, aí incluídas a disponibilidade e as características dos materiais e equipamentos necessários para colocar em prática a solução proposta;
9.1.2. disponibilização, no prazo de 30 (trinta) dias, de documentos com o intuito de demonstrar a formalização das decisões tomadas na Ata de Reunião de 27/10/2017 (Peça 65, fl. 10) , aí incluída a cópia dos termos aditivos, além dos demais documentos e análises fundamentadores da referida decisão;
9.2. determinar que, por intermédio de prévio parecer submetido ao Ministro-Relator, a unidade técnica promova a audiência dos correspondentes gestores públicos e a oitiva das empresas
contratadas para que apresentem as suas razões de justificativa em relação a todas as falhas detectadas no presente feito (...) ;'
Considerando que, após a análise do feito à Peça 89, o auditor federal anotou que o TCU não deve promover a suscitada revogação da cautelar suspensiva ora em vigor, até porque teriam sido identificados os indícios de dano ao erário no bojo do Contrato 00 01111/2012, devendo ser promovida, desse modo, a autuação do devido processo de tomada de contas especial sob o valor original de R$ 15.117.992,48 em desfavor da Dynatest Engenharia Ltda. e do Consórcio Alta - ECP, além de Nilton de Brito, Hermes William Bressanin, Thame de Castro Ribeiro Mello, Ricardo Luiz de Freitas, Roberto Borges Furtado da Silva e Fábio Pessoa da Silva Nunes; 
Considerando, ainda, que teria sido identificada a necessidade de realização da audiência de Ricardo Luiz de Freitas, além de Fábio Pessoa da Silva Nunes, Edimarques Pereira Magalhães e Fabiano Martins Cunha, pelas alterações quantitativas e qualitativas realizadas no bojo do Contrato 00 01111/2012, sem a análise adequada pelas áreas técnicas competentes e sem a devida formalização das alterações por meio de termos aditivos, ofendendo os arts. 60, parágrafo único e 66, caput, da Lei n.º 8.666, de 1993;
Considerando, enfim, que, no âmbito do referido processo de tomada de contas especial, deve ser assegurado o pleno exercício da ampla defesa e do contraditório em favor dos eventuais responsáveis, não subsistindo a eventual necessidade de realização da suscitada oitiva adicional no presente processo de auditoria;
Os Ministros do Tribunal de Contas da União, reunidos em Sessão do Plenário, ACORDAM, por unanimidade, com fundamento no art. 143, inciso V, alínea "e", do Regimento Interno do TCU, aprovado pela Resolução n.º 246, de 2011, em promover a imediata conversão do presente processo de auditoria em tomada de contas especial, nos termos do art. 47 da Lei n.º 8.443, de 1992, sem prejuízo de prolatar as providências abaixo fixadas pelo item 1.7 deste Acórdão:
 (...) 1.7. Providências:
1.7.1. promover, por intermédio da Seinfra Rodovia-Aviação, a conversão do presente processo de auditoria em tomada de contas especial para, a partir do parecer do auditor federal à Peça 89, apurar os indícios de dano ao erário no bojo do Contrato 00 01111/2012, ficando a unidade técnica autorizada a promover as citações e audiências, com a adoção das demais medidas saneadoras, nos termos do art. 47 da Lei n.º 8.443, de 1992, e do art. 252 do RITCU; 
1.7.2. enviar a cópia deste Acórdão, com a cópia do parecer da unidade técnica, ao Ministro de Estado da Infraestrutura, para ciência; e
1.7.3. promover o apensamento do presente processo à tomada de contas especial autuada em função do item 1.7.1 deste Acórdão."
4.	O TCU deve manter, pois, a incorporação do parecer do auditor federal a estas razões de decidir, no presente momento, sem prejuízo das medidas proferidas pelo Acórdão 453/2022-TCU-Plenário.
5.	Ocorre que a prolação do referido Acórdão 453/2022-TCU-Plenário foi conduzida sem a clara indicação, todavia, do parecer do diretor da unidade técnica, contando ali com a anuência do secretário, e, desse modo, o processo é trazido novamente ao Plenário do TCU, no presente momento, com vistas, apenas, a promover a efetiva indicação do aludido parecer do diretor da unidade técnica, com a anuência do secretário, para a plena convalidação, contudo, das subjacentes medidas processuais já adotadas a partir do referido Acórdão 453/2022 em consonância, ali, com o mencionado parecer do auditor federal.
6.	 O TCU deve manter, então, o efetivo acolhimento do parecer do auditor federal, com a devida observância do referido Acórdão 453/2022, até porque que, no âmbito do correspondente processo de tomada de contas especial (TCE) , deverá ser assegurado o pleno exercício da ampla defesa e do contraditório em favor dos responsáveis, não subsistindo a eventual necessidade de realização da cogitada oitiva adicional no originário processo de auditoria.
7.	Bem se vê, nesse ponto, que o dano ao erário já estaria suficiente e adequadamente caracterizado sobre o Contrato 00 01111/2012 a partir do percuciente parecer emitido pelo auditor federal, sem prejuízo, é claro, de o Tribunal vir a avaliar o eventual afastamento total ou parcial desse dano em função da efetiva comprovação futura sobre a regularidade dos correspondentes dispêndios, após o saneamento do referido processo de TCE por meio da efetiva produção, entre outras medidas, da ampla defesa pelos responsáveis.
8.	Diante, portanto, dos elementos de convicção até aqui obtidos neste processo, o TCU deve manter a conversão do originário processo de auditoria em tomada de contas especial, nos termos do art. 47 da Lei n.º 8.443, de 1992, sem prejuízo de todas as demais providências suscitadas pelo Acórdão 453/2022-TCU-Plenário, mantendo, desse modo, a anunciada cautelar suspensiva ora em vigor.
Ante o exposto, pugno pela prolação do Acórdão ora submetido a este Colegiado.
TCU, Sala das Sessões, em 25 de maio de 2022.
Ministro-Substituto ANDRÉ LUÍS DE CARVALHO 
Relator